<?xml version="1.0" encoding="UTF-8"?><?xml-model href="https://raw.githubusercontent.com/Fraktionsprotokolle-de/fraktionsprotokolle_web/main/xml_schema/fraktionsprotokolle.rng" type="application/xml" schematypens="http://relaxng.org/ns/structure/1.0"?><?xml-model href="https://raw.githubusercontent.com/Fraktionsprotokolle-de/fraktionsprotokolle_web/main/xml_schema/fraktionsprotokolle.sch" type="application/xml" schematypens="http://purl.oclc.org/dsdl/schematron"?>
<TEI xmlns="http://www.tei-c.org/ns/1.0" xml:id="spd-05_1969-01-14-t1600_EP" rendition="fraktionsprotokolle">
	<teiHeader>
		<fileDesc>
			<titleStmt>
				<title level="a">Fraktionssitzung</title>
				<title level="s">Digitale Edition im Rahmen des Programms "Fraktionen im Deutschen Bundestag 1949–2005"</title>
				<editor>
					<name type="Person" role="Mitarbeiter-KGParl" ref="#TüffersBettina"/>
				</editor>
				<respStmt>
					<resp>An der Edition waren außerdem folgende Personen beteiligt</resp>
					<name type="Person" role="Mitarbeiter-KGParl" ref="#RabusSimon"/>
					<name type="Person" role="Mitarbeiter-KGParl" ref="#WeistenhoeferSimon"/>
				</respStmt>
				<respStmt>
					<resp>Finale Bearbeitung der XML-Datei</resp>
					<name type="Person" role="Mitarbeiter-KGParl" ref="#WeistenhoeferSimon"/>
				</respStmt>
			</titleStmt>
			<editionStmt>
				<p>Version 1.0, basierend auf dem Bearbeitungsstand der Edition vom 3. Februar 2022</p>
			</editionStmt>
			<publicationStmt>
				<publisher><orgName xml:id="KGParl">Kommission für Geschichte des Parlamentarismus und der politischen Parteien e. V. (KGParl)</orgName><address>
						<street>Schiffbauerdamm 40</street>
						<postCode>10117</postCode>
						<name type="Ort"><country>Deutschland</country><settlement type="town">Berlin</settlement></name>
					</address><email>info@fraktionsprotokolle.de</email></publisher>
				<pubPlace>Berlin</pubPlace>
				<date when="0001-01-01"/>
				<idno type="url"/>
				<availability status="restricted">
					<licence>Alle Rechte vorbehalten. © Copyright KGParl</licence>
				</availability>
			</publicationStmt>
			<seriesStmt>
				<title xml:lang="de">Maschinenlesbare Transkriptionen von Protokollen und Audiomitschnitten der Fraktionen und Gruppen des Deutschen Bundestags von 1949 bis 2005</title>
				<title xml:lang="en">Machine-Readable Transcriptions of Protocols and Audio Recordings of the German Bundestags Parliamentary Groups from 1949 to 2005</title>
				<respStmt>
					<resp>Herausgegeben von der</resp>
					<name type="Organisation" ref="#KGParl">Kommission für Geschichte des Parlamentarismus und der politischen Parteien (KGParl)</name>
				</respStmt>
				<idno type="isbn"/>
			</seriesStmt>
			<notesStmt>
				<note type="Kommentar-Edition">Vergleiche auch die Projektbeschreibung sowie die Dokumentation dieser Web-Application unter Über diese Webseite.</note>
				<note type="Erstveroeffentlichung">Das vorliegende Protokoll ist eine digitalisierte und für die TEI-XML-Version leicht angepasste Variante der Erstveröffentlichung: <bibl type="single-item">
						<title level="a">Die SPD-Fraktion im Deutschen Bundestag. Sitzungsprotokolle 1966-1969</title>
						<title level="s">Quellen zur Geschichte des Parlamentarismus und der politischen Parteien. Vierte Reihe. Deutschland seit 1945. Band 8/IV</title><author>Bettina Tüffers</author><pubPlace>Düsseldorf</pubPlace><date>2009</date>
						<idno type="DNB">https://d-nb.info/98750584X</idno>
					</bibl>
				</note>
				<note type="Verbundene-Protokolle"><listRelation>
						<relation name="Erwaehnung" ref="#"/>
					</listRelation></note>
			</notesStmt>
			<sourceDesc>
				<listObject>
					<object type="Papier" xml:id="Vorlage">
						<objectIdentifier>
							<institution>Archiv der sozialen Demokratie (AdsD)</institution>
							<idno>SPD-BT-Fraktion 5. WP, 113</idno>
							<objectName>Protokoll der Fraktionssitzung vom 14. Januar 1969 in Bonn</objectName>
						</objectIdentifier>
						<msContents>
							<p>Historisches Protokoll einer Sitzung der SPD-Bundestagsfraktion am 14. Januar 1969</p>
						</msContents>
						<physDesc>
							<objectDesc form="protokoll">
								<supportDesc>
									<support>Zeitgenössisches maschinenschriftliches Typoskript</support>
									<extent>13 Seiten</extent>
								</supportDesc>
							</objectDesc>
						</physDesc>
					</object>
				</listObject>
			</sourceDesc>
		</fileDesc>
		<encodingDesc>
			<editorialDecl>
				<p>Zu den ausführlichen Editionshinweisen vgl. https://www.fraktionsprotokolle.de/exist/apps/Fraktionsprotokolle/editionshinweise.html</p>
				<correction>
					<p>Die Schreibweise in der Quelle wurde behutsam der damals gültigen deutschen Rechtschreibung angepasst. Tonbandtranskiptionen, die durch die KGParl angefertigt wurden, sind in neuer deutscher Rechtschreibung gehalten. Durch Verschreibung bedingte Durchstreichungen wurden weggelassen. Korrekturen wurden in der Form dokumentiert, dass die korrigierte Fassung wiedergegeben wurde und, sofern der Sinn verändert wurde, die ursprüngliche Form in den Anmerkungen erscheint. Einfache Syntaxfehler wurden in der Regel stillschweigend korrigiert. Größere Korrekturen werden in den Anmerkungen nachgewiesen. Generell wurde versucht, den Charakter des Textkorpus zu erhalten.</p>
				</correction>
				<normalization>
					<p>Ausländische Personennamen wurden in der Regel quellennah wiedergegeben und werden, wie andere Personennamen auch, über eine eindeutige Referenz identifiziert.</p>
				</normalization>
			</editorialDecl>
			<projectDesc>
				<p>In dieser Online-Edition »Fraktionen im Deutschen Bundestag 1949–2005« werden die historischen Sitzungsprotokolle der Fraktionen im Deutschen Bundestag seit 1949 veröffentlicht. Im Zentrum steht die textkritische Prüfung und digitale Aufbereitung der archivischen Vorlagen. Primäres Ziel ist die Herausgabe einer wissenschaftlich gesicherten, authentischen und anwendungsbereiten (Lese-)Fassung jedes Sitzungsprotokolls.</p>
			</projectDesc>
			<classDecl>
				<taxonomy xml:id="FP-Dokumenttyp">
					<category xml:id="WZ">
						<catDesc>Wortprotokoll zeitgenössisch</catDesc>
					</category>
					<category xml:id="WN">
						<catDesc>Wortprotokoll nachträglich</catDesc>
					</category>
					<category xml:id="EP">
						<catDesc>Verlauf-/Ergebnisprotokoll</catDesc>
					</category>
					<category xml:id="VE">
						<catDesc>Verzeichnis</catDesc>
					</category>
					<category xml:id="AN">
						<catDesc>Andere Protokolltypen</catDesc>
					</category>
				</taxonomy>
			</classDecl>
			<tagsDecl>
				<rendition xml:id="smcap" scheme="css">font-variant: small-caps</rendition>
				<rendition xml:id="sup" scheme="css">font-size: .7em; vertical-align: super;</rendition>
				<rendition xml:id="sub" scheme="css">font-size: .7em; vertical-align: sub;</rendition>
				<rendition xml:id="u" scheme="css">text-decoration: underline;</rendition>
			</tagsDecl>
		</encodingDesc>
		<profileDesc>
			<creation><date when="1969-01-14"><time type="start" when="16:00:00"/><time type="end" when="20:20:00"/></date><name type="Ort">Bonn</name><name type="Person" role="Sitzungsleitung" ref="#SchmidtHelmut_1953-10-06"/><idno type="sitzung"><idno type="wp">05</idno><idno type="Fraktion-Landesgruppe">SPD</idno><idno type="sitzungsabfolge">1</idno></idno></creation>
			<langUsage>
				<language ident="de-DE">German</language>
			</langUsage>
			<textClass>
				<catRef target="EP" scheme="FP-Dokumenttyp"/>
			</textClass>
		</profileDesc>
		<revisionDesc>
			<change when="2021" who="textloop" status="textloop-1_raw" n="1"/>
			<change when="2021-05-14" who="textloop" status="textloop-2_basic" n="2"/>
			<change when="2021-08-04" who="#WeistenhoeferSimon" status="final" n="3">Vereinheitlichung XML</change>
		</revisionDesc>
	</teiHeader>
	<text>
		<front>
			<div type="Anwesenheitsliste">
				<head>Anwesend von der Bundesregierung:</head>
				<p><name type="Person" role="Erwaehnung" ref="#HeinemannGustavW_1957-10-15">Heinemann</name>, <name type="Person" role="Erwaehnung" ref="#SchmidCarlo_1949-09-07">Schmid</name>, <name type="Person" role="Erwaehnung" ref="#StrobelKaete_1949-09-07">Strobel</name>, <name type="Person" role="Erwaehnung" ref="#WehnerHerbert_1949-09-07">Wehner</name>. PStS: <name type="Person" role="Erwaehnung" ref="#ArndtKlausDieter_1965-10-19">Arndt</name>, <name type="Person" role="Erwaehnung" ref="#BoernerHolger_1957-10-15">Börner</name>, <name type="Person" role="Erwaehnung" ref="#JahnGerhard_1957-10-15">Jahn</name>.</p>
			</div>
			<div type="SVPListe">
				<head>Sitzungsverlauf: [69]</head>
				<list type="SVP">
					<item xml:id="spd-05_1969-01-14-t1600_EP_SVP-1" corresp="#spd-05_1969-01-14-t1600_EP_div_SVP-1">A. TOP 1: Information.</item>
					<item xml:id="spd-05_1969-01-14-t1600_EP_SVP-2" corresp="#spd-05_1969-01-14-t1600_EP_div_SVP-2">B. Große Anfrage betr. Neugliederung der im nationalen Besitz befindlichen Mineralölgesellschaften.</item>
					<item xml:id="spd-05_1969-01-14-t1600_EP_SVP-3" corresp="#spd-05_1969-01-14-t1600_EP_div_SVP-3">C. TOP 2: Textilkennzeichnungsgesetz.</item>
					<item xml:id="spd-05_1969-01-14-t1600_EP_SVP-4" corresp="#spd-05_1969-01-14-t1600_EP_div_SVP-4">D. TOP 3: Gaststättengesetz.</item>
					<item xml:id="spd-05_1969-01-14-t1600_EP_SVP-5" corresp="#spd-05_1969-01-14-t1600_EP_div_SVP-5">E. TOP 4:  Kapitalexportförderungsgesetz.</item>
					<item xml:id="spd-05_1969-01-14-t1600_EP_SVP-6" corresp="#spd-05_1969-01-14-t1600_EP_div_SVP-6">F. TOP 5:  Kriegsopferversorgung.</item>
					<item xml:id="spd-05_1969-01-14-t1600_EP_SVP-7" corresp="#spd-05_1969-01-14-t1600_EP_div_SVP-7">G. TOP 6: Stockholmer Übereinkünfte auf dem Gebiet des geistigen Eigentums.</item>
					<item xml:id="spd-05_1969-01-14-t1600_EP_SVP-8" corresp="#spd-05_1969-01-14-t1600_EP_div_SVP-8">H. TOP 7: Ablauf der Plenarsitzungen.</item>
					<item xml:id="spd-05_1969-01-14-t1600_EP_SVP-9" corresp="#spd-05_1969-01-14-t1600_EP_div_SVP-9">I. TOP 8: DDR-Hymnen- und Flaggenprobleme.</item>
					<item xml:id="spd-05_1969-01-14-t1600_EP_SVP-10" corresp="#spd-05_1969-01-14-t1600_EP_div_SVP-10">J. TOP 10: Große Anfrage zur Vermögensbildung.</item>
					<item xml:id="spd-05_1969-01-14-t1600_EP_SVP-11" corresp="#spd-05_1969-01-14-t1600_EP_div_SVP-11">K. TOP 9:  Bundesministergesetz.</item>
					<item xml:id="spd-05_1969-01-14-t1600_EP_SVP-12" corresp="#spd-05_1969-01-14-t1600_EP_div_SVP-12">L. TOP 12: Erfahrungsaustausch über die Broschüre »Soll und Haben«.</item>
					<item xml:id="spd-05_1969-01-14-t1600_EP_SVP-13" corresp="#spd-05_1969-01-14-t1600_EP_div_SVP-13">M. TOP 13: Grundsatzaussprache über den Bericht der Arbeitsgruppe Agrarpolitik.</item>
				</list>
			</div>
		</front>
		<body>
			<div type="SVP" xml:id="spd-05_1969-01-14-t1600_EP_div_SVP-1">
				<head>A.</head>
				<p>Punkt 1 der TO<seg type="note"><note xml:id="spd-05_1969-01-14-t1600_EP_FN001" type="comment"><p>TO liegt dem Protokoll bei.</p></note></seg>: Information</p>
				<p>Manfred <name type="Person" role="Sprecher" ref="#SchulteManfred_1965-10-19">Schulte</name> fragt danach, inwieweit die in letzter Zeit häufigen Ostblockreisen von Mitgliedern der anderen Fraktionen<seg type="note"><note xml:id="spd-05_1969-01-14-t1600_EP_FN002" type="comment"><p>Anlaß war die Reise des Unionsabgeordneten <name type="Person" role="Erwaehnung" ref="#MartinBerthold_1957-10-15">Martin</name> am 20. Dezember 1968 nach Ungarn, <bibl type="item-in-archive">AdsD, SPD-BTF 5. WP, 239</bibl>; vgl. auch den <bibl type="item-in-archive">Brief des PStS <name type="Person" role="Erwaehnung" ref="#JahnGerhard_1957-10-15">Jahn</name> an den Vorsitzenden der SPD-Fraktion vom 8. Januar 1969, ebd.</bibl></p></note></seg> mit dem Auswärtigen Amt abgestimmt seien.</p>
				<p>Gerhard <name type="Person" role="Sprecher" ref="#JahnGerhard_1957-10-15">Jahn</name> antwortet, daß vor derartigen Reisen meistens Kontakt mit dem Auswärtigen Amt aufgenommen werde, jedoch würde er es begrüßen, wenn derartige Kontakte ausnahmslos in Anspruch genommen würden. Das Auswärtige Amt sei jederzeit bereit, die Abgeordneten bei derartigen Reisen umfassend zu beraten und sie insbesondere auf die Problematik hinzuweisen, die sich in diesen Kontakten seit dem 21. August 1968<seg type="note"><note xml:id="spd-05_1969-01-14-t1600_EP_FN003" type="comment"><p>Tag des Einmarschs der Truppen der Warschauer-Pakt-Staaten in die ČSSR.</p></note></seg> ergeben hätten (vgl. dazu auch die beigefügte Pressemitteilung Nr. 13 vom 14.1.1969)<seg type="note"><note xml:id="spd-05_1969-01-14-t1600_EP_FN004" type="comment"><p>Liegt dem Protokoll bei.</p></note></seg>.</p>
				<p>Horst <name type="Person" role="Sprecher" ref="#SchmidtHorst_1961-10-17">Schmidt</name> fragt nach der immer noch ausstehenden Stellungnahme der Bundesregierung zum Fluglärmgesetz.<seg type="note"><note xml:id="spd-05_1969-01-14-t1600_EP_FN005" type="comment"><p>Von <name type="Person" role="Erwaehnung" ref="#SchmidtHorst_1961-10-17">Schmidt</name> (Wuppertal), <name type="Person" role="Erwaehnung" ref="#BadingHarri_1957-10-15">Bading</name>, <name type="Person" role="Erwaehnung" ref="#HammLudwig_1961-10-17">Hamm</name> und Genossen eingebrachte Gesetzentwürfe »zum Schutz gegen Fluglärm in der Umgebung von Flughäfen«, <bibl type="btd"><ref type="external" target="05/355">BT Anl. 103, Drs. V/355</ref></bibl> und »betr. Lärm an Militärflughäfen«, <bibl type="btd"><ref type="external" target="05/365">ebd., Drs. V/365</ref></bibl> neu. Die 1. Lesung hatte bereits am 9. März 1966 stattgefunden, 2. und 3. Beratung am 26. Juni 1969, <bibl type="btp"><ref type="external" target="05/243">BT Sten. Ber. 70</ref>, S. 13564–13569</bibl>.</p></note></seg></p>
				<p>Käte <name type="Person" role="Sprecher" ref="#StrobelKaete_1949-09-07">Strobel</name> erklärt, daß sie sich nach wie vor für eine positive Stellungnahme einsetzen werde. Es bestünden jedoch Schwierigkeiten beim Verteidigungsministerium wegen der Finanzierung dieses Gesetzes im Hinblick auf Militärflughäfen. Das Verteidigungsministerium sei nicht bereit, diese Mehrkosten aus seinem normalen Etat zu bestreiten und könne sich insoweit auch auf einen entsprechenden Beschluß des Verteidigungsausschusses stützen.<seg type="note"><note xml:id="spd-05_1969-01-14-t1600_EP_FN006" type="comment"><p>Der Verteidigungsausschuß hatte in seiner Sitzung vom 31. Oktober 1968 dem Gesetzentwurf in der vom Ausschuß für Gesundheitswesen beschlossenen Fassung einstimmig zugestimmt, davon ausgehend, »daß die für den Bereich der Verteidigung entstehenden Mehrkosten dem Verteidigungshaushalt zusätzlich zur Verfügung gestellt und entsprechend in der mittelfristigen Finanzplanung berücksichtigt werden.« <bibl type="item-in-archive">PA 3119 A 5/5 – Prot. 91</bibl>.</p></note></seg></p>
				<p>Willi <name type="Person" role="Sprecher" ref="#BerkhanKarlWilhelm_1957-10-15">Berkhan</name> bemerkt dazu, daß im Verteidigungsausschuß niemand über die Kosten der Schutzmaßnahmen exakte Auskunft habe geben können. Der Beschluß des Verteidigungsausschusses sei auf Wunsch des Ministeriums zustande gekommen. Horst <name type="Person" role="Sprecher" ref="#SchmidtHorst_1961-10-17">Schmidt</name> bemerkt dazu, daß die Kosten sich in den nächsten fünf Jahren schätzungsweise auf 21 Millionen DM pro Jahr belaufen würden. Helmut <name type="Person" role="Sprecher" ref="#SchmidtHelmut_1953-10-06">Schmidt</name> regt an, daß die Gesundheits- und die Verteidigungspolitiker der Fraktion versuchen sollten, in dieser Frage möglichst bald zu einer Einigung zu kommen.</p>
				<p>Hans <name type="Person" role="Sprecher" ref="#ApelHans_1965-10-19">Apel</name> stellt die Ausführungen des DGB-Vorstandsmitgliedes <name type="Person" role="Erwaehnung" ref="#HansenWerner_1953-10-06">Hansen</name> zur Mitbestimmung zur Diskussion.<seg type="note"><note xml:id="spd-05_1969-01-14-t1600_EP_FN007" type="comment"><p><name type="Person" role="Erwaehnung" ref="#HansenWerner_1953-10-06">Hansen</name> hatte auf einer Kundgebung des DGB in Düsseldorf die Vergesellschaftung der Produktionsmittel als einzige Alternative zur qualifizierten Mitbestimmung bezeichnet: Wer die Mitbestimmung der Arbeitnehmer mit allen Mitteln zu verhindern suche, dürfe sich nicht beklagen, wenn die Zahl der Menschen wachse, die eine entschädigungslose Enteignung als notwendige Antwort auf den Alleinherrschaftsanspruch der Unternehmer sähen. <bibl type="series-item">»DGB: Vergesellschaftung ist Alternative zur Mitbestimmung«, Süddeutsche Zeitung vom 10. Januar 1969</bibl>.</p></note></seg> Willi <name type="Person" role="Sprecher" ref="#MichelsWilhelm_1961-10-17">Michels</name> bemerkt dazu, daß er die Äußerungen für taktisch unklug halte und ihnen persönlich auch nicht zustimmen könne. Hans <name type="Person" role="Sprecher" ref="#MatthoeferHans_1961-10-17">Matthöfer</name> gibt in diesem Zusammenhang zu erwägen, daß man im DGB doch in Zukunft eine inhaltliche Begründung dafür geben solle, weshalb man bedauere, daß die SPD von den Vorschlägen des DGB abgewichen sei. Auf diese Weise könne man besser argumentieren und unzutreffende Spekulationen aus der Welt schaffen.</p>
				<p>Herbert <name type="Person" role="Sprecher" ref="#WehnerHerbert_1949-09-07">Wehner</name> erklärt, daß er die Äußerungen von <name type="Person" role="Erwaehnung" ref="#HansenWerner_1953-10-06">Hansen</name> ebenfalls nicht für glücklich halte, man solle aber in der Stellungnahmen dazu sehr vorsichtig sein und die Sachverhalte in maßvoller und vorsichtiger Form richtig stellen.</p>
				<p>Walter <name type="Person" role="Sprecher" ref="#BehrendtWalter_1957-10-15">Behrendt</name> fragt nach dem Termin für die Wahlen zum Bundestag. Herbert <name type="Person" role="Sprecher" ref="#WehnerHerbert_1949-09-07">Wehner</name> antwortet dazu, daß er bereits vor Wochen den Bundeskanzler<seg type="note"><note xml:id="spd-05_1969-01-14-t1600_EP_FN008" type="comment"><p>Kurt Georg <name type="Person" role="Erwaehnung" ref="#KiesingerKurtGeorg_1949-09-07">Kiesinger</name>.</p></note></seg> gebeten habe, darüber im Koalitionsgespräch zu reden. Wahrscheinlich werde die Angelegenheit auf der morgigen Kabinettsitzung besprochen werden.</p>
				<p>Willi <name type="Person" role="Sprecher" ref="#MichelsWilhelm_1961-10-17">Michels</name> fragt, nach welchen Kriterien die Einladungen zu dem Jugendkongreß der SPD<seg type="note"><note xml:id="spd-05_1969-01-14-t1600_EP_FN009" type="comment"><p>Am 11./12. Januar 1969 fand in Bad Godesberg der Jugendkongreß der SPD unter dem Motto »Die junge Generation und die Zukunft der Demokratie« statt.</p></note></seg> ausgegeben worden seien.</p>
				<p>Hans <name type="Person" role="Sprecher" ref="#HermsdorfHans_1953-10-06">Hermsdorf</name> berichtet ausführlich über die Vorbereitung des Kongresses und teilt mit, daß man zunächst den Schlüssel des Bundesjugendringes bei der Aufteilung auf die einzelnen Teilnehmer genommen habe. Es habe sich hier um eine Gruppe von 220 Teilnehmern gehandelt. Außerdem habe man bei den studentischen Organisationen den VDS als Dachorganisation und die dem VDS nicht angehörenden allgemeinen Studentenausschüsse eingeladen. Über das nach dem Schlüssel des Bundesjugendringes vorgesehene Kontingent hinaus seien dann die Jungsozialisten, die Falken, die Gewerkschaftsjugend stärker berücksichtigt worden. Außerdem habe man Polizeibeamte und Angehörige der Bundeswehr eingeladen. Es sei der Versuch gemacht worden, alle Kreise und Schichten der Jugendlichen angemessen einzuladen. Hinsichtlich der Einladung des SHB sei es durch ein Büroversehen zu einer Verzögerung der Einladung gekommen. Er habe davon den SHB sofort unterrichtet und die Einladung dann nachgeholt.</p>
				<p>Kurt <name type="Person" role="Sprecher" ref="#MattickKurt_1953-10-06">Mattick</name> fragt, inwieweit die Umbildung des Präsidiums auf Druck der Teilnehmer zustande gekommen sei und ob und wann man beschlossen habe, auf dem Kongreß Resolutionen zu fassen.</p>
				<p>Hedwig <name type="Person" role="Sprecher" ref="#MeermannHedwig_1961-10-17">Meermann</name> fragt zusätzlich, was es mit der auf dem Kongreß mehrfach kritisierten Gesellschaft für internationalen Jugendaustausch auf sich habe.</p>
				<p>Hans <name type="Person" role="Sprecher" ref="#HermsdorfHans_1953-10-06">Hermsdorf</name> erklärt, daß vor dem Kongreß die Frage der Abstimmungen erörtert worden sein. Man sei sich darüber klar gewesen, daß von derartigen Resolutionen keinerlei Bindung für die Partei ausgehe und sei im übrigen der Auffassung gewesen, daß man bei der gesamten Leitung des Kongresses möglichst großzügig verfahren solle. Bei der Kritik an der Gesellschaft für internationalen Jugendaustausch handele es sich um einen schon ziemlich alten Streit zwischen den einzelnen Verbänden, die in dieser Gesellschaft einen lästigen Konkurrenten sähen. In Wirklichkeit übe diese Gesellschaft lediglich eine Betreuungsfunktion für Jugendliche aus, die Deutschland besuchten oder im Ausland Besuche abstatteten. Der Vorwurf einer »Staatsjugend« wie er auf dem Kongreß mehrfach erhoben worden sei, sei völlig unberechtigt.</p>
				<p>Franz <name type="Person" role="Sprecher" ref="#NeumannFranz_1949-09-07">Neumann</name> fragt nach den Äußerungen von Herbert <name type="Person" role="Erwaehnung" ref="#WehnerHerbert_1949-09-07">Wehner</name> zu der Wahl Berlins als Ort für die Bundesversammlung.<seg type="note"><note xml:id="spd-05_1969-01-14-t1600_EP_FN010" type="comment"><p><name type="Person" role="Erwaehnung" ref="#WehnerHerbert_1949-09-07">Wehner</name> hatte in einem Gespräch mit Journalisten der Augsburger Allgemeinen Zeitung (erschienen am 13. Januar) über den Ort der Bundesversammlung gesagt, die Westdeutschen hätten nicht weniger Recht, die Versammlung in Berlin abzuhalten, als es die DDR-Volkskammer, die in Ost-Berlin tage, für sich in Anspruch nehme. Der Bundestagspräsident müsse in seiner Entscheidung frei bleiben. Es sei zu erwarten, daß UdSSR und Ost-Berlin die Bundesversammlung zum Vorwand von Pressionen machten. Und weiter: »Meine Mahnung richtet sich an alle, die etwas dazu beitragen können, daß solche Pressionen nicht die Einwohner Berlins treffen bzw. zu ihren Lasten gehen. Wenn auf beiden Seiten vorwiegend Prestige-Gesichtspunkte maßgebend werden sollten, würde die Situation für die Berliner zu Unrecht zusätzlich belastet.« Vgl. auch die Dringlichkeitsfrage des Abgeordneten <name type="Person" role="Erwaehnung" ref="#MuellerJohannes_1961-10-17">Müller</name> (Berlin) am 16. Januar, <bibl type="btp"><ref type="external" target="05/208">BT Sten. Ber. 68</ref>, S. 11263</bibl>.</p></note></seg></p>
				<p>Herbert <name type="Person" role="Sprecher" ref="#WehnerHerbert_1949-09-07">Wehner</name> schildert ausführlich das Zustandekommen der Pressemeldung und weist darauf hin, daß er nie ein Interview gegeben habe und ihm auch nie ein Text zur Abzeichnung vorgelegt worden sei. Ihm sei es allein darum gegangen, daß die Wahl Berlins zum Ort der Bundesversammlung nicht von der Sowjetunion und Ostberlin zum Vorwand genommen werde, um Pressionen gegen die Bewohner Westberlins auszuüben. Er wolle die Entscheidungsfreiheit des Bundestagspräsidenten<seg type="note"><note xml:id="spd-05_1969-01-14-t1600_EP_FN011" type="comment"><p>Eugen <name type="Person" role="Erwaehnung" ref="#GerstenmaierEugen_1949-09-07">Gerstenmaier</name>.</p></note></seg> in keiner Weise antasten, andererseits sei ihm jedoch daran gelegen, daß die Wahl Berlins zum Ort der Bundesversammlung nicht allein unter Prestigegesichtspunkten getroffen werde (vgl. dazu auch die anliegende Pressemitteilung Nr. 13 vom 14.1.1969).<seg type="note"><note xml:id="spd-05_1969-01-14-t1600_EP_FN012" type="comment"><p>Die <bibl type="series-item">Pressemitteilung der Fraktion, Informationen, Nr. 13 vom 14. Januar 1969</bibl> liegt dem Protokoll bei.</p></note></seg></p>
				<p>Franz <name type="Person" role="Sprecher" ref="#NeumannFranz_1949-09-07">Neumann</name> fragt dann weiter, ob es richtig sei, daß das Pressegespräch mit Herbert <name type="Person" role="Erwaehnung" ref="#WehnerHerbert_1949-09-07">Wehner</name> durch Alois <name type="Person" role="Erwaehnung" ref="#StrohmayrAlois_1961-10-17">Strohmayr</name> vermittelt worden sei. Alois <name type="Person" role="Sprecher" ref="#StrohmayrAlois_1961-10-17">Strohmayr</name> bestätigt in vollem Umfang die Darstellung Herbert <name type="Person" role="Erwaehnung" ref="#WehnerHerbert_1949-09-07">Wehners</name> von dem Vorgang und weist nochmals darauf hin, daß kein Manuskript über das Gespräch vorgelegt worden sei.</p>
				<p>Harry <name type="Person" role="Sprecher" ref="#TallertHarry_1965-10-19">Tallert</name> macht darauf aufmerksam, daß die Aufregung um die Wahl Berlins als Ort der Bundesversammlung letztlich auf das in dieser Frage unverständliche und unentschiedene Verhalten des Bundestagspräsidenten zurückzuführen sei.</p>
				<p>Helmut <name type="Person" role="Sprecher" ref="#SchmidtHelmut_1953-10-06">Schmidt</name> schließt die Informationsstunde und erteilt Manfred <name type="Person" role="Erwaehnung" ref="#SchulteManfred_1965-10-19">Schulte</name> zu einer geschäftlichen Bemerkung das Wort.</p>
				<p>Manfred <name type="Person" role="Sprecher" ref="#SchulteManfred_1965-10-19">Schulte</name> fragt nach Interessenten für die Veranstaltung des DGB am 27. Januar in Berlin zum 100jährigen Bestehen der deutschen Gewerkschaftsbewegung. Es wird vereinbart, daß sich Interessenten bei Manfred <name type="Person" role="Erwaehnung" ref="#SchulteManfred_1965-10-19">Schulte</name> melden und dieser noch 10 Einladungen beim DGB anfordert.</p>
				<p>Die Fraktion beschließt sodann, Punkt 11 der Tagesordnung vorwegzuziehen:</p>
			</div>
			<div type="SVP" xml:id="spd-05_1969-01-14-t1600_EP_div_SVP-2">
				<head>B.</head>
				<p>Große Anfrage betr. die Neugliederung der im nationalen Besitz befindlichen Mineralölgesellschaften<seg type="note"><note xml:id="spd-05_1969-01-14-t1600_EP_FN013" type="comment"><p>Entwurf liegt dem Protokoll als Anlage 3 bei. <bibl type="btd"><ref type="external" target="05/3723">BT Anl. 126, Drs. V/3723</ref></bibl>. Gefragt wurde nach der Rolle der GBAG in den energiepolitischen Vorstellungen der Bundesregierung. Schriftliche Antwort des BMWi: <bibl type="btd"><ref type="external" target="05/4111">BT Anl. 130, Drs. V/4111</ref></bibl>.</p></note></seg></p>
				<p>Hans <name type="Person" role="Sprecher" ref="#ApelHans_1965-10-19">Apel</name> berichtet über die Motive und den Inhalt der Großen Anfrage. Er erklärt, daß mit dem vorgeschlagenen Text das Auswärtige Amt und das Bundeswirtschaftsministerium einverstanden seien.</p>
				<p>Die Fraktion beschließt, die Große Anfrage einzubringen.</p>
			</div>
			<div type="SVP" xml:id="spd-05_1969-01-14-t1600_EP_div_SVP-3">
				<head>C.</head>
				<p>Punkt 2 der TO: Textilkennzeichnungsgesetz<seg type="note"><note xml:id="spd-05_1969-01-14-t1600_EP_FN014" type="comment"><p><bibl type="btd"><ref type="external" target="05/2865">BT Anl. 121, Drs. V/2865</ref></bibl>, der Entwurf liegt dem Protokoll bei.</p></note></seg></p>
				<p>Helmut <name type="Person" role="Sprecher" ref="#LendersHelmut_1965-10-19">Lenders</name> berichtet über den Inhalt des Gesetzes und erklärt, daß nur zwei Streitpunkte bestünden. Einmal handelte es sich um die Frage des Inkrafttretens des Gesetzes. Hier könne man dem Wunsch aus den anderen Fraktionen zustimmen, daß mit Rücksicht auf die Umstellungsprobleme beim Versandhandel die Frist für das Inkrafttreten des Gesetzes verlängert wird. Außerdem sei aus Kreisen der CDU/CSU-Fraktion ein Änderungsantrag<seg type="note"><note xml:id="spd-05_1969-01-14-t1600_EP_FN015" type="comment"><p><bibl type="btp"><ref type="external" target="05/207">BT Sten. Ber. 68</ref>, Umdruck 566, S. 11258</bibl>. Der Antrag wurde abgelehnt.</p></note></seg> zu erwarten, der eine Ausnahme von der Kennzeichnungspflicht für Miederwaren zum Gegenstand habe. Er empfehle, diesen Änderungsantrag abzulehnen.</p>
				<p>Die Fraktion beschließt, den Vorschlägen von Helmut <name type="Person" role="Erwaehnung" ref="#LendersHelmut_1965-10-19">Lenders</name> zuzustimmen.</p>
			</div>
			<div type="SVP" xml:id="spd-05_1969-01-14-t1600_EP_div_SVP-4">
				<head>D.</head>
				<p>Punkt 3 der TO: Gaststättengesetz<seg type="note"><note xml:id="spd-05_1969-01-14-t1600_EP_FN016" type="comment"><p><bibl type="btd"><ref type="external" target="05/205">BT Anl. 102, Drs. V/205</ref></bibl>, Bericht Wirtschaftsausschuß <bibl type="btd"><ref type="external" target="05/1652">BT Anl. 111, Drs. V/1652</ref></bibl>. Der Entwurf liegt dem Protokoll bei.</p></note></seg></p>
				<p>Karl <name type="Person" role="Sprecher" ref="#RavensKarl_1961-10-17">Ravens</name> berichtet, daß seinerzeit der Entwurf des Gaststättengesetzes an den Rechtsausschuß zurückverwiesen sei, um die Umstellung des Bußgeldkatalogs auf das neue Ordnungswidrigkeitengesetz zu regeln und die noch offenen Fragen des Nachbarschutzes zu klären. Im Rechtsausschuß sei dann der große Befähigungsnachweis eingefügt worden, obwohl man sich seinerzeit im Wirtschaftsausschuß eindeutig dagegen ausgesprochen habe. Außerdem habe der Rechtsausschuß die Grenze für die Freistellung von der Gaststättenerlaubnis von 8 auf 5 Betten herabgesetzt. Es handele sich hier um sachliche Änderungen, für die der Rechtsausschuß nicht kompetent gewesen sei. Es gehe nicht an, daß auf diese Weise der Wille der Fachausschüsse einfach umgestaltet würde.</p>
				<p>Gerhard <name type="Person" role="Sprecher" ref="#ReischlGerhard_1961-10-17">Reischl</name> bemerkt dazu, daß die Angelegenheit dadurch gekommen sei, daß das Plenum einen Wechsel in der Federführung beschlossen habe. Bei der Abstimmung habe keinesfalls Einstimmigkeit für den großen Befähigungsnachweis bestanden. Aus diesem Grunde sei man auch vom Arbeitskreis Rechtswesen aus an die Wirtschaftspolitiker mit der Bitte herangetreten, einen Streichungsantrag bezüglich des großen Befähigungsnachweises einzubringen, der von seiten der Juristen aus voll unterstützt werde.<seg type="note"><note xml:id="spd-05_1969-01-14-t1600_EP_FN017" type="comment"><p><bibl type="btp"><ref type="external" target="05/207">BT Sten. Ber. 68</ref>, Umdruck 565, S. 11259</bibl>.</p></note></seg></p>
				<p>Karl <name type="Person" role="Sprecher" ref="#RavensKarl_1961-10-17">Ravens</name> schlägt vor, wenn der Streichungsantrag für den Befähigungsnachweis nicht durchkomme, gegen das gesamte Gesetz zu stimmen, da dann der jetzige Rechtszustand besser sei. Ludwig <name type="Person" role="Sprecher" ref="#FellermaierLudwig_1965-10-19">Fellermaier</name> schließt sich diesem Vorschlag an, während Wolfgang <name type="Person" role="Sprecher" ref="#SchwabeWolfgang_1961-10-17">Schwabe</name> darauf hinweist, daß er keinen Zweifel daran habe, daß man mit dem Streichungsantrag sich werde durchsetzen können.</p>
				<p>Die Fraktion beschließt, dem Gesetz nur zuzustimmen, wenn der Streichungsantrag bezüglich des Befähigungsnachweises durchkommt.<seg type="note"><note xml:id="spd-05_1969-01-14-t1600_EP_FN018" type="comment"><p>Bei der Abstimmung über den Streichungsantrag im Plenum am 14. Januar 1969 stimmten 105 Abgeordnete mit Ja, 94 mit Nein, 3 enthielten sich, damit war das Haus nicht beschlußfähig, <bibl type="btp"><ref type="external" target="05/207">BT Sten. Ber. 68</ref>, S. 11256</bibl>. Die 2. Lesung wurde daher am 22. Januar fortgesetzt, bei der jetzt namentlichen Abstimmung votierten zehn SPD-Fraktionsmitglieder gegen den Streichungsantrag, d. h. für das Gesetz in der Ausschußfassung, im einzelnen: <name type="Person" role="Erwaehnung" ref="#HaageHermann_1957-10-15">Haage</name>, <name type="Person" role="Erwaehnung" ref="#HoehmannEgon_1957-10-15">Höhmann</name>, <name type="Person" role="Erwaehnung" ref="#HoeraufFritzWilhelm_1953-10-06">Hörauf</name>, <name type="Person" role="Erwaehnung" ref="#KoenenWilly_1953-10-06">Könen</name>, <name type="Person" role="Erwaehnung" ref="#LemperHubert_1961-10-17">Lemper</name>, <name type="Person" role="Erwaehnung" ref="#MuellerWilly_1949-09-07">Müller</name> (Worms), <name type="Person" role="Erwaehnung" ref="#MuethlingHans_1965-10-19">Müthling</name>, <name type="Person" role="Erwaehnung" ref="#RaffertJoachim_1965-10-19">Raffert</name>, <name type="Person" role="Erwaehnung" ref="#RiegelKarl_1961-10-17">Riegel</name>, <name type="Person" role="Erwaehnung" ref="#RossKurt_1964-08-18">Ross</name>; <name type="Person" role="Erwaehnung" ref="#WelkeErwin_1949-09-07">Welke</name> enthielt sich, <bibl type="btp"><ref type="external" target="05/210">ebd., S. 11376 f.</ref></bibl> Die 2. Lesung wurde daraufhin nicht fortgesetzt, sondern der Entwurf an den Wirtschaftsausschuß zurückverwiesen.</p></note></seg></p>
			</div>
			<div type="SVP" xml:id="spd-05_1969-01-14-t1600_EP_div_SVP-5">
				<head>E.</head>
				<p>Punkt 4 der TO: Kapitalexportförderungsgesetz<seg type="note"><note xml:id="spd-05_1969-01-14-t1600_EP_FN019" type="comment"><p>Von der FDP eingebrachter Entwurf »Gesetz über steuerliche Maßnahmen zur Förderung privater Kapitalanlagen im Ausland«, <bibl type="btd"><ref type="external" target="05/3628">BT Anl. 126, Drs. V/3628</ref></bibl>.</p></note></seg></p>
				<p>Georg <name type="Person" role="Sprecher" ref="#KurlbaumGeorg_1949-09-07">Kurlbaum</name> berichtet über den Inhalt des Gesetzentwurfes und weist darauf hin, daß er im Arbeitskreis auf einmütige Ablehnung gestoßen sei. Allein im ersten Jahr würde das Gesetz einen Steuerausfall von schätzungsweise 1 Milliarde DM verursachen. Es handele sich hier um ein Geschenk an die Unternehmer, das man bereits in der ersten Lesung kurz und knapp als solches bloßlegen müsse.</p>
				<p>Die Fraktion beschließt, in der ersten Lesung ihre ablehnende Haltung zu dem Gesetzentwurf deutlich zum Ausdruck zu bringen.</p>
			</div>
			<div type="SVP" xml:id="spd-05_1969-01-14-t1600_EP_div_SVP-6">
				<head>F.</head>
				<p>Punkt 5 der TO: Kriegsopferversorgung<seg type="note"><note xml:id="spd-05_1969-01-14-t1600_EP_FN020" type="comment"><p><bibl type="btd"><ref type="external" target="05/3432">BT Anl. 124, Drs. V/3432</ref></bibl>, <bibl type="btd"><ref type="external" target="05/3548">BT Anl. 125, Drs. V/3548</ref></bibl>. Zur Erklärung <name type="Person" role="Erwaehnung" ref="#BalsHans_1953-10-06">Bals’</name> vgl. <bibl type="btp"><ref type="external" target="05/207">BT Sten. Ber. 68</ref>, S. 11241</bibl>.</p></note></seg></p>
				<p>Hans <name type="Person" role="Sprecher" ref="#BalsHans_1953-10-06">Bals</name> erläutert die beabsichtigte Änderung des § 56, durch die die Berichtspflicht der Bundesregierung über die Anpassung der Kriegsopferversorgung vom 31.12.1970 wieder auf das Jahr 1969 vorverlegt werden sollte. Es sei in den Koalitionsbesprechungen gelungen, den Standpunkt der Fraktion durchzusetzen, so daß nunmehr auch der Koalitionspartner der Vorverlegung der Berichterstattungspflicht zustimme.<seg type="note"><note xml:id="spd-05_1969-01-14-t1600_EP_FN021" type="comment"><p>In der Besprechung des Kreßbronner Kreises am 10. Dezember 1968 teilte Helmut <name type="Person" role="Erwaehnung" ref="#SchmidtHelmut_1953-10-06">Schmidt</name> mit, daß die Fraktion seinen Vorschlag, den Bericht der Bundesregierung nicht »im Jahr 1969«, sondern zum 31. Dezember 1969 einzufordern, einstimmig abgelehnt habe. Er hatte jedoch unwidersprochen darauf hingewiesen, daß für 1969 keine Mehrleistungen für die Kriegsopfer möglich seien und daß der Bericht nur nach den Wahlen von einer neuen Regierung erstattet werden könne. Unter diesen Voraussetzungen hielt es Bundeskanzler <name type="Person" role="Erwaehnung" ref="#KiesingerKurtGeorg_1949-09-07">Kiesinger</name> für unproblematisch, sich auf die Formel zu einigen, der Regierungsbericht werde »im Jahr 1969« erstellt. <bibl type="item-in-archive">ACDP, 01–226–A010</bibl>.</p></note></seg></p>
				<p>Die Fraktion erklärt sich mit der beabsichtigten Änderung einverstanden und beschließt, daß Hans <name type="Person" role="Erwaehnung" ref="#BalsHans_1953-10-06">Bals</name> dazu eine Erklärung abgeben soll.</p>
			</div>
			<div type="SVP" xml:id="spd-05_1969-01-14-t1600_EP_div_SVP-7">
				<head>G.</head>
				<p>Punkt 6 der TO: Stockholmer Übereinkünfte auf dem Gebiet des geistigen Eigentums<seg type="note"><note xml:id="spd-05_1969-01-14-t1600_EP_FN022" type="comment"><p><bibl type="btd"><ref type="external" target="05/3582">BT Anl. 125, Drs. V/3582</ref></bibl>.</p></note></seg></p>
				<p>Gerhard <name type="Person" role="Sprecher" ref="#ReischlGerhard_1961-10-17">Reischl</name> berichtet über den Inhalt dieser Übereinkünfte, insbesondere über das umstrittene Protokoll bezüglich der Entwicklungsländer, durch das den Entwicklungsländern für bestimmte Zwecke eine entschädigungsfreie Benutzung von Werken ermöglicht wird. Dieses Zusatzprotokoll verfolge den Zweck, die Entwicklungsländer überhaupt erst einmal dazu zu veranlassen, einen gewissen Schutz geistigen Eigentums auch für ihre Gebiete anzuerkennen. Bisher seien die Urheber nämlich insoweit weitgehend ungeschützt. Er schlage vor, daß für die Fraktion eine kurze Erklärung abgegeben wird, in der der Rechtsausschuß gebeten wird, ein Hearing mit den durch das Protokoll betroffenen Gruppen zu veranstalten, auf dem dann alle Einwände genauestens erörtert und geprüft werden könnten.</p>
				<p>Die Fraktion erklärt sich mit diesem Vorschlag einverstanden und beauftragt Gerhard <name type="Person" role="Erwaehnung" ref="#ReischlGerhard_1961-10-17">Reischl</name>, eine entsprechende Erklärung abzugeben.</p>
			</div>
			<div type="SVP" xml:id="spd-05_1969-01-14-t1600_EP_div_SVP-8">
				<head>H.</head>
				<p>Punkt 7 der TO: Ablauf der Plenarsitzungen</p>
				<p>Heinz <name type="Person" role="Sprecher" ref="#FrehseeHeinz_1953-10-06">Frehsee</name> berichtet über den Ablauf der Plenarsitzungen in dieser Woche und klärt auf eine Zwischenfrage von Helmut <name type="Person" role="Erwaehnung" ref="#SchmidtHelmut_1953-10-06">Schmidt</name>, daß die Redner für die Diskussion über den Bericht des Wehrbeauftragten bereits in der letzten Fraktionssitzung benannt worden seien.<seg type="note"><note xml:id="spd-05_1969-01-14-t1600_EP_FN023" type="comment"><p>Für die Fraktionssitzung vom 10. Dezember 1968 ist kein Protokoll überliefert. In der Debatte über den »Jahresbericht 1967 des Wehrbeauftragten« (<bibl type="btd"><ref type="external" target="05/2948">BT Anl. 121, Drs. V/2948</ref></bibl>) am 15. Januar sprachen für die SPD die Abgeordneten <name type="Person" role="Erwaehnung" ref="#BuchstallerWerner_1961-10-17">Buchstaller</name> und <name type="Person" role="Erwaehnung" ref="#FelderJosef_1957-10-15">Felder</name>, <bibl type="btp"><ref type="external" target="05/207">BT Sten. Ber. 68</ref>, S. 11207</bibl>.</p></note></seg></p>
				<p>In der nächsten Woche werde die erste Lesung der gesamten Mitbestimmungsgesetze<seg type="note"><note xml:id="spd-05_1969-01-14-t1600_EP_FN024" type="comment"><p>Personalvertretungsgesetz (<bibl type="btd"><ref type="external" target="05/3643">BT Anl. 126, Drs. V/3643</ref></bibl>), Unternehmensverfassung in Großunternehmen und Konzernen (<bibl type="btd"><ref type="external" target="05/3657">ebd., Drs. V/3657</ref></bibl>), Neuregelung der Betriebsverfassung (<bibl type="btd"><ref type="external" target="3658">ebd., Drs. V/3658</ref></bibl>), Änderung des Aktiengesetzes (<bibl type="btd"><ref type="external" target="3659">ebd., Drs. V/3659</ref></bibl>) und Zweites Mitbestimmungssicherungsgesetz (<bibl type="btd"><ref type="external" target="3660">ebd., Drs. V/3660</ref></bibl>), <bibl type="btp"><ref type="external" target="05/210">BT Sten. Ber. 68</ref>, S. 11337–11370</bibl>.</p></note></seg> erfolgen und ebenfalls die erste Lesung zu dem Gesetzentwurf über die Vorbeugungshaft<seg type="note"><note xml:id="spd-05_1969-01-14-t1600_EP_FN025" type="comment"><p>Gesetzentwurf der Koalitionsfraktionen zur Änderung der Strafprozeßordnung und des Jugendgerichtsgesetzes, <bibl type="btd"><ref type="external" target="05/3633">BT Anl. 126, Drs. V/3633</ref></bibl>, 1. Lesung am 24. Januar 1969, <bibl type="btp"><ref type="external" target="05/211">BT Sten. Ber. 68</ref>, S. 11428–11462</bibl>.</p></note></seg> stattfinden. Im Fraktionsvorstand sei man überein gekommen, daß Helmut <name type="Person" role="Erwaehnung" ref="#SchmidtHelmut_1953-10-06">Schmidt</name> eine allgemeine, gesellschaftspolitische Begründung für alle 5 Gesetzentwürfe zusammen abgeben solle.<seg type="note"><note xml:id="spd-05_1969-01-14-t1600_EP_FN026" type="comment"><p><bibl type="btp"><ref type="external" target="05/210">BT Sten. Ber. 68</ref>, S. 11337–11348</bibl>.</p></note></seg> Je nach dem weiteren Verlauf der Debatte solle sich dann Hans <name type="Person" role="Erwaehnung" ref="#MatthoeferHans_1961-10-17">Matthöfer</name> für allgemeine gesellschaftspolitische Fragen zur Verfügung halten und Hermann <name type="Person" role="Erwaehnung" ref="#BuschfortHermann_1965-10-19">Buschfort</name>, Kurt <name type="Person" role="Erwaehnung" ref="#GscheidleKurt_1961-10-17">Gscheidle</name>, Hans-Jürgen <name type="Person" role="Erwaehnung" ref="#JunghansHans-Juergen_1957-10-15">Junghans</name> und Gerhard <name type="Person" role="Erwaehnung" ref="#ReischlGerhard_1961-10-17">Reischl</name> jeweils für ihren Sachbereich verschiedene Detailfragen der einzelnen Gesetzentwürfe klären und erläutern.</p>
				<p>Hinsichtlich des Gesetzentwurfes über die Einführung einer sog. Vorbeugungshaft solle der Arbeitskreis Rechtswesen die Diskussion in der Fraktion und im Plenum gründlich vorbereiten. Über die Einzelheiten dieser Debatte werde man dann in der kommenden Fraktionssitzung beschließen.</p>
				<p>Die Fraktion nimmt diese Vorschläge zustimmend zur Kenntnis.</p>
			</div>
			<div type="SVP" xml:id="spd-05_1969-01-14-t1600_EP_div_SVP-9">
				<head>I.</head>
				<p>Punkt 8 der TO: DDR-Hymnen- und Flaggenprobleme<seg type="note"><note xml:id="spd-05_1969-01-14-t1600_EP_FN027" type="comment"><p>Gemeint war das Verbot, bei in Westdeutschland stattfindenden internationalen Sportveranstaltungen die Flagge der DDR zu zeigen und die DDR-Hymne zu spielen. Der Beschluß war 1967 gefaßt worden, führte aber zunehmend zu Problemen. Das IOC hatte inzwischen entschieden, daß Sportler aus der DDR unter eigener Flagge und Hymne an Sportveranstaltungen teilnehmen durften. Um die Ausrichtung der Olympischen Spiele 1972 in München nicht zu gefährden, galt deshalb bereits eine Ausnahmeregelung. Vgl. <bibl type="item-in-archive">AAPD 1968, Dok. 254 u. 390</bibl> sowie den Vermerk von <name type="Person" role="Erwaehnung" ref="#Mueller-EmmertAdolf_1961-10-17">Müller-Emmert</name> an Helmut <name type="Person" role="Erwaehnung" ref="#SchmidtHelmut_1953-10-06">Schmidt</name> vom 12. Dezember 1968, der dem Fraktionsvorstandsprotokoll beigelegt ist. <bibl type="item-in-archive">AdsD, SPD-BTF 5. WP, 239</bibl>. Zum Fortgang siehe auch <bibl type="item-in-archive">AAPD 1969, Dok. 198</bibl>.</p></note></seg></p>
				<p>Egon <name type="Person" role="Sprecher" ref="#FrankeEgon_1951-05-17">Franke</name> berichtet, daß man beschlossen habe, eine Kommission einzusetzen, die alle damit zusammenhängenden innen- und außenpolitischen Fragen prüfen solle. Der Fraktionsvorstand schlage vor, daß diese Kommission unter seinem Vorsitz tage und daß ihr Alwin <name type="Person" role="Erwaehnung" ref="#BrueckAlwin_1965-10-19">Brück</name>, Rudi <name type="Person" role="Erwaehnung" ref="#HauckRudolf_1965-10-19">Hauck</name>, Franz <name type="Person" role="Erwaehnung" ref="#HoehneFranz_1949-09-07">Höhne</name>, Willi <name type="Person" role="Erwaehnung" ref="#MuellerWilli_1965-10-19">Müller</name> (Mülheim), Adolf <name type="Person" role="Erwaehnung" ref="#Mueller-EmmertAdolf_1961-10-17">Müller-Emmert</name> und Hermann <name type="Person" role="Erwaehnung" ref="#SchmittHermann_1953-10-06">Schmitt-Vockenhausen</name> angehören sollen.</p>
				<p>Die Fraktion erklärt sich mit diesem Vorschlag einverstanden.</p>
			</div>
			<div type="SVP" xml:id="spd-05_1969-01-14-t1600_EP_div_SVP-10">
				<head>J.</head>
				<p>Wegen augenblicklicher Verhinderung von Hermann <name type="Person" role="Erwaehnung" ref="#SchmittHermann_1953-10-06">Schmitt-Vockenhausen</name> wird Punkt 10 der Tagesordnung vorgezogen:</p>
				<p>Große Anfrage zur Vermögensbildung<seg type="note"><note xml:id="spd-05_1969-01-14-t1600_EP_FN028" type="comment"><p>Die Anfrage, wann die Bundesregierung ihre angekündigten vermögenspolitischen Gesetze vorlegen wolle, wurde nicht eingebracht, weil noch rechtzeitig bekannt wurde, daß das Kabinett den Entwurf eines 2. Steueränderungsgesetzes am 15. Januar beschließen wollte. Laut <name type="Person" role="Erwaehnung" ref="#WienandKarl_1953-10-06">Wienand</name> konnte dadurch eine »öffentliche Blamage« gerade noch verhindert werden. Vgl. den <bibl type="item-in-archive">Vermerk
	<name type="Person" role="Erwaehnung" ref="#WienandKarl_1953-10-06">Wienands</name> für <name type="Person" role="Erwaehnung" ref="#NoéClaus">Noé</name> vom 15. Januar 1969, AdsD, HSA, 5398</bibl>.</p></note></seg></p>
				<p>Hans-Jürgen <name type="Person" role="Sprecher" ref="#JunghansHans-Juergen_1957-10-15">Junghans</name> berichtet über die Motive für die Große Anfrage. Man habe sich entschlossen, keine eigenen Initiativen zu unternehmen, da die Bundesregierung bereits ein Vierpunkteprogramm zur Vermögensbildung verabschiedet habe.<seg type="note"><note xml:id="spd-05_1969-01-14-t1600_EP_FN029" type="comment"><p>Vgl. dazu <bibl type="series-item">»Bonn präsentiert ein Füllhorn«, Süddeutsche Zeitung vom 15. Januar 1969</bibl> und <bibl type="series-item">»Signal zur Diskussion über Vermögensbildungspläne«, Süddeutsche Zeitung vom 16. Januar 1969</bibl>.</p></note></seg> Die Große Anfrage ziele insbesondere darauf ab, daß es noch in dieser Wahlperiode zu der Verabschiedung der Gesetzesinitiative über die Zusatzprämien für Sparer mit niedrigen Einkommen komme. Hans-Jürgen <name type="Person" role="Erwaehnung" ref="#JunghansHans-Juergen_1957-10-15">Junghans</name> schlägt weiterhin vor, die Große Anfrage der CDU zur Mitzeichnung vorzulegen, jedoch mit der Veröffentlichung zu warten, je nachdem ob und mit welchem Ergebnis in der morgigen Kabinettsitzung darüber beraten werde.<seg type="note"><note xml:id="spd-05_1969-01-14-t1600_EP_FN030" type="comment"><p>Vgl. <bibl type="series-item">»Bundeskabinett legt umfassendes Steueränderungsgesetz vor«, FAZ vom 16. Januar 1969</bibl>.</p></note></seg></p>
				<p>Helmut <name type="Person" role="Sprecher" ref="#SchmidtHelmut_1953-10-06">Schmidt</name> schlägt vor, in der Begründung der Großen Anfrage eine redaktionelle Änderung vorzunehmen.</p>
				<p>Die Fraktion beschließt, die Große Anfrage in der von Hans-Jürgen <name type="Person" role="Erwaehnung" ref="#JunghansHans-Juergen_1957-10-15">Junghans</name> vorgeschlagenen Form einzubringen und die Begründung in der von Helmut <name type="Person" role="Erwaehnung" ref="#SchmidtHelmut_1953-10-06">Schmidt</name> vorgetragenen Weise zu ändern.</p>
			</div>
			<div type="SVP" xml:id="spd-05_1969-01-14-t1600_EP_div_SVP-11">
				<head>K.</head>
				<p>Punkt 9 der TO: Bundesministergesetz<seg type="note"><note xml:id="spd-05_1969-01-14-t1600_EP_FN031" type="comment"><p><bibl type="btd"><ref type="external" target="05/2790">BT Anl. 120, Drs. V/2790</ref></bibl>. Die Novelle zum Bundesministergesetz wurde erst in der 6. Wahlperiode verabschiedet, vgl. <bibl type="btd"><ref type="external" target="06/1935">BT Anl. 147, Drs. VI/1935</ref></bibl> u. <bibl type="btd"><ref type="external" target="06/2164">BT Anl. 149, Drs. VI/2164 (neu)</ref></bibl>. Die 1971 getroffene Regelung sah einen Ruhegehaltsanspruch bereits nach zweijähriger Amtszeit als Minister vor (<bibl type="bgbl"><ref type="external" target="1/1971/73">BGBl. 1971 I S. 1164</ref></bibl>), während der Regierungsentwurf der 5. Wahlperiode noch von einer Mitgliedschaft im Kabinett von drei Jahren und elf Monaten ausging.</p></note></seg></p>
				<p>Hermann <name type="Person" role="Sprecher" ref="#SchmittHermann_1953-10-06">Schmitt-Vockenhausen</name> berichtet über die Beratungen im Innenausschuß zu diesem Gesetzentwurf und über die darüber verbreiteten Meldungen in der Presse. Das Problem sei die Dreijahresfrist für den Erwerb des Versorgungsanspruches und die Frage der Anrechnung auf die Bezüge als Abgeordneter. Im Fraktionsvorstand habe man die Grundfragen dieses Gesetzes sehr ausführlich erörtert und wolle der Gesamtfraktion zwei Empfehlungen unterbreiten:</p>
				<p>In Koalitionsverhandlungen mit der CDU soll erreicht werden, daß die Altersgrenze entsprechend der Regierungsvorlage geregelt wird. Dies gehe insbesondere auf einen ausdrücklichen Wunsch von Herbert <name type="Person" role="Erwaehnung" ref="#WehnerHerbert_1949-09-07">Wehner</name> zurück.</p>
				<p>Außerdem solle versucht werden, die Anlehnung der Ministerversorgung an das Beamtenrecht gänzlich aufzuheben und stattdessen auf dem Diätengesetz aufzubauen. Auf diese Weise komme man zu einer grundsätzlich einheitlichen Versorgung für Abgeordnete und Minister. Diese politische Lösung werde sicherlich auch in der Öffentlichkeit verstanden werden.</p>
				<p>Herbert <name type="Person" role="Sprecher" ref="#WehnerHerbert_1949-09-07">Wehner</name> spricht sich bezüglich der Altersgrenze für die Regierungsvorlage aus und weist darauf hin, daß er im Bundestag angesichts der inzwischen auf ihn erfolgten Angriffe in der Öffentlichkeit eine entsprechende Erklärung abgeben werde.<seg type="note"><note xml:id="spd-05_1969-01-14-t1600_EP_FN032" type="comment"><p><bibl type="series-item">»Lex Wehner«, Der Spiegel, Nr. 50, vom 9. Dezember 1968, S. 24</bibl> und <bibl type="series-item">»Verdiente Genossen«, Der Spiegel, Nr. 52 vom 23. Dezember 1968, S. 41</bibl>. In verschiedenen Presseberichten war <name type="Person" role="Erwaehnung" ref="#WehnerHerbert_1949-09-07">Wehner</name> vorgeworfen worden, er habe den Regierungsentwurf zu seinen Gunsten ändern wollen, da ihm nach nur drei Jahren Amtszeit als Minister kein Ruhegehalt zugestanden hätte. <name type="Person" role="Erwaehnung" ref="#WehnerHerbert_1949-09-07">Wehner</name> äußerte sich im Bundestag nicht dazu. Vgl. auch seine Äußerungen in der Sitzung des Fraktionsvorstands vom 14. Januar 1969, <bibl type="item-in-archive">AdsD, SPD-BTF 5. WP, 239</bibl> und <bibl type="series-item">»Minister-Pensions-Gesetz erst im neuen Bundestag«, FAZ vom 6. Mai 1969</bibl>.</p></note></seg> Richard <name type="Person" role="Sprecher" ref="#TambleRichard_1960-04-25">Tamblé</name> bemerkt dazu, daß die Fraktion angesichts der unerträglichen Angriffe und persönlichen Diffamierungen von Herbert <name type="Person" role="Erwaehnung" ref="#WehnerHerbert_1949-09-07">Wehner</name> bereits vor Weihnachten eine entsprechende Erklärung hätte abgeben sollen, um sich voll hinter Herbert <name type="Person" role="Erwaehnung" ref="#WehnerHerbert_1949-09-07">Wehner</name> zu stellen.</p>
				<p>Helmut <name type="Person" role="Sprecher" ref="#SchmidtHelmut_1953-10-06">Schmidt</name> bemerkt dazu, daß er über diese Frage seinerzeit mit Hermann <name type="Person" role="Erwaehnung" ref="#SchmittHermann_1953-10-06">Schmitt-Vockenhausen</name> ausführlich beraten habe und man dann jedoch zu der Überzeugung gekommen sei, daß man nicht wegen einiger völlig ungerechtfertigter Angriffe von seiten der Presse Beschlüsse des Innenausschusses umkrempeln könne. Auf eine Bemerkung von Willy <name type="Person" role="Sprecher" ref="#KoenenWilly_1953-10-06">Könen</name> macht Helmut <name type="Person" role="Sprecher" ref="#SchmidtHelmut_1953-10-06">Schmidt</name> ferner darauf aufmerksam, daß die Fraktion seinerzeit vor der ersten Lesung eine grundsätzliche Neuregelung der Ministerversorgung für notwendig gehalten habe, jedoch die Verabschiedung erst nach dem Diätengesetz erfolgen sollte.</p>
				<p>Die Fraktion erklärt sich mit den Empfehlungen des Fraktionsvorstandes für die weiteren Koalitionsverhandlungen hinsichtlich des Ministergesetzes einverstanden.</p>
			</div>
			<div type="SVP" xml:id="spd-05_1969-01-14-t1600_EP_div_SVP-12">
				<head>L.</head>
				<p>Punkt 12 der TO: Erfahrungsaustausch über die Broschüre »Soll und Haben«<seg type="note"><note xml:id="spd-05_1969-01-14-t1600_EP_FN033" type="comment"><p>Vgl. <ref type="internal" target="#spd-05_1968-06-25-t0945_EP_FN023">SPD-Fraktionssitzung am 25. Juni 1968, Anm. 23</ref>.</p></note></seg></p>
				<p>Von verschiedenen Fraktionsmitgliedern, insbesondere von Walter <name type="Person" role="Sprecher" ref="#SchmidtWalter_1961-10-17">Schmidt</name> (Braunschweig), Brigitte <name type="Person" role="Sprecher" ref="#FreyhBrigitte_1961-12-22">Freyh</name> und Herbert <name type="Person" role="Sprecher" ref="#WehnerHerbert_1949-09-07">Wehner</name> wird über sehr gute Erfahrungen mit der Broschüre berichtet.</p>
				<p>Herbert <name type="Person" role="Erwaehnung" ref="#WehnerHerbert_1949-09-07">Wehner</name> regt jedoch an, für eine erheblich größere Verbreitung dieser Broschüre zu sorgen. Brigitte <name type="Person" role="Sprecher" ref="#FreyhBrigitte_1961-12-22">Freyh</name> bittet, in einigen Passagen den Grundtenor der Broschüre zu ändern und nicht so häufig von »wiederherstellen« zu sprechen. Außerdem müßten gerade die noch offenen Dinge angesprochen werden, wenngleich es sich hier auch nicht um einen Bestandteil einer »Bilanz« handele.</p>
				<p>Hans <name type="Person" role="Sprecher" ref="#HermsdorfHans_1953-10-06">Hermsdorf</name> bemerkt, daß die Broschüre in einer Auflage von 50 000 Stück gedruckt worden sei. Er halte es nicht für gut, entsprechend der Anregung von Brigitte <name type="Person" role="Erwaehnung" ref="#FreyhBrigitte_1961-12-22">Freyh</name> auch die offenen Fragen in der Broschüre anzusprechen, da diese dann ihren Charakter als Bilanz verlöre. Für diese Dinge müßte eine gesonderte Veröffentlichung geschaffen werden.</p>
				<p>Helmut <name type="Person" role="Sprecher" ref="#SchmidtHelmut_1953-10-06">Schmidt</name> bittet, bei dem weiteren Vertrieb der Broschüre darauf zu achten, daß keine Bezahlung gefordert werde.</p>
				<p>Willy <name type="Person" role="Sprecher" ref="#KoenenWilly_1953-10-06">Könen</name> macht den Vorschlag, die Broschüre doch in erheblich größerer Stückzahl herauszubringen, damit man sie in Zukunft insbesondere den Absendern von Protesttelegrammen u. ä. Schreiben zuschicken könne. Helmut <name type="Person" role="Sprecher" ref="#SchmidtHelmut_1953-10-06">Schmidt</name> stellt als Meinung der Fraktion fest, daß die Broschüre grundsätzliche Zustimmung gefunden habe, daß jedoch bei einer Neuauflage im Sommer dieses Jahres der Inhalt stärker in die Zukunft weisen solle.</p>
			</div>
			<div type="SVP" xml:id="spd-05_1969-01-14-t1600_EP_div_SVP-13">
				<head>M.</head>
				<p>Punkt 13 der TO: Grundsatzaussprache über den Bericht der Arbeitsgruppe Agrarpolitik<seg type="note"><note xml:id="spd-05_1969-01-14-t1600_EP_FN034" type="comment"><p>Der Bericht der Ad-hoc-Arbeitsgruppe »Agrarpolitische Bestandsaufnahme und Reformvorschläge« vom 22. November 1968 liegt dem Protokoll vom 3. Dezember 1968 als Anlage bei, vgl. <ref type="internal" target="#spd-05_1968-12-03-t1610_EP">SPD-Fraktionssitzung am 3. Dezember 1968</ref>.</p></note></seg></p>
				<p>Georg <name type="Person" role="Sprecher" ref="#KurlbaumGeorg_1949-09-07">Kurlbaum</name> erläutert an Hand des allen Fraktionsmitgliedern zugeleiteten Schriftlichen Berichts die einzelnen Arbeitsergebnisse der Kommission. Es gehe dabei vornehmlich um folgende Probleme:</p>
				<p>Wenn man die mittelfristige Finanzplanung nicht in ihrer Grundlage zerstören wolle, müsse man das lawinenartige Anwachsen des Agrarfonds verhindern und die von der Bundesrepublik zu entrichtenden Beiträge ermäßigen. Dazu biete sich Ende 1969 eine Gelegenheit, da dann der Beitragsschlüssel neu festgesetzt werden müsse. Die Arbeitsgruppe schlage vor, für die großen Mitgliedsstaaten grundsätzlich gleiche Beitragssätze als Sockelbetrag festzusetzen. Er denke dabei an einen jeweiligen Beitrag von 28% für Frankreich, Italien und die Bundesrepublik. Für die darüber hinausgehenden notwendigen Mittel des Agrarfonds sollten die Beiträge auf der Grundlage des Verursachungsprinzips festgesetzt werden.</p>
				<p>Ein weiteres schwieriges Problem sei die Einkommensentwicklung der in der Landwirtschaft Beschäftigten. Man sei zu der Überzeugung gekommen, daß bei einem Einfrieren der Agrarpreise eine Besserung nur dadurch zu erzielen sei, daß die Zahl der in der Landwirtschaft Beschäftigten erheblich reduziert werde. Für die beschleunigte Abwanderung müsse man gewisse Anreize schaffen. Bezüglich der dabei entstehenden Kosten müsse berücksichtigt werden, daß durch die Schaffung neuer Arbeitsplätze in der Industrie durchschnittlich ein zusätzliches Steueraufkommen von 2400 DM pro Jahr pro Arbeitskraft entstehen werde. In diesem Zusammenhang entstünden schwierige sozialpolitische Probleme, die in der Arbeitsgruppe noch nicht abschließend hätten geklärt werden können. Er wolle hier nur auf die beiden Komplexe Landwirtschaftliches Sozialwerk und Nachversicherung aufmerksam machen. Mit besonderem Nachdruck weist Georg <name type="Person" role="Erwaehnung" ref="#KurlbaumGeorg_1949-09-07">Kurlbaum</name> darauf hin, daß das Problem der EWG-Agrarpolitik, die Überproduktion, auf keinen Fall über die Preispolitik in den Griff zu bekommen sei. Die einzige Möglichkeit bestehe vielmehr darin, in großem Umfang eine Abwanderung der in der Landwirtschaft beschäftigten Arbeitskräfte zu erzielen.</p>
				<p>Für die anschließende Diskussion weist Helmut <name type="Person" role="Sprecher" ref="#SchmidtHelmut_1953-10-06">Schmidt</name> auf den von der Arbeitsgruppe vorgelegten schriftlichen Bericht hin, der im Kern folgende sechs politische Forderungen enthalte, über die man nunmehr diskutieren sollte:</p>
				<p>1. Die Senkung des deutschen Beitrages zum EWG-Agrarfonds ab 1970,</p>
				<p>2. die Beibehaltung der Agrarstrukturpolitik als nationale Aufgabe,</p>
				<p>3. die Verabschiedung des von der Fraktion eingebrachten Agrarstrukturgesetzes noch in dieser Wahlperiode,</p>
				<p>4. den baldigen Abschluß der Beratungen zum Marktstrukturgesetz,</p>
				<p>5. die Lösung der sozialen Probleme der in der Landwirtschaft Beschäftigten durch die Gründung eines Landwirtschaftlichen Sozialwerkes und die Regelung der Frage einer Nachversicherung,</p>
				<p>6. das Einfrieren der EWG-Agrarpreise.</p>
				<p>Heinz <name type="Person" role="Sprecher" ref="#WestphalHeinz_1965-10-19">Westphal</name> spricht als erster Diskussionsredner die haushaltsrechtlichen Probleme der EWG-Agrarpolitik an. Er weist darauf hin, daß nur bei den von der Arbeitsgruppe gemachten Vorschlägen die mittelfristige Finanzplanung eingehalten werden könne. Schon bei einem bloßen Fortbestand des derzeitigen Beitragssatzes zum Agrarfonds könne die derzeitige mittelfristige Finanzplanung nicht aufrecht erhalten werden. Er wolle allerdings darauf aufmerksam machen, daß die Aufwendungen für eine Nachversicherung haushaltsmäßig durch die mittelfristige Finanzplanung zur Zeit nicht gedeckt seien, ebenso die Aufwendungen für die Schaffung neuer Arbeitsplätze. Allerdings werde hier eine teilweise Deckung durch das zu erwartende Mehraufkommen an Steuer erreicht. Er möchte jedoch darauf hinweisen, daß gerade die Nachversicherung langfristig sehr hohe Beträge ausmache.</p>
				<p>Walter <name type="Person" role="Sprecher" ref="#BehrendtWalter_1957-10-15">Behrendt</name> fragt danach, ob das Ziel, die Reduzierung der in der Landwirtschaft Beschäftigten auch mit Sicherheit durch die von der Kommission vorgeschlagene Neufestsetzung der Beiträge erreicht werden könne. Im übrigen mache er darauf aufmerksam, daß er eine rein nationale Strukturpolitik für äußerst problematisch halte.</p>
				<p>Herbert <name type="Person" role="Sprecher" ref="#KriedemannHerbert_1949-09-07">Kriedemann</name> weist darauf hin, daß er bereits seit Jahren auf den Tag gewartet habe, daß sich die Finanzpolitiker der EWG-Agrarpolitik annehmen. Inzwischen sei allerdings die Lage so verfahren, daß er sich sehr schwer eine Lösung vorstellen könne, von der nicht gleichzeitig eine starke desintegrierende Wirkung auf die gesamte EWG ausgehe. Man müsse nunmehr auch immer die außenpolitischen Aspekte sehr sorgfältig prüfen. Die Einführung des Verursachungsprinzips für einen Teil der Beiträge halte er für sehr fragwürdig, sie würde insbesondere von Frankreich als eine völlig neuartige Agrarpolitik angesehen werden und unser Verhältnis zu diesem Land wahrscheinlich sehr schwer belasten. Er halte in der derzeitigen Situation eine Senkung der EWG-Beiträge kaum möglich, da das von anderen Mitgliedsstaaten als totale Absage an die EWG-Agrarpolitik aufgefaßt würde. Es bleibe uns wahrscheinlich nichts anderes übrig, als den Beitragssatz von 31% zu ertragen.</p>
				<p>Ludwig <name type="Person" role="Sprecher" ref="#FellermaierLudwig_1965-10-19">Fellermaier</name> berichtet über die Grundzüge des Mansholt-Plans<seg type="note"><note xml:id="spd-05_1969-01-14-t1600_EP_FN035" type="comment"><p>Das im Dezember 1968 von Sicco <name type="Person" role="Erwaehnung" ref="#MansholtSiccoLeendert">Mansholt</name>, demVizepräsidenten der EG-Kommission und Lei-ter der Abteilung für Agrarpolitik, vorgelegte »Memorandum zur Reform der Landwirtschaft in der Europäischen Wirtschaftsgemeinschaft« sah eine Neuordnung des europäischen Agrarsektors durch die Einrichtung von Großbetrieben, Extensivierung der Produktion, sowie die Verringerung der Beschäftigtenzahlen und der landwirtschaftlichen Nutzfläche vor, um die Überproduktion landwirtschaftlicher Güter in der Europäischen Gemeinschaft einzudämmen. Vgl. <bibl type="btd"><ref type="external" target="05/3700">BT Anl. 126, Drs. V/3700</ref></bibl>.</p></note></seg> und weist zunächst darauf hin, daß es sich hier inzwischen um ein offizielles Papier der gesamten Kommission handele. Es werde jedoch immer vom Mansholt-Plan gesprochen, um diesen als sozialistischen Buhmann aufzubauen. Er macht darauf aufmerksam, daß der Mansholt-Plan die bisherige Konstruktion des gemeinsamen Agrarmarktes praktisch zerstöre. Die Preisvorschläge der Kommission halte er für unrealistisch. Zwar liefen sie auf eine Senkung hinaus, jedoch werde dadurch die Überproduktion nicht begrenzt. Andererseits aber eine Einkommensminderung herbeigeführt.</p>
				<p>Die strukturpolitischen Vorschläge des Planes seien im Grundsatz akzeptabel, jedoch sei die vorgeschlagene Konzentration der Produktion nicht durchführbar. Danach müßten etwa 90% der Betriebe in Deutschland in Produktionsgenossenschaften umgewandelt werden. Der größte Mangel der strukturpolitischen Vorschläge bestehe nach seiner Auffassung darin, daß Vorschläge zur Finanzierung dieser Strukturpolitik nicht gemacht würden, obwohl sich die Kosten dafür auf etwa 8 Milliarden DM beliefen, von denen dann die Bundesrepublik etwa 2,7 Milliarden DM zu tragen hätte. Diese Belastung sei für die Bundesrepublik völlig unannehmbar. Außerdem könnte mit erheblich weniger Geld eine gleich effektive nationale Strukturpolitik betrieben werden. Er sei daher der Auffassung, daß die Strukturpolitik unbedingt in nationalen Händen bleiben müsse.</p>
				<p>Willi <name type="Person" role="Sprecher" ref="#MichelsWilhelm_1961-10-17">Michels</name> bemerkt dazu, daß man in dieser Frage die Europa- und Außenpolitik in den Vordergrund stellen müsse. Es sei nicht möglich, die EWG infolge des Dilemmas bei der Agrarpolitik zu zerstören, denn das hätte unvorstellbare Auswirkungen auf die gesamte industrielle Wirtschaft. Man müsse daher in Kauf nehmen, daß der Beitrag von 31% kaum erheblich gesenkt werden könne.</p>
				<p>Georg <name type="Person" role="Sprecher" ref="#KurlbaumGeorg_1949-09-07">Kurlbaum</name> bemerkt zu der Frage von Walter <name type="Person" role="Erwaehnung" ref="#BehrendtWalter_1957-10-15">Behrendt</name>, daß über die Preispolitik eine Lösung der Agrarprobleme zu erzielen sei. Der Automatismus bei der Reduzierung der in der Landwirtschaft beschäftigten Arbeitnehmer werde dadurch erreicht, daß man für die den Sockelbetrag übersteigenden Beiträge zum Agrarfonds das Verursachungsprinzip einführe. Im übrigen sei er der Auffassung, daß die Strukturpolitik unbedingt in nationalen Händen bleiben müsse.</p>
				<p>Heinz <name type="Person" role="Sprecher" ref="#WestphalHeinz_1965-10-19">Westphal</name> erklärt, daß er bei seiner allerdings erst kurzen Beschäftigung mit den Fragen der Agrarpolitik zu einer ähnlichen Einschätzung der Situation komme, wie Herbert <name type="Person" role="Erwaehnung" ref="#KriedemannHerbert_1949-09-07">Kriedemann</name>. Man müßte zu einer grundsätzlichen Umkehr in der gesamten EWG-Agrarpolitik kommen, wenn man die finanzpolitischen Schwierigkeiten meistern wolle. Das entscheidende Problem sehe er darin, das bisher bestehende Förderungssystem für eine Überproduktion restlos zu beseitigen. Er habe allerdings Bedenken, inwieweit man hierfür bei den anderen Mitgliedsstaaten Verständnis finde.</p>
				<p>Zu der Frage der Reduzierung der Beschäftigten-Zahlen bemerkt Heinrich <name type="Person" role="Sprecher" ref="#WelslauHeinrich_1957-10-15">Welslau</name>, es komme darauf an, das angebliche Idealbild des Familienbetriebes zu beseitigen. Endlich würde den Landwirten die Wahrheit gesagt und er wisse aus eigener Erfahrung, daß gerade die jüngeren Unternehmer im Augenblick in größerer Zahl bereit seien, in andere Bereiche abzuwandern. Er unterstütze in vollem Umfang den Vorschlag der Arbeitsgruppe.</p>
				<p>Heinz <name type="Person" role="Sprecher" ref="#FrehseeHeinz_1953-10-06">Frehsee</name> erklärt, daß man nicht den Eindruck entstehen lassen dürfe, als ob die SPD bisher eine falsche Agrarpolitik betrieben habe. Gerade die CDU habe immer eine protektionistische Agrarpolitik vertreten und diese habe sich als falsch erwiesen. Er warnt weiter vor dem Mißverständnis, als habe die Arbeitsgruppe das Verursachungsprinzip als Maßstab für die zu entrichtenden Beiträge vorgeschlagen. Gerade wegen seiner desintegrierenden Wirkung habe man sich nicht dafür ausgesprochen, sondern für den Sockelbetrag von 10 Milliarden DM eine gleichmäßige Beteiligung von 28% vorgeschlagen. Für die darüber hinaus benötigten Beträge habe die Arbeitsgruppe verschiedene Vorschläge gemacht, von denen er den in dem Papier genannten letzten Vorschlag für den besten halte. Die in dem Papier enthaltenen Vorschläge zur Strukturpolitik begrüße er sehr, jedoch müßten die damit zusammenhängenden sozialpolitischen Fragen, die äußerst wichtig seien, noch sehr genau geklärt und geprüft werden. Insbesondere die Frage der sozialen Sicherung der Landwirte und die Frage der Nachversicherung für abwandernde Arbeitnehmer müsse geklärt werden.</p>
				<p>Karl <name type="Person" role="Sprecher" ref="#RavensKarl_1961-10-17">Ravens</name> unterstützt die Bemerkungen von Georg <name type="Person" role="Erwaehnung" ref="#KurlbaumGeorg_1949-09-07">Kurlbaum</name>, daß über die Preispolitik zur Zeit die Überproduktion nicht eingedämmt werden könne. Man dürfe sich aber auch nicht darüber täuschen, daß die Frage der Abwanderung in andere Arbeitsplätze sehr schwierig sei. Er wisse aus eigener Erfahrung, daß die in landwirtschaftlich strukturierten Gebieten neu geschaffenen Arbeitsplätze häufig nicht sehr sicher seien. In der Rezession habe es gerade bei diesen Arbeitsplätzen zahlreiche Entlassungen gegeben. Gleichwohl müßten sich die weiteren Überlegungen daraufhin konzentrieren, wie man Anreize für eine Abwanderung in andere Bereiche schaffen könne.</p>
				<p>Willy <name type="Person" role="Sprecher" ref="#MuellerWilly_1949-09-07">Müller</name> (Worms) weist darauf hin, daß der Mansholt-Plan der groß angelegte Versuch sei, die Ursachen für die Überproduktion im gesamten Bereich der EWG zu beseitigen. Man werde nicht zum Ziel kommen, wenn man durch eine nationale Strukturpolitik nur in Deutschland die Überproduktion eindämme. Solange dies nicht im gesamten EWG-Bereich geschähe, sehe er keine grundlegende Lösung des derzeitigen Dilemmas.</p>
				<p>Ludwig <name type="Person" role="Sprecher" ref="#FellermaierLudwig_1965-10-19">Fellermaier</name> macht darauf aufmerksam, daß man sehr schnell zu einer Konzeption insbesondere bei der Frage des EWG-Beitrages kommen müsse, damit man in der Sozialistischen Fraktion des Europäischen Parlaments zu einer einheitlichen Meinung komme. Es sei unmöglich, das derzeitige Beitragssystem noch für einige Zeit zu verlängern, da dann die Eskalation in Folge der demnächst neu zu beschließenden Preisordnungen nicht mehr aufzuhalten sei. Er halte es für notwendig, daß das Papier der Arbeitsgruppe aufgrund der Vorschläge des Mansholt-Planes ergänzt würde.</p>
				<p>Günter <name type="Person" role="Sprecher" ref="#JaschkeGuenter_1965-10-19">Jaschke</name> berichtet über die Erfahrungen aus seinem Wahlkreis bei der Umschulung von landwirtschaftlichen Arbeitskräften. Die Verkündung des Mansholt-Planes habe schockartig gewirkt und seitdem wäre das Interesse an einer Umschulung bei den landwirtschaftlichen Arbeitskräften sehr stark gewachsen. Er glaube daher, daß man in Zukunft die Abwanderung landwirtschaftlicher Arbeitskräfte auch ohne zu starke finanzielle Anreize erreichen könne.</p>
				<p>Da keine weiteren Wortmeldungen mehr vorliegen, faßt Helmut <name type="Person" role="Sprecher" ref="#SchmidtHelmut_1953-10-06">Schmidt</name> die Diskussion zu folgenden Empfehlungen an die Fraktion zusammen:</p>
				<p>1. Angesichts der schwachen Besetzung der Fraktion sollten im Augenblick keine Beschlüsse zur Sache gefaßt werden.</p>
				<p>2. Die Mitglieder der Fraktion im Europäischen Parlament sollten sich bereits jetzt auf die Auseinandersetzung mit dem Mansholt-Plan gründlich vorbereiten. Man solle dabei gegenüber den anderen Mitgliedern der Sozialistischen Fraktion deutlich zum Ausdruck bringen, daß kein Wille bestehe, die Agrarfinanzierung in der derzeitigen Form weiter zu betreiben. Zu diesem Zwecke sollte überlegt werden, inwieweit man das Papier der Arbeitsgruppe innerhalb der Sozialistischen Fraktion und evtl. auch in Brüssel verteile.</p>
				<p>3. Bei den weiteren Beratungen sollte vor allem auch die Frage geprüft werden, ob die Strukturpolitik in Zukunft auf nationaler oder auf europäischer Grundlage weiterbetrieben werden solle.</p>
				<p>4. Für die weiteren Beratungen in der Fraktion solle die Arbeitsgruppe zusammen mit dem Arbeitskreis Außenpolitik die außenpolitischen Aspekte beraten, die sich aus der beabsichtigten Reduzierung des Beitrages zum EWG-Agrarfond ergeben. Zu diesen Beratungen sollten Vertreter des Auswärtigen Amtes und des Wirtschaftsministeriums hinzugezogen werden.</p>
				<p>5. Die Mitglieder der Arbeitsgruppe sollten ferner zusammen mit dem Arbeitskreis Sozialpolitik die sozialpolitischen und finanzpolitischen Fragen erörtern, die sich aus der Bildung eines landwirtschaftlichen Sozialwerkes und insbesondere aus der Möglichkeit einer Nachversicherung für die aus der Landwirtschaft ausscheidenden Beschäftigten ergeben.</p>
				<p>6. Aufgrund der Ergebnisse dieser Beratungen sollte dann ein neues Papier erarbeitet werden, das der Fraktion zur endgültigen Beschlußfassung vorgelegt wird. Aus diesem Grunde sollten in dem Papier auch klare Beschlußvorschläge enthalten sein.</p>
				<p>7. Um die weiteren fraktionsinternen Beratungen nicht zu erschweren, sollten alle Fraktionsmitglieder davon absehen, durch Erklärungen in der Öffentlichkeit die Fraktion in irgendeiner Weise zu binden.</p>
				<p>8. Das neue Papier soll bis Ende Februar bzw. Anfang März fertiggestellt werden.</p>
				<p>Die Fraktion beschließt die vorstehend zusammengefaßten Fraktionsempfehlungen.</p>
				<p>Die Fraktionssitzung wird um 20.20 Uhr geschlossen.</p>
			</div>
		</body>
	</text>
</TEI>
