<?xml version="1.0" encoding="UTF-8"?><?xml-model href="https://raw.githubusercontent.com/Fraktionsprotokolle-de/fraktionsprotokolle_web/main/xml_schema/fraktionsprotokolle.rng" type="application/xml" schematypens="http://relaxng.org/ns/structure/1.0"?><?xml-model href="https://raw.githubusercontent.com/Fraktionsprotokolle-de/fraktionsprotokolle_web/main/xml_schema/fraktionsprotokolle.sch" type="application/xml" schematypens="http://purl.oclc.org/dsdl/schematron"?>
<TEI xmlns="http://www.tei-c.org/ns/1.0" xml:id="gruene-11_1988-05-03-t1400_EP" rendition="fraktionsprotokolle">
	<teiHeader>
		<fileDesc>
			<titleStmt>
				<title level="a">Fraktionssitzung</title>
				<title level="s">Digitale Edition im Rahmen des Programms "Fraktionen im Deutschen Bundestag 1949–2005"</title>
				<editor>
					<name type="Person" role="Mitarbeiter-KGParl" ref="#HölscherWolfgang"/>
					<name type="Person" role="Mitarbeiter-KGParl" ref="#KraatzPaul"/>
				</editor>
				<respStmt>
					<resp>An der Edition waren außerdem folgende Personen beteiligt</resp>
					<name type="Person" role="Mitarbeiter-KGParl" ref="#RochowSylvia"/>
				</respStmt>
				<respStmt>
					<resp>Finale Bearbeitung der XML-Datei</resp>
					<name type="Person" role="Mitarbeiter-KGParl" ref="#"/>
				</respStmt>
			</titleStmt>
			<editionStmt>
				<p>Version 1.2, basierend auf dem Bearbeitungsstand der Edition vom 09. Juni 2022.</p>
			</editionStmt>
			<publicationStmt>
				<publisher><orgName xml:id="KGParl">Kommission für Geschichte des Parlamentarismus und der politischen Parteien e. V. (KGParl)</orgName><address>
						<street>Schiffbauerdamm 40</street>
						<postCode>10117</postCode>
						<name type="Ort"><country>Deutschland</country><settlement type="town">Berlin</settlement></name>
					</address><email>info@fraktionsprotokolle.de</email></publisher>
				<pubPlace>Berlin</pubPlace>
				<date when="2022-06-09"/>
				<idno type="url">https://fraktionsprotokolle.de/</idno>
				<availability status="restricted">
					<licence>Alle Rechte vorbehalten. © Copyright KGParl</licence>
				</availability>
			</publicationStmt>
			<seriesStmt>
				<title xml:lang="de">Maschinenlesbare Transkriptionen von Protokollen und Audiomitschnitten der Fraktionen und Gruppen des Deutschen Bundestags von 1949 bis 2005</title>
				<title xml:lang="en">Machine-Readable Transcriptions of Protocols and Audio Recordings of the German Bundestags Parliamentary Groups from 1949 to 2005</title>
				<respStmt>
					<resp>Herausgegeben von der</resp>
					<name type="Organisation" ref="#KGParl">Kommission für Geschichte des Parlamentarismus und der politischen Parteien (KGParl)</name>
				</respStmt>
				<idno type="isbn"/>
			</seriesStmt>
			<notesStmt>
				<note type="Kommentar-Edition">Vergleiche auch die Projektbeschreibung sowie die Dokumentation dieser Web-Application unter Über diese Webseite.</note>
				<note type="Erstveroeffentlichung">Das vorliegende Protokoll ist eine digitalisierte und für die TEI-XML-Version leicht angepasste Variante der Erstveröffentlichung: <bibl type="single-item">
						<title level="a">Die Grünen im Bundestag. Sitzungsprotokolle und Anlagen. 1987–1990.</title>
						<title level="s">Quellen zur Geschichtedes Parlamentarismus und der politischen Parteien, Vierte Reihe, Bd. 14/II, 2 Halbbände.</title>
						<author>Wolfgang Hölscher</author>
						<author>Paul Kraatz</author>
						<pubPlace>Düsseldorf</pubPlace>
						<date>2015</date>
						<idno type="DNB">https://d-nb.info/108115022X</idno>
						<idno type="DNB">https://d-nb.info/1096231913</idno>
					</bibl>
				</note>
				<note type="Verbundene-Protokolle"><listRelation>
						<relation name="Erwaehnung" ref="#"/>
					</listRelation></note>
			</notesStmt>
			<sourceDesc>
				<listObject>
					<object type="Papier" xml:id="Vorlage">
						<objectIdentifier>
							<institution>Archiv Grünes Gedächtnis (AGG)</institution>
							<idno>B.II.1, 2141</idno>
							<objectName>»Protokoll der 52. Fraktionssitzung am 03. 05. 1988« – »Teilprotokoll der Fraktionssitzung am 3. 5. 1988«</objectName>
						</objectIdentifier>
						<msContents>
							<p>Ediertes Protokoll einer Fraktionssitzung der Grünen am 3. Mai 1988</p>
						</msContents>
						<physDesc>
							<objectDesc form="protokoll">
								<supportDesc>
									<support>Zeitgenössisches maschinenschriftliches Typoskript</support>
									<extent>8 Seiten</extent>
								</supportDesc>
							</objectDesc>
						</physDesc>
					</object>
				</listObject>
			</sourceDesc>
		</fileDesc>
		<encodingDesc>
			<editorialDecl>
				<p>Zu den ausführlichen Editionshinweisen vgl. https://www.fraktionsprotokolle.de/exist/apps/Fraktionsprotokolle/editionshinweise.html</p>
				<correction>
					<p>Die Schreibweise in der Quelle wurde behutsam der damals gültigen deutschen Rechtschreibung angepasst. Durch Verschreibung bedingte Durchstreichungen wurden weggelassen. Korrekturen wurden in der Form dokumentiert, dass die korrigierte Fassung wiedergegeben wurde und, sofern der Sinn verändert wurde, die ursprüngliche Form in den Anmerkungen erscheint. Einfache Syntaxfehler wurden in der Regel stillschweigend korrigiert. Größere Korrekturen werden in den Anmerkungen nachgewiesen. Generell wurde versucht, den Charakter des Textkorpus zu erhalten.</p>
				</correction>
				<normalization>
					<p>Ausländische Personennamen wurden in der Regel quellennah wiedergegeben und werden, wie andere Personennamen auch, über eine eindeutige Referenz identifiziert.</p>
				</normalization>
			</editorialDecl>
			<projectDesc>
				<p>In dieser Online-Edition »Fraktionen im Deutschen Bundestag 1949–2005« werden die historischen Sitzungsprotokolle der Fraktionen im Deutschen Bundestag seit 1949 veröffentlicht. Im Zentrum steht die textkritische Prüfung und digitale Aufbereitung der archivischen Vorlagen. Primäres Ziel ist die Herausgabe einer wissenschaftlich gesicherten, authentischen und anwendungsbereiten (Lese-)Fassung jedes Sitzungsprotokolls.</p>
			</projectDesc>
			<classDecl>
				<taxonomy xml:id="FP-Dokumenttyp">
					<category xml:id="WZ">
						<catDesc>Wortprotokoll zeitgenössisch</catDesc>
					</category>
					<category xml:id="WN">
						<catDesc>Wortprotokoll nachträglich</catDesc>
					</category>
					<category xml:id="EP">
						<catDesc>Verlauf-/Ergebnisprotokoll</catDesc>
					</category>
					<category xml:id="VE">
						<catDesc>Verzeichnis</catDesc>
					</category>
					<category xml:id="AN">
						<catDesc>Andere Protokolltypen</catDesc>
					</category>
				</taxonomy>
			</classDecl>
			<tagsDecl>
				<rendition xml:id="smcap" scheme="css">font-variant: small-caps</rendition>
				<rendition xml:id="sup" scheme="css">font-size: .7em; vertical-align: super;</rendition>
				<rendition xml:id="sub" scheme="css">font-size: .7em; vertical-align: sub;</rendition>
				<rendition xml:id="u" scheme="css">text-decoration: underline;</rendition>
			</tagsDecl>
		</encodingDesc>
		<profileDesc>
			<creation><date when="1988-05-03"><time type="start" when="14:00:00"/><time type="end" when="22:30:00"/></date><name type="Ort">Bonn</name><name type="Person" role="Sitzungsleitung" ref="#VennegertsChrista_1987-02-18"/><name type="Person" role="Sitzungsleitung" ref="#KleinertHubert_1983-03-29"/><name type="Person" role="Sitzungsleitung" ref="#LippeltHelmut_1987-02-18"/><idno type="sitzung"><idno type="wp">11</idno><idno type="Fraktion-Landesgruppe">Grüne</idno><idno type="sitzungsabfolge">1</idno></idno></creation>
			<langUsage>
				<language ident="de-DE">German</language>
			</langUsage>
			<textClass>
				<catRef target="EP" scheme="FP-Dokumenttyp"/>
			</textClass>
		</profileDesc>
		<revisionDesc>
			<change when="2021" who="textloop" status="textloop-1_raw" n="1"/>
			<change when="2021-11-19" who="textloop" status="textloop-2_basic" n="2"/>
			<change when="2021-12-08" who="#JuengerkesSven" status="draft" n="3">&lt;group> aufgelöst.</change>
			<change when="2022-05-27" who="#WeistenhoeferSimon" status="draft" n="4">Header ausgefüllt, front vereinheitlicht</change>
		</revisionDesc>
	</teiHeader>
	<text>
		<front>
			<div type="SVPListe">
				<head>Sitzungsverlauf:</head>
				<list type="SVP">
					<item xml:id="gruene-11_1988-05-03-t1400_EP_SVP-1" corresp="#gruene-11_1988-05-03-t1400_EP_div_SVP-1">A. TOP 1: Bericht des Fraktionsvorstands. – TOP 2: Laufende parlamentarische Woche. – TOP 4: Schwerpunktthema »Prager Frühling«. – TOP 3: Haushalt der Fraktion 1988. – TOP: »Hauskauf/Hausanmietung«.</item>
				</list>
			</div>
			<div type="Anwesenheitsliste">
				<head>Anwesend:</head>
				<p>Abgeordnete: <name type="Person" role="Erwaehnung" ref="#">Beck-Oberdorf</name>, <name type="Person" role="Erwaehnung" ref="#">Beer</name>, <name type="Person" role="Erwaehnung" ref="#">Brauer</name>, <name type="Person" role="Erwaehnung" ref="#">Briefs</name>, <name type="Person" role="Erwaehnung" ref="#">Daniels</name>, <name type="Person" role="Erwaehnung" ref="#">Ebermann</name>, <name type="Person" role="Erwaehnung" ref="#">Eid</name>, <name type="Person" role="Erwaehnung" ref="#">Flinner</name>, <name type="Person" role="Erwaehnung" ref="#">Garbe</name>, <name type="Person" role="Erwaehnung" ref="#">Häfner</name>, <name type="Person" role="Erwaehnung" ref="#">Hensel</name>, <name type="Person" role="Erwaehnung" ref="#">Hillerich</name>, <name type="Person" role="Erwaehnung" ref="#">Hoss</name>, <name type="Person" role="Erwaehnung" ref="#">Hüser</name>, <name type="Person" role="Erwaehnung" ref="#">Kleinert</name>, <name type="Person" role="Erwaehnung" ref="#">Knabe</name>, <name type="Person" role="Erwaehnung" ref="#">Krieger</name>, <name type="Person" role="Erwaehnung" ref="#">Lippelt</name>, <name type="Person" role="Erwaehnung" ref="#">Nickels</name>, <name type="Person" role="Erwaehnung" ref="#">Oesterle-Schwerin</name>, <name type="Person" role="Erwaehnung" ref="#">Olms</name>, <name type="Person" role="Erwaehnung" ref="#">Rust</name>, <name type="Person" role="Erwaehnung" ref="#">Saibold</name>, <name type="Person" role="Erwaehnung" ref="#">Schmidt-Bott</name>, <name type="Person" role="Erwaehnung" ref="#">Schoppe</name>, <name type="Person" role="Erwaehnung" ref="#">Sellin</name>, <name type="Person" role="Erwaehnung" ref="#TeubnerMariaLuise_1987-02-18">Teubner</name>, <name type="Person" role="Erwaehnung" ref="#">Trenz</name>, <name type="Person" role="Erwaehnung" ref="#">Unruh</name>, <name type="Person" role="Erwaehnung" ref="#">Vennegerts</name>, <name type="Person" role="Erwaehnung" ref="#">Weiss</name>, <name type="Person" role="Erwaehnung" ref="#">Wetzel</name>, <name type="Person" role="Erwaehnung" ref="#">Wilms-Kegel</name>, <name type="Person" role="Erwaehnung" ref="#">Wollny</name>, <name type="Person" role="Erwaehnung" ref="#">Wüppesahl</name></p>
				<p>Fraktionsmitarbeiterinnen und Fraktionsmitarbeiter: <name type="Person" role="Erwaehnung" ref="#GörgGundi">Görg</name>, <name type="Person" role="Erwaehnung" ref="#HoracekMilan_1983-09-02">Horáček</name>, <name type="Person" role="Erwaehnung" ref="#PerlingerMax">Perlinger</name>, <name type="Person" role="Erwaehnung" ref="#TreuliebJürgen">Treulieb</name>, <name type="Person" role="Erwaehnung" ref="#VesperMichael">Vesper</name> (Fraktionsgeschäftsführer)</p>
				<p>Gäste: Zdeněk <name type="Person" role="Erwaehnung" ref="#MlynářZdeněk">Mlynář</name> (ehemaliger Sekretär beim ZK der KPČ, Mitverfasser der Charta 77)</p>
			</div>
		</front>
		<body>
			<div type="SVP" xml:id="gruene-11_1988-05-03-t1400_EP_div_SVP-1">
				<head>A.</head>
				<p>TOP 1<seg type="note"><note xml:id="gruene-11_1988-05-03-t1400_EP_FN001" type="comment"><p>Das Teilprotokoll zu TOP 3 »Haushalt der Fraktion 1988« wurde in das vorliegende Protokoll integriert. Vgl. auch unten Anm. 11.</p></note></seg>: Bericht des Fraktionsvorstands</p>
				<p>1. Das Fraktions-Sommerfest soll am 08. 09. 1988, mit gleichzeitiger Einweihung des Haus[es] Wittgenstein stattfinden.</p>
				<p>2. Die nächste Fraktions-Klausur ist für den 02./03. September geplant.<seg type="note"><note xml:id="gruene-11_1988-05-03-t1400_EP_FN002" type="comment"><p>Vgl. Dok. 60.</p></note></seg></p>
				<p>3. Für die gemeinsame Sitzung von Fraktionsvorstand und Bundesvorstand müsse noch ein Termin abgestimmt werden.</p>
				<p>4. Mit den Spenden der Abgeordneten an den Ökofonds werde sich zunächst die Finanzkommission befassen. Danach soll die Thematik am 17. 05. 1988 in der Fraktion behandelt werden.<seg type="note"><note xml:id="gruene-11_1988-05-03-t1400_EP_FN003" type="comment"><p>Vgl. Dok. 54, TOP 9.</p></note></seg></p>
				<p>5. Zur mangelnden Präsenz im Plenum: Die SprecherInnen werden eine Dreiergruppe bilden, die sich untereinander den Plenumsdienst aufteilen wird. Sie empfiehlt der Fraktion, diesem Beispiel zu folgen und AK-bezogene Plenumsgruppen zu bilden, die gewährleisten sollen, daß stets ein Mitglied der Gruppe im Plenum anwesend ist.</p>
				<p>Ellen <name type="Person" role="Sprecher" ref="#OlmsEllen_1987-02-18">Olms</name> (zu den Giftgaseinsätzen im Irak<seg type="note"><note xml:id="gruene-11_1988-05-03-t1400_EP_FN004" type="comment"><p>Im Februar/März 1988 flog die irakische Luftwaffe Giftgaseinsätze gegen Orte mit hauptsächlich kurdischer Bevölkerung. Betroffen war vor allem die Stadt Halabdscha, wo zwischen 3 000 und 5 000 Menschen den Tod fanden.</p></note></seg>): Außer einem Brief an den irakischen Staatsminister, der von einer Grünen Delegation übergeben werden solle, sei ein Antrag im AK einstimmig angenommen worden, der kurzfristig im Plenum behandelt werden solle.<seg type="note"><note xml:id="gruene-11_1988-05-03-t1400_EP_FN005" type="comment"><p>Zu dem Antrag vom 4. Mai 1988 betr. »Giftgaseinsätze der irakischen Regierung gegen die im Irak lebenden Kurden« vgl. BT Drs. 11/2247.</p></note></seg> Es werde in diesem Zusammenhang überlegt, ob man dies mit einer Aktion koppeln könne.</p>
				<p>Helmut <name type="Person" role="Sprecher" ref="#LippeltHelmut_1987-02-18">Lippelt</name> informiert über die Nah-Ost-Gruppe. Über die geplanten Aktivitäten gibt ein Papier von Alexandra <name type="Person" role="Erwaehnung" ref="#SenfftAlexandra">Senfft</name> (Anlage) Auskunft.<seg type="note"><note xml:id="gruene-11_1988-05-03-t1400_EP_FN006" type="comment"><p>Die Vorlage »Nahost-Termine« vom 3. Mai 1988 ist dem Protokoll beigefügt. Vgl. AGG, B.II.1, 2141.</p></note></seg></p>
				<p>TOP 2: Lfd. parl. Woche</p>
				<p>Redebeiträge und sonstige Vereinbarungen hierzu s. Plenums-News Nr. 67/11. WP.</p>
				<p>Hubert <name type="Person" role="Sprecher" ref="#KleinertHubert_1983-03-29">Kleinert</name>: Bei der Vorbereitung des Perspektivenkongresses sei eine komplizierte und unangenehme Situation entstanden. Mit dem von allen getragenen Vorschlag der Vorbereitungsgruppe zur Durchführung des Kongresses, der dem BHA vorgelegt werden sollte, sei Jutta <name type="Person" role="Erwaehnung" ref="#DitfurthJutta">Ditfurth</name> nicht einverstanden (zu Promi-lastig, Themen falsch, Ablauf gehe nicht). Sie habe in der vergangenen Woche einen Brief an den BuVo geschrieben, daß ein neues Konzept erforderlich sei. Eine Mehrheit der anwesenden BuVo-Mitglieder habe sich diese Auffassung zu eigen gemacht, gegen die anwesenden Mitglieder der Vorbereitungsgruppe. Die Leute der Vorbereitungsgruppe seien stinksauer und wollten beim BHA die Verantwortung für die Vorbereitung ablehnen. Das könne den ganzen Kongreß verhindern.</p>
				<p>Einige Redebeiträge ergeben, daß es keinen Grund gebe, den Perspektivenkongreß platzen zu lassen, weil das Programm einem BuVo-Mitglied nicht passe. Die Fraktion brauchte sich heute damit nicht zu befassen. Der BHA könne in Ruhe diskutieren und entscheiden.</p>
				<p>Trude <name type="Person" role="Sprecher" ref="#UnruhGertrud_1987-02-18">Unruh</name> möchte sich mit dem Brief von Heike <name type="Person" role="Erwaehnung" ref="#Wilms-KegelHeike_1987-02-18">Wilms-Kegel</name> vom 29. 04. 88 befassen.<seg type="note"><note xml:id="gruene-11_1988-05-03-t1400_EP_FN007" type="comment"><p>Vgl. hier Anlage A.</p></note></seg></p>
				<p>Heike <name type="Person" role="Sprecher" ref="#Wilms-KegelHeike_1987-02-18">Wilms-Kegel</name>: Der Brief sei nach der heutigen AK-Sitzung gegenstandslos. Sie werde dies noch schriftlich geben.</p>
				<p>Änderungswünsche zur Tagesordnung:</p>
				<p>Peter <name type="Person" role="Sprecher" ref="#SellinPeter_1987-02-18">Sellin</name>: Zur gestrigen Diskussion über Arbeitszeitverkürzung<seg type="note"><note xml:id="gruene-11_1988-05-03-t1400_EP_FN008" type="comment"><p>Vgl. Dok. 52.</p></note></seg> seien völlig verwirrende Pressemitteilungen gekommen. Er möchte, daß nach der Schwerpunktdebatte die inhaltliche Behandlung erfolgt und eine Beschlußlage unter Beteiligung möglichst vieler Abgeordneter gefällt werde.</p>
				<p>Christa <name type="Person" role="Sprecher" ref="#VennegertsChrista_1987-02-18">Vennegerts</name>: Der Fraktionsvorstand gebe zur Klarstellung eine Presseerklärung heraus, daß gestern kein Beschluß gefaßt wurde. Wir könnten heute aus Zeitgründen nicht mehr das Thema behandeln und müßten auf einer der nächsten Sitzungen darauf zurückkommen.</p>
				<p>Dietrich <name type="Person" role="Sprecher" ref="#WetzelDietrich_1987-02-18">Wetzel</name>: Er könne das Anliegen von Peter [<name type="Person" role="Erwaehnung" ref="#SellinPeter_1987-02-18">Sellin</name>] verstehen, finde aber Christas [<name type="Person" role="Erwaehnung" ref="#VennegertsChrista_1987-02-18">Vennegerts</name>] Vorschlag richtig, diesen Punkt auf einer der nächsten Sitzungen aufzugreifen.</p>
				<p>Der Antrag von Peter <name type="Person" role="Erwaehnung" ref="#SellinPeter_1987-02-18">Sellin</name>, die Thematik Arbeitszeitverkürzung im Anschluß an den Schwerpunkt zu beraten, wird bei 3 Ja-Stimmen und einigen Enthaltungen mehrheitlich abgelehnt.</p>
				<p>Somit wird die von Christa <name type="Person" role="Erwaehnung" ref="#VennegertsChrista_1987-02-18">Vennegerts</name> angekündigte Presseerklärung zur Richtigstellung der Sachlage herausgegeben.</p>
				<p>Nach einer Diskussion um den Beginn des TOPs Haushalt wird der Vorschlag, um 17.00 Uhr damit zu beginnen, mit 14 : 5 : 2 Stimmen angenommen. Durch diese Änderung der Tagesordnung wird TOP 4 vorgezogen.</p>
				<p>TOP 4: Schwerpunktthema »Prager Frühling«</p>
				<p>Helmut <name type="Person" role="Sprecher" ref="#LippeltHelmut_1987-02-18">Lippelt</name> begrüßt den Gast Zdeněk <name type="Person" role="Erwaehnung" ref="#MlynářZdeněk">Mlynář</name>, Ex-Sekretär der KPČ, Charta 77.</p>
				<p>Die Schwerpunktdiskussion wurde aufgezeichnet und kann bei Milan <name type="Person" role="Erwaehnung" ref="#HoracekMilan_1983-09-02">Horáček</name> angefordert werden.<seg type="note"><note xml:id="gruene-11_1988-05-03-t1400_EP_FN009" type="comment"><p>Von der Tonbandaufnahme zum Schwerpunktthema »Vom Prager Frühling 1968 bis zur Perestroika 1988« liegt eine 33-seitige Abschrift vor. Vgl. oben Dok. 53 a, S. 1193–1216.</p></note></seg></p>
				<p>GO-Antrag Angelika <name type="Person" role="Sprecher" ref="#BeerAngelika_1987-02-18">Beer</name>: Unter Zeitbegrenzung von 1 Std. die Diskussion im Zusammenhang mit dem § 177 und dem BDK-Beschluß<seg type="note"><note xml:id="gruene-11_1988-05-03-t1400_EP_FN010" type="comment"><p>Vgl. dazu Dok. 50, TOP 5 bzw. bes. Anm. 17.</p></note></seg> vorzuziehen.</p>
				<p>Gegenrede Bärbel <name type="Person" role="Sprecher" ref="#RustBaerbel_1987-02-18">Rust</name>: Sie habe kein Verständnis mehr für die weitere Verschiebung der Haushaltsdebatte.</p>
				<p>Der Antrag von Angelika <name type="Person" role="Erwaehnung" ref="#BeerAngelika_1987-02-18">Beer</name> wird mit 8 : 11 Stimmen abgelehnt.</p>
				<p>TOP 3: Haushalt der Fraktion 1988</p>
				<p>– Protokollführung: Fraktionsgeschäftsführung – (Anlage)<seg type="note"><note xml:id="gruene-11_1988-05-03-t1400_EP_FN011" type="comment"><p>Das Teilprotokoll zur TOP 3 wurde im Folgenden in eckigen Klammern eingefügt.</p></note></seg></p>
				<p>[Gemäß dem Auftrag der Fraktionsversammlung vom 8. März 1988<seg type="note"><note xml:id="gruene-11_1988-05-03-t1400_EP_FN012" type="comment"><p>Vgl. dazu Dok. 49, TOP 3.</p></note></seg> hat der Fraktionsvorstand einen Vorschlag zur Streichung einiger Stellenausweitungen vorgelegt (Vorlage für die Sitzung am 12. April 1988).<seg type="note"><note xml:id="gruene-11_1988-05-03-t1400_EP_FN013" type="comment"><p>Die Vorlage der Fraktionsgeschäftsführung vom 11. April 1988 wurde ursprünglich angelegt für die Fraktionssitzung am 12. April, später handschriftlich geändert auf 19. April. In der Vorlage waren die bisherigen Änderungsbeschlüsse der Fraktion zum Personalhaushalt aufgeführt sowie einige Änderungsvorschläge der Fraktionsgeschäftsführung dazu. Vgl. AGG, B.II.1, 2141.</p></note></seg></p>
				<p>Christa <name type="Person" role="Sprecher" ref="#VennegertsChrista_1987-02-18">Vennegerts</name> stellt anhand dieser Vorlage die heute zu treffenden Beschlußfassungen vor.</p>
				<p>Der Antrag von Jutta <name type="Person" role="Sprecher" ref="#Oesterle-SchwerinJutta_1987-02-18">Oesterle-Schwerin</name>, vorab über die Sachmittel der Arbeitskreise abzustimmen, wird bei einigen Enthaltungen mehrheitlich abgelehnt.</p>
				<p>Bei der anschließenden Haushaltsdebatte wird im Zusammenhang mit einigen Personalfragen der Ausschluß der Öffentlichkeit mit 13 : 6 angenommen. Nach Beendigung der Personaldebatte wird die Öffentlichkeit wieder hergestellt.</p>
				<p>Zum Verfahren wird beschlossen, entsprechend den Kürzungsvorschlägen des Vorstands zu jeder einzelnen Position Änderungsanträge zuzulassen und über diese dann abzustimmen. In einer Gesamtabstimmung am Schluß der Debatte werden dann alle nicht von Änderungsanträgen betroffenen Empfehlungen der Vorstandsvorlage zur Abstimmung gestellt.</p>
				<p>Änderungsanträge werden für folgende Stellenausweitungen eingebracht:</p>
				<p>Zu 6. der Vorstandsvorlage auf 1 WM für die Enquete-Kommission TFA</p>
				<p>1. Änderungsantrag Ulrich <name type="Person" role="Erwaehnung" ref="#BriefsUlrich_1987-02-18">Briefs</name>: Streichung dieser Stelle zugunsten 1 WM für Gentechnologie.</p>
				<p>10 : 18 : 5 abgelehnt</p>
				<p>2. Änderungsantrag Halo <name type="Person" role="Erwaehnung" ref="#SaiboldHannelore_1987-02-18">Saibold</name>: eine 0,5 WM-Stelle TFA einzurichten.</p>
				<p>19 : 15 : 0 angenommen</p>
				<p>Damit ist auch die Vorlage des Vorstands abgelehnt.</p>
				<p>Zu 7. der Vorstandsvorlage auf DM 25 000 für Werkverträge etc. im Bereich Enquete-Kommission Erdatmosphäre.</p>
				<p>1. Änderungsantrag Wilhelm <name type="Person" role="Erwaehnung" ref="#KnabeWilhelm_1987-02-18">Knabe</name>: auf 0,5 WM für die Enquete-Kommission Erdatmosphäre im Zuge der Gleichbehandlung der Enquete-Kommissionen.</p>
				<p>12 : 7 : 13</p>
				<p>Auf Wunsch wird die Abstimmung wiederholt, da mehr Enthaltungen als Pro-Stimmen vorliegen. Ergebnis der Wiederholung:</p>
				<p>16 : 6 : 10 angenommen</p>
				<p>Zu 7. der Vorstandsvorlage auf DM 25 000 für Werkverträge etc. im Bereich Enquete-Kommission Gen- und Reproduktionstechnologie.</p>
				<p>1. Änderungsantrag Ulrich <name type="Person" role="Erwaehnung" ref="#BriefsUlrich_1987-02-18">Briefs</name>: auf eine WM-Stelle zusätzlich zur vorhandenen Stelle.</p>
				<p>11 : 18 : 4 abgelehnt</p>
				<p>2. Änderungsantrag Wilhelm <name type="Person" role="Erwaehnung" ref="#KnabeWilhelm_1987-02-18">Knabe</name>: auf 0,5 WM-Stelle zusätzlich zur vorhandenen Stelle.</p>
				<p>16 : 16 : 1 abgelehnt</p>
				<p>3. Änderungsantrag Wolfgang <name type="Person" role="Erwaehnung" ref="#DanielsWolfgang_1987-02-18">Daniels</name>: auf Aussetzen der Entscheidung über zusätz-liche Stellenkapazität bis zur Auswertung der Erfahrungen bei der Neubesetzung der vorhandenen Stelle.</p>
				<p>17 : 4 : 8 angenommen</p>
				<p>Damit wird die Vorstandsvorlage im Bereich Erdatmosphäre (Bereitstellung von DM 25 000 für Werkverträge etc.) ersetzt durch 0,5 WM-Stelle; die Vorstandsvorlage über DM 25 000 für Werkverträge etc. im Bereich Gentechnologie ist damit in die Schlußabstimmung einzubringen.</p>
				<p>Erika <name type="Person" role="Erwaehnung" ref="#TrenzErika_1987-02-18">Trenz</name> stellt den Antrag auch für den Arbeitsbereich des AK II zusätzlich DM 25 000 für Werkverträge etc. bereitzustellen. 15 : 1 : 12 angenommen</p>
				<p>Heike <name type="Person" role="Erwaehnung" ref="#Wilms-KegelHeike_1987-02-18">Wilms-Kegel</name> stellt den Antrag auf Übernahme der Gesamtkosten in Höhe von DM 15 000 für Werkverträge etc. im Zusammenhang mit der Strukturreform im Gesundheitswesen; bisher hatte der Vorstand auf dem Wege eines Finanzantrages einem Anteil von DM 5 000 aus dem Schwerpunktfonds der Fraktion zugestimmt.</p>
				<p>22 : 0 : 7 angenommen</p>
				<p>Imma <name type="Person" role="Erwaehnung" ref="#HillerichImma_1987-02-18">Hillerich</name> beantragt für die Enquete-Kommission »Bildung 2000« DM 50 000 für Werkverträge etc. bis Ende der Wahlperiode; daraus DM 15 000 für 1988.</p>
				<p>24 : 0 : 6 angenommen</p>
				<p>Der Antrag von Charlotte <name type="Person" role="Erwaehnung" ref="#GarbeCharlotte_1987-02-18">Garbe</name> auf Rückholung des Beschlusses auf 0,5 WM für die TFA-Stelle wird unter Ausschluß der Öffentlichkeit behandelt. Der Antrag findet nicht die erforderliche Zwei-Drittel-Mehrheit.</p>
				<p>15 : 14 : 3 abgelehnt</p>
				<p>Zu 6. der Vorstandsvorlage auf 0,25 SB für AK VIII/IX-Koordination.</p>
				<p>1. Änderungsantrag Marieluise <name type="Person" role="Erwaehnung" ref="#Beck-OberdorfBeckMarieluise_1983-03-29">Beck-Oberdorf</name>: Streichung der 0,25 SB-Stelle.</p>
				<p>6 : 16 : 7 abgelehnt</p>
				<p>Nach Wiederzulassung der Öffentlichkeit erfolgt die Gesamtabstimmung über alle nicht von den Änderungsanträgen betroffenen Vorschläge der Vorstandsvorlage; sie werden mit</p>
				<p>17 : 7 : 6 angenommen.</p>
				<p>Hias <name type="Person" role="Sprecher" ref="#KreuzederMatthias_1987-02-18">Kreuzeder</name> erklärt, daß er im Zusammenhang mit den Abstimmungen zu den TFA- bzw. Gentechnologie-Stellen eine Postenschieberei vermutet; er werde sich öffentlich distanzieren, sollte seine Vermutung eintreten. Michael <name type="Person" role="Sprecher" ref="#VesperMichael">Vesper</name> weist dies mit Nachdruck zurück und betont, daß hausinterne Bewerbungen normale Vorgänge innerhalb der Fraktion darstellen; er bittet, im Protokoll die von Hias [<name type="Person" role="Erwaehnung" ref="#KreuzederMatthias_1987-02-18">Kreuzeder</name>] genannten Namen aus Gründen des Persönlichkeitsschutzes nicht aufzunehmen.</p>
				<p>Sachhaushalt</p>
				<p>Die Diskussion folgt dem Entwurf des Fraktionshaushaltes in der Vorlage für die zweite Lesung durch die Fraktionsversammlung am 8. März 1988.<seg type="note"><note xml:id="gruene-11_1988-05-03-t1400_EP_FN014" type="comment"><p>Vgl. dazu Dok. 49, Anm. 25.</p></note></seg></p>
				<p>Michael <name type="Person" role="Sprecher" ref="#VesperMichael">Vesper</name> erläutert die dort unter 2. »Sächliche Ausgaben und politische Arbeit der Fraktion« genannten Ausgabe-Titel von a) bis p). Der unter p) eingerichtete Sonderfonds für Schwerpunktthemen und Sonderaktionen der Fraktion ist zwischenzeitlich von der Fraktionsversammlung mit DM 100 000 für den Schwerpunkt »Weltwirtschaft, Entwicklung und verantwortbarer Konsum« sowie durch einen Vorstandsbeschluß über DM 25 000 für den Anti-Automobil-Kongreß in Braunschweig belastet. Der von der Unterarbeitsgruppe Energie/Umwelt beantragte Betrag von DM 25 000 aus dem gleichen Sonderfonds wird, da es sich um eine Fortschreibung der bisherigen Handhabung aus dem Haushaltsjahr 1987 handelt, mit 13 : 0 : 5 angenommen.</p>
				<p>In der Gesamtabstimmung zum Punkt 2. »Sächliche Ausgaben und politische Arbeit der Fraktion« wird die Vorlage mit 15 : 0 : 4 angenommen.</p>
				<p>Der in der Fraktionshaushalts-Vorlage unter 3. »Sächliche Ausgaben und politische Arbeit der Arbeitskreise« angesetzte Haushaltstitel wird ausführlich diskutiert und erfährt folgende Änderungsanträge:</p>
				<p>a) Antrag Roland <name type="Person" role="Erwaehnung" ref="#AppelRoland">Appel</name> auf Gleichbehandlung des AK III mit den AK V und VIII/IX auf den eineinhalbfachen Betrag.</p>
				<p>4 : 17 : 0 abgelehnt</p>
				<p>b) Änderungsantrag Jutta <name type="Person" role="Erwaehnung" ref="#Oesterle-SchwerinJutta_1987-02-18">Oesterle-Schwerin</name>/Trude <name type="Person" role="Erwaehnung" ref="#UnruhGertrud_1987-02-18">Unruh</name>: alle Arbeitskreise finanziell gleich zu behandeln.</p>
				<p>6 : 12 : 4 abgelehnt</p>
				<p>Die in den Anmerkungen zum Haushaltsentwurf zu Punkt 3 im dritten Absatz aufgeführte Empfehlung der Finanzkommission, die nicht verbrauchten Mittel der Arbeitskreise aus dem zweiten Halbjahr 1987 aufgrund der Aufbausituation »ausnahmsweise« in das Haushaltsjahr 1988 zu übertragen, wird auf Antrag von Marieluise <name type="Person" role="Sprecher" ref="#Beck-OberdorfBeckMarieluise_1983-03-29">Beck-Oberdorf</name> unter folgender Voraussetzung mit großer Mehrheit angenommen: Das Wort »ausnahmsweise« ist zu streichen und durch »unter Rechenschaftslegung vor der darauffolgenden Haushaltsberatung« zu ersetzen.</p>
				<p>Erika <name type="Person" role="Sprecher" ref="#TrenzErika_1987-02-18">Trenz</name> weist darauf hin, daß bei der vorgeschlagenen Aufteilung der Haushaltsmittel auf die einzelnen Arbeitskreise nicht berücksichtigt worden ist, daß insbesondere bei den AK II und III die Fraktionsreferate (Ausländer, Schwulen, Behinderte) angebunden sind; sie fordert, die Mittel für die betroffenen Arbeitskreise um einen noch festzulegenden Betrag für die Referate zu erhöhen, wobei die Abrechnung der Referatsrechnungen im Einvernehmen und unter Verantwortung der jeweiligen Arbeitskreise erfolgen soll.</p>
				<p>Die Fraktionsversammlung folgt der Anregung von Helmut <name type="Person" role="Erwaehnung" ref="#LippeltHelmut_1987-02-18">Lippelt</name>, über einen solchen Sondertopf für die Fraktionsreferate anläßlich der Haushaltsberatung 1989 ausführlich zu befinden.</p>
				<p>In der Schlußabstimmung wird der Haushaltsansatz zu Punkt 3. »Sächliche Ausgaben und politische Arbeit der Arbeitskreise« mit 16 : 2 : 3 angenommen.</p>
				<p>Michael <name type="Person" role="Sprecher" ref="#VesperMichael">Vesper</name> erläutert nun die im Entwurf zum Fraktionshaushalt unter 4. »Beratungsgruppen der Arbeitskreise« vorgelegten Zahlen. In der Diskussion wird Einigkeit darüber erzielt, daß es sich in allen Fällen, bei denen BAGs aus diesem Etat-Titel finanziert werden, um von der Fraktion akzeptierte BAGs handeln muß (Antrag Roland <name type="Person" role="Erwaehnung" ref="#AppelRoland">Appel</name>); Michael <name type="Person" role="Sprecher" ref="#VesperMichael">Vesper</name> berichtet bei dieser Gelegenheit über die Einladung an die BAG-Koordinatoren/innen im Juli 1988 zur Feststellung der gegenseitigen Vorstellungen über die jeweilige AK-Anbindung.</p>
				<p>In der Frage der sinnvollen Aufteilung dieses Etat-Titels auf die Arbeitskreise werden zwei Modelle diskutiert:</p>
				<p>a) Gleichmäßige Verteilung auf die Arbeitskreise bei gegenseitiger Deckungsfähigkeit unter Anbindung und Verwaltung der Arbeitskreise (bisher in der Vergangenheit gehandhabte Regelung)</p>
				<p>b) Aufteilung unter Berücksichtigung der tatsächlichen Gewichtung aller an die Arbeitskreise angebundenen Beratungsgruppen (im Sinne der bisher finanzierten BAGs) sowie Übertragungsrecht im Rahmen des Beratungsgesamthaushalts innerhalb der Arbeitskreise (Antrag Verena <name type="Person" role="Erwaehnung" ref="#KriegerVerena_1987-02-18">Krieger</name>).</p>
				<p>Beide Modelle werden gegeneinander zur Abstimmung gestellt; Modell a) erhält 11 Stimmen, Modell b) 8 Stimmen bei einer Enthaltung – damit ist Modell a) angenommen.</p>
				<p>Die im Entwurf des Fraktionshaushalts unter 5. »Allgemeine internationale Zusammenarbeit« und unter 6. »Erwerb von beweglichen Sachen« genannten Summen werden von Michael <name type="Person" role="Sprecher" ref="#VesperMichael">Vesper</name> erläutert; beide Haushaltstitel werden per Konsens angenommen.</p>
				<p>Auf Antrag von Uwe <name type="Person" role="Sprecher" ref="#HueserUwe_1987-02-18">Hüser</name> wird eine Schlußabstimmung über den Gesamthaushalt mit allen Änderungen aus der Debatte mit 17 : 0 bei keiner Enthaltung angenommen. In dieser Schlußabstimmung wird der Haushalt mit 10 : 6 : 5 angenommen.</p>
				<p>Damit ist der Fraktionshaushalt für die Zeit vom 1. Januar 1988 bis zum 31. Dezember 1988 verabschiedet. Der entsprechend den Beschlüssen geänderte Gesamthaushalt wird in der Anlage beigefügt.<seg type="note"><note xml:id="gruene-11_1988-05-03-t1400_EP_FN015" type="comment"><p>Zur Endfassung des Fraktionshaushalts für 1988 vgl. die Unterlagen im AGG, B.II.1, 2293.</p></note></seg></p>
				<p>Gemäß dem Vorschlag des Fraktionsvorstands zur Tagesordnung wird nun der Tagesordnungspunkt</p>
				<p>»Hauskauf/Hausanmietung«</p>
				<p>behandelt. Michael <name type="Person" role="Sprecher" ref="#VesperMichael">Vesper</name> schildert aus Sicht der FGF und der betreffenden Mitarbeiter/innen die derzeitige Raumsituation, die zu diesen Überlegungen führt. Demnach ist derzeit ein Mehrbedarf von 15 Räumen festzustellen.</p>
				<p>Der darauffolgende Antrag von Wolfgang <name type="Person" role="Sprecher" ref="#DanielsWolfgang_1987-02-18">Daniels</name> mit Schluß der Debatte und sofortige Abstimmung über den Hauskauf wird bei nur 4 Pro-Stimmen mehrheitlich abgelehnt.</p>
				<p>Uwe <name type="Person" role="Sprecher" ref="#HueserUwe_1987-02-18">Hüser</name> berichtet für die Raumkommission, wie unerträglich die Raumsituation mittlerweile geworden ist. Sollte die Fraktionsversammlung heute zu keiner Entscheidung kommen oder eine ablehnende Entscheidung über die Anmietung bzw. den Ankauf von Räumen treffen, so würde die Raumkommission auf ihrer darauffolgenden letzten Sitzung von jedem Arbeitskreis Listen anfordern, wo auf Basis der jetzigen Raumsituation und des jeweiligen Bedarfs in den Arbeitskreisen ein konkreter Lösungsvorschlag erwartet wird, der auf dem jetzigen Raumkontingent der Arbeitskreise basieren muß.</p>
				<p>In der Gegenrede spricht sich Christa <name type="Person" role="Sprecher" ref="#NickelsChrista_1983-03-29">Nickels</name> gegen den Gedanken einer Anmietung oder eines Ankaufes von Räumen aus; sie warnt vor der Priorität selbstgeschaffener Sachzwänge und sieht unter anderem im Zusammenrücken bei einigen Vorstands- und MdB-Büros einen Lösungsweg, wie ihn der Antrag von Uwe <name type="Person" role="Erwaehnung" ref="#HueserUwe_1987-02-18">Hüser</name> wünscht.</p>
				<p>Auf Antrag von Angelika <name type="Person" role="Sprecher" ref="#BeerAngelika_1987-02-18">Beer</name> wird mehrheitlich bei einigen Enthaltungen der Schluß der Debatte gewünscht.</p>
				<p>Auf Antrag von Christa <name type="Person" role="Sprecher" ref="#NickelsChrista_1983-03-29">Nickels</name> auf Feststellung der Beschlußfähigkeit wird bei 21 anwesenden Abgeordneten die Beschlußunfähigkeit festgestellt und die Sitzung ohne Beschlußfassung um 22.30 Uhr aufgelöst.</p>
				<p>Protokollant: Max <name type="Person" role="Erwaehnung" ref="#PerlingerMax">Perlinger</name><seg type="note"><note xml:id="gruene-11_1988-05-03-t1400_EP_FN016" type="comment"><p>Handschriftliche Unterschrift.</p></note></seg>]<seg type="note"><note xml:id="gruene-11_1988-05-03-t1400_EP_FN017" type="comment"><p>Ende des eingefügten Teilprotokolls zu TOP 3.</p></note></seg></p>
				<p>Die während der Haushaltsdebatte festgestellte Beschlußunfähigkeit führt zu einer Diskussion zur weiteren Behandlung der Tagesordnung – vor allem zum Umgang mit dem § 177.<seg type="note"><note xml:id="gruene-11_1988-05-03-t1400_EP_FN018" type="comment"><p>Auf der Tagesordnung stand als TOP 5: »Ergänzung der Geschäftsordnung/BDK-Beschluß zum § 177«. – Zur Wiederaufnahme des Punkts vgl. Dok. 58, TOP 6.</p></note></seg></p>
				<p>Für eine in Erwägung gezogene Sondersitzung läßt sich kurzfristig kein Termin finden.</p>
				<p>Christa <name type="Person" role="Sprecher" ref="#VennegertsChrista_1987-02-18">Vennegerts</name> verweist auf die bekannten Modalitäten zur Einberufung einer Fraktions-Sondersitzung.</p>
				<p>Protokoll: Gundi <name type="Person" role="Erwaehnung" ref="#GörgGundi">Görg</name></p>
			</div>
			<div type="SVP" xml:id="gruene-11_1988-05-03-t1400_EP_div_SVP-2">
				<head>B.</head>
				<p>Anlage A</p>
				<p>29. April 1988: Schreiben der Abgeordneten Heike Wilms-Kegel an die Mitglieder der Fraktion DIE GRÜNEN.<seg type="note"><note xml:id="gruene-11_1988-05-03-t1400_EP_FN019" type="comment"><p>Auf dem Schreiben der handschriftliche Vermerk: »hat sich erledigt«.</p></note></seg> AGG, B.II.1, 2141.</p>
				<p>Liebe Freundinnen und Freunde,</p>
				<p>im Zusammenhang mit der letzten, heißen Phase der sog. Strukturreform im Gesundheitswesen, die ja am Freitag mit einer 4-stündigen Debatte im Plenum eingeleitet wird, möchte ich Euch ein Problem zur Lösung vorlegen.</p>
				<p>Wie Ihr wißt, habe ich mich seit Jahren in Zusammenarbeit mit der BAG Gesundheit und Soziales mit der GRÜNEN Gesundheitspolitik beschäftigt. Ihr habt mich mit bemerkenswerter Einigkeit zur Bearbeitung dieses Themas als Stellvertreterin in den Ausschuß für Arbeit und Sozialordnung und als <hi rendition="#smcap">Grünes</hi> Mitglied in die entsprechende Enquete-Kommission gewählt. Ich habe seit Beginn dieser Legislaturperiode die Posi-tion des GRÜNEN Gesundheitsprogramms in ständiger Abstimmung mit der BAG Gesundheit und Soziales parlamentarisch und außerparlamentarisch vertreten. Es macht zwar viel Arbeit, aber da ich von dem GRÜNEN Gesundheitsprogramm überzeugt bin, macht mir diese Arbeit auch viel Spaß.</p>
				<p>Nun haben im Zusammenhang mit der obenerwähnten heißen Phase mehrere MdBs im AK II, Marieluise <name type="Person" role="Erwaehnung" ref="#Beck-OberdorfBeckMarieluise_1983-03-29">Beck-Oberdorf</name>, Willi <name type="Person" role="Erwaehnung" ref="#HossWilli_1983-03-29">Hoss</name>, Trude <name type="Person" role="Erwaehnung" ref="#UnruhGertrud_1987-02-18">Unruh</name>, ihr Interesse bekundet, dieses Thema zu übernehmen. Wenn Ihr dies möchtet, müßtet Ihr entscheiden, ob ich die Aufgaben, die Ihr mir übertragen habt: Gesundheitspolitik, Strukturreform-Bearbeitung, Stellvertretung im Ausschuß für Arbeit und Sozialordnung, Enquete-Kommission und die damit verbundenen Gebiete abgeben soll.</p>
				<p>Wenn Ihr Euch dafür entscheidet, daß ich die Gesundheitspolitik abgeben soll, wäre es für mich aber im Sinne einer Kontinuität wichtig, daß das MdB, das die Gesundheitspolitik übernimmt, sich nochmals mit unserem eigenen Gesundheitsprogramm und dessen Zielen und dem Gesundheitsreformgesetz vertraut macht.</p>
				<p>Zur Information: Die Möglichkeit meiner Anwesenheit bei den betreffenden Sitzungen des Ausschusses für Arbeit und Sozialordnung ist seit langem prinzipiell mit meiner Stellvertreterin im Vorsitz des Ausschusses für Jugend, Familie, Frauen und Gesundheit abgesprochen.</p>
				<p>Es ist wichtig, daß Ihr Eure Entscheidung am 03. Mai 1988 trefft, bevor über die Redebeiträge für Freitag, den 06. 05. 1988 entschieden wird, damit wir unser Gesicht nicht verlieren, wenn später jemand anderes Gesundheitspolitik macht.</p>
				<p>Viele Grüße</p>
				<p>Heike <name type="Person" role="Erwaehnung" ref="#Wilms-KegelHeike_1987-02-18">Wilms-Kegel</name><seg type="note"><note xml:id="gruene-11_1988-05-03-t1400_EP_FN020" type="comment"><p>Handschriftliche Unterschrift.</p></note></seg></p>
			</div>
		</body>
	</text>
</TEI>
