<?xml version="1.0" encoding="UTF-8"?> <?xml-model href="https://raw.githubusercontent.com/Fraktionsprotokolle-de/fraktionsprotokolle_web/main/xml_schema/fraktionsprotokolle.rng" type="application/xml" schematypens="http://relaxng.org/ns/structure/1.0"?> <?xml-model href="https://raw.githubusercontent.com/Fraktionsprotokolle-de/fraktionsprotokolle_web/main/xml_schema/fraktionsprotokolle.sch" type="application/xml" schematypens="http://purl.oclc.org/dsdl/schematron"?>
<TEI xmlns="http://www.tei-c.org/ns/1.0" xml:id="gruene-11_1988-06-15-t0000_EP" rendition="fraktionsprotokolle">
	<teiHeader>
		<fileDesc>
			<titleStmt>
				<title level="a">Fraktionssitzung</title>
				<title level="s">Digitale Edition im Rahmen des Programms "Fraktionen im Deutschen Bundestag 1949–2005"</title>
				<editor>
					<name type="Person" role="Mitarbeiter-KGParl" ref="#HölscherWolfgang"/>
					<name type="Person" role="Mitarbeiter-KGParl" ref="#KraatzPaul"/>
				</editor>
				<respStmt>
					<resp>An der Edition waren außerdem folgende Personen beteiligt</resp>
					<name type="Person" role="Mitarbeiter-KGParl" ref="#RochowSylvia"/>
				</respStmt>
				<respStmt>
					<resp>Finale Bearbeitung der XML-Datei</resp>
					<name type="Person" role="Mitarbeiter-KGParl" ref="#"/>
				</respStmt>
			</titleStmt>
			<editionStmt>
				<p>Version 1.2, basierend auf dem Bearbeitungsstand der Edition vom 09. Juni 2022.</p>
			</editionStmt>
			<publicationStmt>
				<publisher><orgName xml:id="KGParl">Kommission für Geschichte des Parlamentarismus und der politischen Parteien e. V. (KGParl)</orgName><address>
						<street>Schiffbauerdamm 40</street>
						<postCode>10117</postCode>
						<name type="Ort"><country>Deutschland</country><settlement type="town">Berlin</settlement></name>
					</address><email>info@fraktionsprotokolle.de</email></publisher>
				<pubPlace>Berlin</pubPlace>
				<date when="2022-06-23"/>
				<idno type="url">https://fraktionsprotokolle.de/</idno>
				<availability status="restricted">
					<licence>Alle Rechte vorbehalten. © Copyright KGParl</licence>
				</availability>
			</publicationStmt>
			<seriesStmt>
				<title xml:lang="de">Maschinenlesbare Transkriptionen von Protokollen und Audiomitschnitten der Fraktionen und Gruppen des Deutschen Bundestags von 1949 bis 2005</title>
				<title xml:lang="en">Machine-Readable Transcriptions of Protocols and Audio Recordings of the German Bundestags Parliamentary Groups from 1949 to 2005</title>
				<respStmt>
					<resp>Herausgegeben von der</resp>
					<name type="Organisation" ref="#KGParl">Kommission für Geschichte des Parlamentarismus und der politischen Parteien (KGParl)</name>
				</respStmt>
				<idno type="isbn"/>
			</seriesStmt>
			<notesStmt>
				<note type="Kommentar-Edition">Vergleiche auch die Projektbeschreibung sowie die Dokumentation dieser Web-Application unter Über diese Webseite.</note>
				<note type="Erstveroeffentlichung">Das vorliegende Protokoll ist eine digitalisierte und für die TEI-XML-Version leicht angepasste Variante der Erstveröffentlichung: <bibl type="single-item">
						<title level="a">Die Grünen im Bundestag. Sitzungsprotokolle und Anlagen. 1987–1990.</title>
						<title level="s">Quellen zur Geschichtedes Parlamentarismus und der politischen Parteien, Vierte Reihe, Bd. 14/II, 2 Halbbände.</title>
						<author>Wolfgang Hölscher</author>
						<author>Paul Kraatz</author>
						<pubPlace>Düsseldorf</pubPlace>
						<date>2015</date>
						<idno type="DNB">https://d-nb.info/108115022X</idno>
						<idno type="DNB">https://d-nb.info/1096231913</idno>
					</bibl>
				</note>
				<note type="Verbundene-Protokolle"><listRelation>
						<relation name="Erwaehnung" ref="#"/>
					</listRelation></note>
			</notesStmt>
			<sourceDesc>
				<listObject>
					<object type="Papier" xml:id="Vorlage">
						<objectIdentifier>
							<institution>Archiv Grünes Gedächtnis (AGG)</institution>
							<idno>B.II.1, 2142</idno>
							<objectName>Protokoll der 57. Fraktionssitzung am 15. 06. 1988 auf Sylt</objectName>
						</objectIdentifier>
						<msContents>
							<p>Ediertes Protokoll einer Fraktionssitzung der Grünen am 15. Juni 1988</p>
						</msContents>
						<physDesc>
							<objectDesc form="protokoll">
								<supportDesc>
									<support>Zeitgenössisches maschinenschriftliches Typoskript</support>
									<extent>11 Seiten</extent>
								</supportDesc>
							</objectDesc>
						</physDesc>
					</object>
				</listObject>
			</sourceDesc>
		</fileDesc>
		<encodingDesc>
			<editorialDecl>
				<p>Zu den ausführlichen Editionshinweisen vgl. https://www.fraktionsprotokolle.de/exist/apps/Fraktionsprotokolle/editionshinweise.html</p>
				<correction>
					<p>Die Schreibweise in der Quelle wurde behutsam der damals gültigen deutschen Rechtschreibung angepasst. Durch Verschreibung bedingte Durchstreichungen wurden weggelassen. Korrekturen wurden in der Form dokumentiert, dass die korrigierte Fassung wiedergegeben wurde und, sofern der Sinn verändert wurde, die ursprüngliche Form in den Anmerkungen erscheint. Einfache Syntaxfehler wurden in der Regel stillschweigend korrigiert. Größere Korrekturen werden in den Anmerkungen nachgewiesen. Generell wurde versucht, den Charakter des Textkorpus zu erhalten.</p>
				</correction>
				<normalization>
					<p>Ausländische Personennamen wurden in der Regel quellennah wiedergegeben und werden, wie andere Personennamen auch, über eine eindeutige Referenz identifiziert.</p>
				</normalization>
			</editorialDecl>
			<projectDesc>
				<p>In dieser Online-Edition »Fraktionen im Deutschen Bundestag 1949–2005« werden die historischen Sitzungsprotokolle der Fraktionen im Deutschen Bundestag seit 1949 veröffentlicht. Im Zentrum steht die textkritische Prüfung und digitale Aufbereitung der archivischen Vorlagen. Primäres Ziel ist die Herausgabe einer wissenschaftlich gesicherten, authentischen und anwendungsbereiten (Lese-)Fassung jedes Sitzungsprotokolls.</p>
			</projectDesc>
			<classDecl>
				<taxonomy xml:id="FP-Dokumenttyp">
					<category xml:id="WZ">
						<catDesc>Wortprotokoll zeitgenössisch</catDesc>
					</category>
					<category xml:id="WN">
						<catDesc>Wortprotokoll nachträglich</catDesc>
					</category>
					<category xml:id="EP">
						<catDesc>Verlauf-/Ergebnisprotokoll</catDesc>
					</category>
					<category xml:id="VE">
						<catDesc>Verzeichnis</catDesc>
					</category>
					<category xml:id="AN">
						<catDesc>Andere Protokolltypen</catDesc>
					</category>
				</taxonomy>
			</classDecl>
			<tagsDecl>
				<rendition xml:id="smcap" scheme="css">font-variant: small-caps</rendition>
				<rendition xml:id="sup" scheme="css">font-size: .7em; vertical-align: super;</rendition>
				<rendition xml:id="sub" scheme="css">font-size: .7em; vertical-align: sub;</rendition>
				<rendition xml:id="u" scheme="css">text-decoration: underline;</rendition>
			</tagsDecl>
		</encodingDesc>
		<profileDesc>
			<creation><date when="1988-06-15"><time type="start"/><time type="end"/></date><name type="Ort">Sonderzug nach Sylt</name><name type="Person" role="Sitzungsleitung" ref="#VennegertsChrista_1987-02-18"/><name type="Person" role="Sitzungsleitung" ref="#GarbeCharlotte_1987-02-18"/><idno type="sitzung"><idno type="wp">11</idno><idno type="Fraktion-Landesgruppe">Grüne</idno><idno type="sitzungsabfolge">1</idno></idno></creation>
			<langUsage>
				<language ident="de-DE">German</language>
			</langUsage>
			<textClass>
				<catRef target="EP" scheme="FP-Dokumenttyp"/>
			</textClass>
		</profileDesc>
		<revisionDesc>
			<change when="2021" who="textloop" status="textloop-1_raw" n="1"/>
			<change when="2021-11-19" who="textloop" status="textloop-2_basic" n="2"/>
			<change when="2021-12-08" who="#JuengerkesSven" status="draft" n="3">&lt;group> aufgelöst.</change>
			<change when="2022-05-27" who="#WeistenhoeferSimon" status="draft" n="4">Header ausgefüllt, front vereinheitlicht</change>
			<change when="2022-06-14" who="#WeistenhoeferSimon" status="draft" n="5">Sitzungsverlauf (Inhalt)</change>
		</revisionDesc>
	</teiHeader>
	<text>
		<front>
			<div type="SVPListe">
				<head>Sitzungsverlauf:</head>
				<list type="SVP">
					<item xml:id="gruene-11_1988-06-15-t0000_EP_SVP-1" corresp="#gruene-11_1988-06-15-t0000_EP_div_SVP-1">A. TOP 1: Bericht des Fraktionsvorstands. – TOP 2: Laufende parlamentarische Woche. – TOP 3: Zu verabschiedende Vorlagen. – TOP 4: Antisemitismuskongress am 50. Jahrestag der Reichspogromnacht. – TOP 5: Bericht betr. Atomwaffenverzicht ins Grundgesetz. – TOP 6: Antrag zur Änderung der Geschäftsordnung. – TOP 7: Brainstorming zu weiteren Aktionsformen im Zusammenhang mit der Umweltverschmutzung in Nord- und Ostsee.</item>
					<item xml:id="gruene-11_1988-06-15-t0000_EP_SVP-2" corresp="#gruene-11_1988-06-15-t0000_EP_div_SVP-2">B. Konzept des Fraktionsvorstands zur Durchführung einer Fraktionssitzung auf Sylt.</item>
					<item xml:id="gruene-11_1988-06-15-t0000_EP_SVP-3" corresp="#gruene-11_1988-06-15-t0000_EP_div_SVP-3">C. Schreiben des Abgeordneten Ludger <name type="Person" role="Erwaehnung" ref="#VolmerLudger_1985-04-10">Volmer</name> an die Mitglieder der Fraktion DIE GRÜNEN.</item>
					<item xml:id="gruene-11_1988-06-15-t0000_EP_SVP-4" corresp="#gruene-11_1988-06-15-t0000_EP_div_SVP-4">D. Antrag der Abgeordneten Verena <name type="Person" role="Erwaehnung" ref="#KriegerVerena_1987-02-18">Krieger</name>, Ellen <name type="Person" role="Erwaehnung" ref="OlmsEllen_1987-02-18">Olms</name> und Ludger <name type="Person" role="Erwaehnung" ref="#VolmerLudger_1985-04-10">Volmer</name> zur Änderung der Geschäftsordnung der Fraktion.</item>
				</list>
			</div>
			<div type="Anwesenheitsliste">
				<head>Anwesend:</head>
				<p>Abgeordnete: <name type="Person" role="Erwaehnung" ref="#Beck-OberdorfBeckMarieluise_1983-03-29">Beck-Oberdorf</name>, <name type="Person" role="Erwaehnung" ref="#BrauerHans-Jochim_1987-02-18">Brauer</name>, <name type="Person" role="Erwaehnung" ref="#EbermannThomas_1987-02-18">Ebermann</name>, <name type="Person" role="Erwaehnung" ref="#FlinnerDora_1987-02-18">Flinner</name>, <name type="Person" role="Erwaehnung" ref="#GarbeCharlotte_1987-02-18">Garbe</name>, <name type="Person" role="Erwaehnung" ref="#HenselKaritasDagmar_1987-02-18">Hensel</name>, <name type="Person" role="Erwaehnung" ref="#HillerichImma_1987-02-18">Hillerich</name>, <name type="Person" role="Erwaehnung" ref="#HueserUwe_1987-02-18">Hüser</name>, <name type="Person" role="Erwaehnung" ref="#KnabeWilhelm_1987-02-18">Knabe</name>, <name type="Person" role="Erwaehnung" ref="#NickelsChrista_1983-03-29">Nickels</name>, <name type="Person" role="Erwaehnung" ref="#Oesterle-SchwerinJutta_1987-02-18">Oesterle-Schwerin</name>, <name type="Person" role="Erwaehnung" ref="#OlmsEllen_1987-02-18">Olms</name>, <name type="Person" role="Erwaehnung" ref="#SaiboldHannelore_1987-02-18">Saibold</name>, <name type="Person" role="Erwaehnung" ref="#Schmidt-BottRegula_1987-02-18">Schmidt-Bott</name>, <name type="Person" role="Erwaehnung" ref="#SchoppeWaltraud_1983-03-29">Schoppe</name>, <name type="Person" role="Erwaehnung" ref="#SellinPeter_1987-02-18">Sellin</name>, <name type="Person" role="Erwaehnung" ref="#StratmannStratmann-MertensEckhard_1983-03-29">Stratmann</name>, <name type="Person" role="Erwaehnung" ref="#UnruhGertrud_1987-02-18">Unruh</name>, <name type="Person" role="Erwaehnung" ref="#VennegertsChrista_1987-02-18">Vennegerts</name>, <name type="Person" role="Erwaehnung" ref="#WeissMichael_1987-02-18">Weiss</name>, <name type="Person" role="Erwaehnung" ref="#WetzelDietrich_1987-02-18">Wetzel</name></p>
				<p>Fraktionsmitarbeiterinnen und Fraktionsmitarbeiter: <name type="Person" role="Erwaehnung" ref="#GörgGundi">Görg</name>, <name type="Person" role="Erwaehnung" ref="#LohmannHeiner">Lohmann</name>, <name type="Person" role="Erwaehnung" ref="#LoskeReinhard_1998-10-26">Loske</name>, <name type="Person" role="Erwaehnung" ref="#RothClaudia_1998-10-26">Roth</name> (Pressesprecherin), <name type="Person" role="Erwaehnung" ref="#VesperMichael">Vesper</name> (Fraktionsgeschäftsführer)</p>
				<p>Gäste: Christine <name type="Person" role="Erwaehnung" ref="#BernbacherChristine">Bernbacher</name> (Politikerin der Grünen Bremen)</p>
			</div>
		</front>
		<body>
			<div type="SVP" xml:id="gruene-11_1988-06-15-t0000_EP_div_SVP-1">
				<head>A.</head>
				<p>TOP 1: Bericht des Fraktionsvorstands<seg type="note"><note xml:id="gruene-11_1988-06-15-t0000_EP_FN002" type="comment"><p>Vgl. dazu auch das Schreiben des Abg. <name type="Person" role="Erwaehnung" ref="#VolmerLudger_1985-04-10">Volmer</name> vom 14. Juni 1988; hier Anlage B.</p></note></seg></p>
				<p>Imma <name type="Person" role="Sprecher" ref="#HillerichImma_1987-02-18">Hillerich</name>: Zeitliche Gründe könne es für die Nichtbehandlung der Gewaltfrage nicht geben. Sie möchte eine Begründung hierfür.</p>
				<p>Christa <name type="Person" role="Sprecher" ref="#VennegertsChrista_1987-02-18">Vennegerts</name>: Die Debatte sei so wichtig, daß sie der Fraktionsöffentlichkeit und der Presse zugänglich sein sollte. Sie finde eine Behandlung im Zug nicht angemessen. Zu Beginn der nächsten Sitzung sei dieser Punkt auf der Tagesordnung.<seg type="note"><note xml:id="gruene-11_1988-06-15-t0000_EP_FN003" type="comment"><p>Vgl. dazu Dok. 59, TOP 5.</p></note></seg></p>
				<p>Imma <name type="Person" role="Sprecher" ref="#HillerichImma_1987-02-18">Hillerich</name>: Sie finde es problematisch, daß Hubert <name type="Person" role="Erwaehnung" ref="#KleinertHubert_1983-03-29">Kleinert</name> heute nicht anwesend sei wegen der Parteienfinanzierung (SPIEGEL-Artikel).<seg type="note"><note xml:id="gruene-11_1988-06-15-t0000_EP_FN004" type="comment"><p>Am 13 Juni 1988 berichtete »Der Spiegel« über einen von CDU/CSU, FDP und SPD vorgelegten Gesetzentwurf zur Neuregelung der Parteienfinanzierung. Über die Rolle der Grünen bei der Neuregelung heißt es: »Selbst die Grünen, von den Etablierten an den Spieltisch gelockt, machten monatelang beim Poker der Schatzmeister mit. [...] Die Grünen entzogen sich erst in letzter Minute der Kungelei. Zu den Detail-Verhandlungen zwischen den Experten der Schatzmeistereien, hatte auch Grünen-Kassenwart Hermann <name type="Person" role="Erwaehnung" ref="#xy_ersetzen">Schulz</name> eine Aufpasserin geschickt. Sie wußte von Anfang an, seit März dieses Jahres, über alle Tricks Bescheid. Fraktionsmanager Hubert <name type="Person" role="Erwaehnung" ref="#KleinertHubert_1983-03-29">Kleinert</name> wurde in der vorletzten Woche von SPD-Schatzmeister Hans-Ulrich <name type="Person" role="Erwaehnung" ref="#KloseHans-Ulrich_1983-03-29">Klose</name> voll eingeweiht und hielt dicht – wie alle anderen auch.« Vgl. den Artikel »Bei uns genügt Ehrenwort«; »Der Spiegel«, Nr. 24 vom 13. Juni 1988, S. 18–20. – Vgl. dazu auch CD: Fraktionsvorstandssitzung am 4. Juli 1988, TOP 6.2.</p></note></seg> Sie möchte auf jeden Fall darüber diskutieren.</p>
				<p>Dietrich <name type="Person" role="Sprecher" ref="#WetzelDietrich_1987-02-18">Wetzel</name> möchte die Rolle des Schatzmeisters der Partei<seg type="note"><note xml:id="gruene-11_1988-06-15-t0000_EP_FN005" type="comment"><p>Hermann <name type="Person" role="Erwaehnung" ref="#xy_ersetzen">Schulz</name>.</p></note></seg> beleuchtet haben.</p>
				<p>Christa <name type="Person" role="Sprecher" ref="#VennegertsChrista_1987-02-18">Vennegerts</name>: Diese Thematik werde auf der nächsten Fraktionsvorstandssitzung und Fraktionssitzung behandelt.<seg type="note"><note xml:id="gruene-11_1988-06-15-t0000_EP_FN006" type="comment"><p>Der TOP 10 »Parteienfinanzierung« der Sitzung am 21. Juni 1988 wurde nicht protokolliert. Vgl. dazu Dok. 59, Anm. 1.</p></note></seg> Sie bedauere, daß keine Information gelaufen sei.</p>
				<p>Trude <name type="Person" role="Sprecher" ref="#UnruhGertrud_1987-02-18">Unruh</name> möchte vor der Sommerpause ihr BILD-Interview vom 07. 06. 88 in der Fraktionssitzung behandelt haben.<seg type="note"><note xml:id="gruene-11_1988-06-15-t0000_EP_FN007" type="comment"><p>Die Abg. <name type="Person" role="Erwaehnung" ref="#UnruhGertrud_1987-02-18">Unruh</name> kritisierte in der »Bild« das Verhalten des Bundesvorstands der Partei DIE GRÜNEN und sprach sich für die Gründung einer neuen Partei aus, die den Namen »Demokratische Grüne« tragen sollte. Vgl. dazu das Interview »Trude <name type="Person" role="Erwaehnung" ref="#UnruhGertrud_1987-02-18">Unruh</name> fordert neue Grüne Partei«; »Bild-Zeitung«, 7. Juni 1988.</p></note></seg> Sie sei mit dem Vorgehen des Fraktionsvorstands nicht einverstanden.<seg type="note"><note xml:id="gruene-11_1988-06-15-t0000_EP_FN008" type="comment"><p>Vgl. dazu CD: Fraktionsvorstandssitzung am 6. Juni 1988, TOP 2.1.</p></note></seg></p>
				<p>Regula <name type="Person" role="Sprecher" ref="#Schmidt-BottRegula_1987-02-18">Bott</name> geht auf den Hintergrund des Vorgehens des Fraktionsvorstands ein, und daß es Aufgabe des Landesverbandes sei, der Trude [<name type="Person" role="Erwaehnung" ref="#UnruhGertrud_1987-02-18">Unruh</name>] aufgestellt habe, sich damit zu befassen. Es müsse geklärt werden, wie die weitere Zusammenarbeit laufen solle.</p>
				<p>Trude <name type="Person" role="Sprecher" ref="#UnruhGertrud_1987-02-18">Unruh</name>: Vom 06.–09. 07. 1988 sei in Berlin Jahresversammlung der Grauen Panther. Es wäre gut, wenn eine Abgeordnete des BuVos käme.</p>
				<p>Christa <name type="Person" role="Sprecher" ref="#VennegertsChrista_1987-02-18">Vennegerts</name> sagt eine Diskussion in der nächsten Fraktionssitzung zu.</p>
				<p>Christa <name type="Person" role="Sprecher" ref="#VennegertsChrista_1987-02-18">Vennegerts</name>: Nächste Woche sei die Behandlung von Informations- und Kommunikationstechniken auf der Tagesordnung. Der Betriebsrat habe mit Recht darauf hingewiesen, daß der Dezemberbeschluß<seg type="note"><note xml:id="gruene-11_1988-06-15-t0000_EP_FN009" type="comment"><p>Vgl. dazu Dok. 40, TOP 3.</p></note></seg> aussage, daß vorher eine Strukturdebatte geführt werden sollte.</p>
				<p>Christa <name type="Person" role="Sprecher" ref="#NickelsChrista_1983-03-29">Nickels</name> beantragt, diesen Punkt auf der Fraktionssitzung vom 21. 06. 88 abzusetzen. Sie bitte, bis zum frühen Herbst ein Papier vorzulegen, anhand dessen man die Strukturdebatte führen könne. Erst dann könne die IuK-Debatte geführt werden.</p>
				<p>Regula <name type="Person" role="Sprecher" ref="#Schmidt-BottRegula_1987-02-18">Bott</name>: Dieser Punkt sei im Fraktionsvorstand kontrovers diskutiert worden. Sie stimme dem Antrag von Christa <name type="Person" role="Erwaehnung" ref="#NickelsChrista_1983-03-29">Nickels</name> zu. Der Antrag des Betriebsrates sei gleichlautend.</p>
				<p>Der Antrag von Christa <name type="Person" role="Erwaehnung" ref="#NickelsChrista_1983-03-29">Nickels</name> wird mit 11 : 3 : 6 Stimmen angenommen.<seg type="note"><note xml:id="gruene-11_1988-06-15-t0000_EP_FN010" type="comment"><p>Vgl. dazu weiter Dok. 66, TOP 6 und 7.</p></note></seg></p>
				<p>Antrag Wilhelm <name type="Person" role="Sprecher" ref="#KnabeWilhelm_1987-02-18">Knabe</name>: Er möchte wissen, wer bei der Einstellung von AK-Mitarbeitenden letztendlich entscheide, da es unterschiedliche Voten bei der Besetzung der Enquete-Kommission »Erdatmosphäre« gegeben habe.<seg type="note"><note xml:id="gruene-11_1988-06-15-t0000_EP_FN011" type="comment"><p>Vgl. dazu auch Dok. 53, TOP 3.</p></note></seg> Er beantrage Aufsetzung des Punktes auf die Tagesordnung.</p>
				<p>Die Besetzung der Enquete-Kommission jetzt zu behandeln, wird mehrheitlich beschlossen (grundsätzliche Klärung – keine Personaldebatte).</p>
				<p>Christa <name type="Person" role="Sprecher" ref="#VennegertsChrista_1987-02-18">Vennegerts</name>: Der Fraktionsvorstand beschließe letztlich, wer eingestellt werde. AK-Voten und das Votum des Betriebsrates hätten großes Gewicht.</p>
				<p>Michael <name type="Person" role="Sprecher" ref="#VesperMichael">Vesper</name>: Grundsätzlich sei es so, daß der Fraktionsvorstand auf Vorschlag des AKs oder der Funktionsbereiche beschließe. Bei diesem Verfahren sollten wir bleiben.</p>
				<p>Wilhelm <name type="Person" role="Sprecher" ref="#KnabeWilhelm_1987-02-18">Knabe</name>: Bisher seien AK-Voten vom Fraktionsvorstand akzeptiert worden. Wenn keine schwerwiegenden Gründe vorlägen, müßte das Votum des MdB in der Enquete-Kommission maßgebend sein.</p>
				<p>Christa <name type="Person" role="Sprecher" ref="#VennegertsChrista_1987-02-18">Vennegerts</name>: Ohne Personaldebatte sei das hier nicht zu klären. Das Prozedere sei formal richtig gewesen.</p>
				<p>Wilhelm <name type="Person" role="Sprecher" ref="#KnabeWilhelm_1987-02-18">Knabe</name> möchte in die Personaldebatte einsteigen. Er bitte, daß die Mitarbeitenden hinausgehen.</p>
				<p>Christa <name type="Person" role="Sprecher" ref="#NickelsChrista_1983-03-29">Nickels</name>: Sie halte das nicht für richtig.</p>
				<p>Eine Personaldebatte wird mit 5 : 8 : 7 Stimmen abgelehnt.</p>
				<p>Peter <name type="Person" role="Sprecher" ref="#SellinPeter_1987-02-18">Sellin</name>: Der Fraktionsvorstand könne so die Einstellung nicht vornehmen.</p>
				<p>Christa <name type="Person" role="Sprecher" ref="#VennegertsChrista_1987-02-18">Vennegerts</name>: Dann müßten die Modalitäten geändert werden.</p>
				<p>Wilhelm <name type="Person" role="Sprecher" ref="#KnabeWilhelm_1987-02-18">Knabe</name>: Er habe sein Votum eingelegt, daß die Fraktion sich damit befasse.</p>
				<p>Regula <name type="Person" role="Sprecher" ref="#Schmidt-BottRegula_1987-02-18">Bott</name>: Wilhelm <name type="Person" role="Erwaehnung" ref="#KnabeWilhelm_1987-02-18">Knabe</name> war nicht einverstanden. Es sei sein Recht, ein Veto einzulegen. Sie habe mit ihm besprochen, daß er zunächst nochmal in den AK gehe. Der nächste Schritt wäre dann die Fraktion.</p>
				<p>Dietrich <name type="Person" role="Sprecher" ref="#WetzelDietrich_1987-02-18">Wetzel</name> bittet darum, die Entscheidung auf jeden Fall vor der Sommerpause zu treffen.</p>
				<p>TOP 2: Lfd. parl. Woche</p>
				<p>Redebeiträge s. Plenums-News Nr. 75/11. WP.</p>
				<p>Zur Nachwahl eines Mitglieds der Parlamentarischen Kontrollkommission (PKK) entwickelt sich eine heftige Diskussion um die Benennung von Hubert <name type="Person" role="Erwaehnung" ref="#KleinertHubert_1983-03-29">Kleinert</name> und um die Frage, ob überhaupt ein Mitglied in diese Kommission gemeldet werden solle. Michael <name type="Person" role="Erwaehnung" ref="#VesperMichael">Vesper</name> wird beauftragt, telefonisch mit Hubert <name type="Person" role="Erwaehnung" ref="#KleinertHubert_1983-03-29">Kleinert</name> Kontakt aufzunehmen, um mit ihm die offenen Fragen zu klären.</p>
				<p>Christa <name type="Person" role="Sprecher" ref="#VennegertsChrista_1987-02-18">Vennegerts</name>: Hubert <name type="Person" role="Erwaehnung" ref="#KleinertHubert_1983-03-29">Kleinert</name> lasse durch Petra <name type="Person" role="Erwaehnung" ref="#AlleritzPetra">Alleritz</name> ausrichten, daß er nicht an dem Vorschlag hänge.</p>
				<p>Michael <name type="Person" role="Sprecher" ref="#VesperMichael">Vesper</name>: Die Angelegenheit sei seit voriger Woche bekannt. Eine Rede zur Geschäftsordnung sei auch ohne Benennung möglich. Hubert <name type="Person" role="Erwaehnung" ref="#KleinertHubert_1983-03-29">Kleinert</name> sei bisher noch nicht gemeldet.</p>
				<p>Christa <name type="Person" role="Sprecher" ref="#VennegertsChrista_1987-02-18">Vennegerts</name> und Regula <name type="Person" role="Sprecher" ref="#Schmidt-BottRegula_1987-02-18">Bott</name> erklären, daß sie von Hubert [<name type="Person" role="Erwaehnung" ref="#KleinertHubert_1983-03-29">Kleinert</name>] »überfahren« wurden. Der Antrag von Marieluise <name type="Person" role="Sprecher" ref="#Beck-OberdorfBeckMarieluise_1983-03-29">Beck-Oberdorf</name>, daß die Fraktion der Veranstaltung fernbleiben soll, wird mit 6 : 12 : 2 Stimmen abgelehnt.</p>
				<p>Ellen <name type="Person" role="Sprecher" ref="#OlmsEllen_1987-02-18">Olms</name> schlägt Michael <name type="Person" role="Erwaehnung" ref="#WeissMichael_1987-02-18">Weiss</name> zur Kandidatur vor. Auf Michael <name type="Person" role="Erwaehnung" ref="#WeissMichael_1987-02-18">Weiss</name> entfallen 13, auf Hubert <name type="Person" role="Erwaehnung" ref="#KleinertHubert_1983-03-29">Kleinert</name> 6 Stimmen, bei 1 Enthaltung.<seg type="note"><note xml:id="gruene-11_1988-06-15-t0000_EP_FN012" type="comment"><p>In einem Beitrag zur Geschäftsordnung forderte der Abg. <name type="Person" role="Erwaehnung" ref="#KleinertHubert_1983-03-29">Kleinert</name> am 16. Juni 1988 im Bundestag, endlich alle Fraktionen bei der Besetzung der Parlamentarischen Kontrollkommission zu berücksichtigen. Gewählt wurde bei der anstehenden Nachwahl der Abg. <name type="Person" role="Erwaehnung" ref="#LaufsPaul_1976-12-14">Laufs</name> (CDU/CSU). Vgl. BT Plenarprotokoll 11/85, S. 5717–5719 und 5737.</p></note></seg></p>
				<p>Zur Beratung der Anträge zum Plebiszit in Chile<seg type="note"><note xml:id="gruene-11_1988-06-15-t0000_EP_FN013" type="comment"><p>Dem Bundestag lagen drei Anträge – der GRÜNEN, der SPD und der Koalitionsfraktionen – betr. »Plebiszit in Chile« vor. Vgl. BT Drs. 11/2333, 11/2244, 11/2501. Zur Überweisung der Anträge am 16. Juni 1988 an den Auswärtigen Ausschuss vgl. BT Plenarprotokoll 11/85, S. 5768.</p></note></seg></p>
				<p>Wilhelm <name type="Person" role="Sprecher" ref="#KnabeWilhelm_1987-02-18">Knabe</name>: Der Antrag unserer Fraktion, keine Beobachter nach Chile zu schicken, sei eine Anmaßung. Er könne dem SPD-Antrag eher zustimmen. Wir sollten den Chilenen überlassen, ob wir Beobachter entsenden oder nicht.</p>
				<p>Ellen <name type="Person" role="Sprecher" ref="#OlmsEllen_1987-02-18">Olms</name>: Unser Antrag sei ein Gegenantrag zur SPD, da diese das Plebiszit unterstützen wolle. Sie mache u. a. aufmerksam auf die Verfolgung der Linken durch die Wahllisten.</p>
				<p>Peter <name type="Person" role="Sprecher" ref="#SellinPeter_1987-02-18">Sellin</name>: Der Antrag sei zu überprüfen auf ein Plädoyer zur Teilnahme am Plebiszit.</p>
				<p>Charlotte <name type="Person" role="Sprecher" ref="#GarbeCharlotte_1987-02-18">Garbe</name>: Der strittige Punkt werde geklärt zwischen Ellen <name type="Person" role="Erwaehnung" ref="#OlmsEllen_1987-02-18">Olms</name>, Peter <name type="Person" role="Erwaehnung" ref="#SellinPeter_1987-02-18">Sellin</name> und Ludger <name type="Person" role="Erwaehnung" ref="#VolmerLudger_1985-04-10">Volmer</name>.<seg type="note"><note xml:id="gruene-11_1988-06-15-t0000_EP_FN014" type="comment"><p>Zur endgültigen Behandlung der Anträge im Bundestag am 29. September 1988 brachten die GRÜNEN einen Änderungsantrag ein. Vgl. BT Drs. 11/3020; BT Plenarprotokoll 11/97, S. 6642–6648.</p></note></seg></p>
				<p>TOP 3: Zu verabschiedende Vorlagen</p>
				<p>a) Entwurf eines 37. Gesetzes zur Änderung des Grundgesetzes</p>
				<p>Christa <name type="Person" role="Sprecher" ref="#NickelsChrista_1983-03-29">Nickels</name> stellt den Gesetzentwurf vor.</p>
				<p>Regula <name type="Person" role="Sprecher" ref="#Schmidt-BottRegula_1987-02-18">Bott</name>: Sie habe inhaltliche Probleme mit dem letzten Drittel von Pkt. A) – Wehrgerichtsbarkeit – und schlage vor, diesen Absatz ersatzlos zu streichen und das Papier zur Überarbeitung in den AK zurückzugeben.<seg type="note"><note xml:id="gruene-11_1988-06-15-t0000_EP_FN015" type="comment"><p>Die Vorlage für den Gesetzentwurf – betr. eine Änderung des Artikel 96 des Grundgesetzes – ist dem Protokoll beigefügt. In dem von der Abg. <name type="Person" role="Erwaehnung" ref="#Schmidt-BottRegula_1987-02-18">Schmidt-Bott</name> angesprochenen Absatz fehlten offensichtlich Wörter. Vgl. AGG, B.II.1, 2142.</p></note></seg></p>
				<p>Christa <name type="Person" role="Sprecher" ref="#NickelsChrista_1983-03-29">Nickels</name> ist mit dem Vorschlag einverstanden, da einiges mißverständlich formuliert sei.</p>
				<p>Peter <name type="Person" role="Sprecher" ref="#SellinPeter_1987-02-18">Sellin</name>: Im AK müsse auch diskutiert werden, was ein Notparlament dürfe und was nicht.<seg type="note"><note xml:id="gruene-11_1988-06-15-t0000_EP_FN016" type="comment"><p>Die Vorlage wurde nicht in den Bundestag eingebracht.</p></note></seg></p>
				<p>b) Gr. Anfrage: »Maul- und Klauenseuche«</p>
				<p>Unter Pkt. 1 ist die »USA« zu streichen – einstimmig angenommen –.<seg type="note"><note xml:id="gruene-11_1988-06-15-t0000_EP_FN017" type="comment"><p>Zu der Großen Anfrage vom 12. September 1988 betr. »Maul- und Klauenseuche: Sicherheit konventioneller und gentechnischer Impfstoffe, Sicherheit der Impfstoffwerke und Notwendigkeit jährlicher Flächenimpfung« vgl. BT Drs. 11/2905.</p></note></seg></p>
				<p>c) Antrag zum Bundesnaturschutzgesetz<seg type="note"><note xml:id="gruene-11_1988-06-15-t0000_EP_FN018" type="comment"><p>Die Vorlage für den Antrag ist dem Protokoll beigefügt. Vgl. AGG, B.II.1, 2142.</p></note></seg></p>
				<p>Jochen <name type="Person" role="Sprecher" ref="#BrauerHans-Jochim_1987-02-18">Brauer</name> stellt auf Wunsch die Grundzüge des Antrags vor, der vom AK einstimmig angenommen wurde.</p>
				<p>Christa <name type="Person" role="Sprecher" ref="#NickelsChrista_1983-03-29">Nickels</name>: Das Gesetz des AK III<seg type="note"><note xml:id="gruene-11_1988-06-15-t0000_EP_FN019" type="comment"><p>Gemeint ist vermutlich der Gesetzentwurf vom 4. August 1987 zur verfassungsrechtlichen Verankerung des Umweltschutzes als Grundrecht und als Staatsziel, der sich im parlamentarischen Beratungsverfahren befand. Vgl. BT Drs. 11/663.</p></note></seg> beziehe Pkt. 2 c mit ein, so daß die Formulierung in diesem Antrag überflüssig sei. Dieser wichtige Antrag müsse mit dem AK III abgesprochen werden. Der Antrag sei nicht ausgereift. Sie bitte darum, ihn mit Gerald <name type="Person" role="Erwaehnung" ref="#HaefnerGerald_1987-02-18">Häfner</name> abzustimmen. Die Frage der Umstellungshilfen wird im Konsens mit Halo <name type="Person" role="Erwaehnung" ref="#SaiboldHannelore_1987-02-18">Saibold</name> und dem AK V gelöst.</p>
				<p>Reinhard <name type="Person" role="Sprecher" ref="#LoskeReinhard_1998-10-26">Loske</name>: S. 8, 2., sei die Umkehrung des Verursacherprinzips und liege quer zum Programm.</p>
				<p>Eckhard <name type="Person" role="Sprecher" ref="#StratmannStratmann-MertensEckhard_1983-03-29">Stratmann</name>: Eine Übereinstimmung mit dem Programm sei gegeben und der Antrag auch in der Sache richtig. Es bestehe kein Widerspruch zur Abgabenlösung. Reinhard [<name type="Person" role="Erwaehnung" ref="#LoskeReinhard_1998-10-26">Loske</name>] solle ihm die Information geben, wo die Abgabenlösung ins Umbauprogramm einfließen könne.</p>
				<p>Christa <name type="Person" role="Sprecher" ref="#VennegertsChrista_1987-02-18">Vennegerts</name>: Grundsätzlich müßte die AK-Arbeit untereinander verbessert werden. Redaktionelle Änderungen seien noch möglich. Sie schlage vor, den Antrag zu verabschieden und die angesprochenen Dinge in die Obhut des AK V zu legen. Änderungsanträge könnten jederzeit eingebracht werden.</p>
				<p>Der Antrag zum Bundesnaturschutzgesetz soll mit den entsprechenden Änderungen eingebracht werden: mehrheitlich bei 5 Enthaltungen.<seg type="note"><note xml:id="gruene-11_1988-06-15-t0000_EP_FN020" type="comment"><p>Zu dem Antrag vom 20. Juni 1988 betr. »Klare ökologische Schwerpunktsetzung im Bundesnaturschutzgesetz« vgl. BT Drs. 11/2523.</p></note></seg></p>
				<p>TOP 4: Antisemitismuskongreß am 50. Jahrestag der Reichspogromnacht</p>
				<p>Dietrich <name type="Person" role="Sprecher" ref="#WetzelDietrich_1987-02-18">Wetzel</name>: Aufgrund der bestehenden Beschlußlage stellt er sein Konzept für einen Antisemitismuskongreß vor. Eine Entscheidung über das weitere Vorgehen sei heute wichtig, weil über die Sommerpause hin[weg] gearbeitet werden müsse.</p>
				<p>Nach einer kontroversen Diskussion über unterschiedliche inhaltliche Vorstellungen wird der folgende Beschluß einstimmig, bei 1 Enthaltung, gefaßt:</p>
				<p>1. Die Fraktion stimmt einem Kostenrahmen bis max. DM 30 000 zu.</p>
				<p>2. Es wird eine Arbeitsgruppe eingerichtet, deren Arbeitsgrundlage das Konzept von Dietrich <name type="Person" role="Erwaehnung" ref="#WetzelDietrich_1987-02-18">Wetzel</name> sein wird.<seg type="note"><note xml:id="gruene-11_1988-06-15-t0000_EP_FN021" type="comment"><p>Das Konzept zur Durchführung eines Antisemitismuskongresses ist dem Protokoll beigefügt. Vgl. AGG, B.II.1, 2142. – Der Antisemitismuskongress fand vom 4. bis 6. November 1988 in Frankfurt am Main statt.</p></note></seg></p>
				<p>An der Arbeitsgruppe beteiligen sich: Ellen <name type="Person" role="Erwaehnung" ref="#OlmsEllen_1987-02-18">Olms</name>, Jutta <name type="Person" role="Erwaehnung" ref="#Oesterle-SchwerinJutta_1987-02-18">Oesterle-Schwerin</name>, Waltraud <name type="Person" role="Erwaehnung" ref="#SchoppeWaltraud_1983-03-29">Schoppe</name>, Antje <name type="Person" role="Erwaehnung" ref="#VollmerAntje_1983-03-29">Vollmer</name>, Dietrich <name type="Person" role="Erwaehnung" ref="#WetzelDietrich_1987-02-18">Wetzel</name>.</p>
				<p>TOP 5: Bericht betr. Atomwaffenverzicht ins Grundgesetz</p>
				<p>Thomas <name type="Person" role="Sprecher" ref="#EbermannThomas_1987-02-18">Ebermann</name> gibt einen Überblick über den Stand der Kampagne »Atomwaffenverzicht ins Grundgesetz«.<seg type="note"><note xml:id="gruene-11_1988-06-15-t0000_EP_FN022" type="comment"><p>Der Aufruf »Atomwaffenverzicht ins Grundgesetz!« und die Liste der Erstunterzeichner sind dem Protokoll beigefügt. Vgl. AGG, B.II.1, 2142.</p></note></seg> Die Friedensbewegung habe dies zu einem ihrer Schwerpunkte erhoben. Die Versuche der SPD, diese Initiative nur auf die Grünen zu begrenzen, sei nicht gelungen. Es gebe in der SPD eine Kommission, die das verhindern solle. Gemessen an dem Zustand der Friedensbewegung sei das Bündnis so, wie wir uns das vorgestellt hätten.</p>
				<p>Innergrün: Durch das Seminar fühlten sich die Leute in den Landesverbänden verantwortlich, die Kampagne zu tragen. Zwischen 60 und 80 Veranstaltungen würden dazu gemacht.</p>
				<p>Der Text solle am 01. 09. (Antikriegstag) in überregionalen Tageszeitungen veröffentlicht werden. Er bitte alle, die UnterstützerInnenliste durchzugehen und darauf zu überprüfen, wer noch nicht unterzeichnet habe und noch infrage käme. Bisher sei die Kampagne noch zu sehr an die Initiative der Friedensbewegung gekoppelt. Die AKW-Bewegung sei unterrepräsentiert. Eine Unterstützung sollte aber nicht auf diese beiden Bewegungen begrenzt werden, sondern darüber hinausgehen. Einsendeschluß sei der 12. 08. 1988. Von der Größe des Interesses mache der Koordinationsausschuß das wei-tere Vorgehen abhängig. Deshalb seien dringend zusätzliche Unterzeichnungen erforderlich. Es wäre hilfreich, wenn nach der Sommerpause eine Schwerpunktsitzung der Fraktion zu dieser Thematik gemacht werden könnte. Wir sollten ausländische Kritiker einladen, z.B. Robert <name type="Person" role="Erwaehnung" ref="#JungkRobert">Jungk</name>.</p>
				<p>Im November solle eine internationale Konferenz zum Atomwaffenverzicht ins GG stattfinden. Er bitte um a-priori-Zustimmung, ohne den Finanzantrag zu diskutieren. Diesen werde er kurzfristig schriftlich nachreichen. – Konsens –.</p>
				<p>Christa <name type="Person" role="Sprecher" ref="#VennegertsChrista_1987-02-18">Vennegerts</name>: Auf der Klausurtagung könne über die Schwerpunktsetzung geredet werden.</p>
				<p>TOP 6: Antrag zur Änderung der Geschäftsordnung<seg type="note"><note xml:id="gruene-11_1988-06-15-t0000_EP_FN023" type="comment"><p>Vgl. hier Anlage C.</p></note></seg></p>
				<p>Michael <name type="Person" role="Sprecher" ref="#VesperMichael">Vesper</name> erläutert den Antrag auf Änderung der GO, der aufgrund der Zuspitzung der Diskussion um den § 177 und die in diesem Zusammenhang beantragten geheimen Abstimmungen gestellt wurde.<seg type="note"><note xml:id="gruene-11_1988-06-15-t0000_EP_FN024" type="comment"><p>Zur geheimen Abstimmung in der Sitzung am 17. Mai 1988 im Zusammenhang mit der Kontroverse über den Gesetzentwurf betr. »Vergewaltigung in der Ehe« vgl. Dok. 54, TOP 3, bes. S. 468.</p></note></seg> Nach der Änderung sei nur noch geheime Wahl möglich. Es gebe dann keine geheime Abstimmung mehr. Namentliche Abstimmung werde zusätzlich eingeführt.</p>
				<p>Änderungswünsche: Unter Pkt. 1<seg type="note"><note xml:id="gruene-11_1988-06-15-t0000_EP_FN025" type="comment"><p>Die zur Gliederung des Antrags handschriftlich eingefügten Punkte 1., 2. und 3. werden in Anlage C durch eckige Klammern hervorgehoben.</p></note></seg> soll eingefügt werden: »Abstimmungen sind offen durchzuführen.«</p>
				<p>Unter Pkt. 3 (vor der Begründung) sollen die Worte »schriftlich und« gestrichen werden.</p>
				<p>Trude <name type="Person" role="Sprecher" ref="#UnruhGertrud_1987-02-18">Unruh</name> weist auf den § 15, Abs. 2 hin, »Änderungen dieser GO müssen schriftlich beantragt werden, sie bedürfen der Zustimmung der Mehrheit der Mitglieder der Fraktion«. Es ergibt sich folgendes Meinungsbild:</p>
				<p>zu 1.) 16 : 0 : 3; zu 2.) 19 : 0 : 0; zu 3.) 12 : 3 : 5 (Text s. Anlage)</p>
				<p>Michael <name type="Person" role="Sprecher" ref="#VesperMichael">Vesper</name> wird beauftragt, zusammen mit Uwe <name type="Person" role="Erwaehnung" ref="#GüntherUwe">Günther</name> für die nächste Fraktionssitzung einen Formulierungsvorschlag vorzulegen, in den die besprochenen Änderungswünsche aufgenommen werden.<seg type="note"><note xml:id="gruene-11_1988-06-15-t0000_EP_FN026" type="comment"><p>Vgl. dazu weiter Dok. 59, TOP 3.</p></note></seg></p>
				<p>TOP 7: Brainstorming zu weiteren Aktionsformen im Zusammenhang mit der Umweltverschmutzung in Nord- und Ostsee</p>
				<p>Jochen <name type="Person" role="Sprecher" ref="#BrauerHans-Jochim_1987-02-18">Brauer</name>: Geplant sei, in der Sommerpause eine Kampagne zu starten, an der sich Partei, Bundestags- und Landtagsfraktionen beteiligen. Die besprochene Schiffsaktion werde mittlerweile als problematisch angesehen. Als Alternative sei ein Treck zu Lande geplant, evtl. mit einer Musikgruppe etc. Die Sommerpause wurde gewählt, weil mit weiteren dramatischen Zuspitzungen an Nord- und Ostsee zu rechnen sei. Diese Aktion bedürfe einer großen Mobilisierung.</p>
				<p>Heiner <name type="Person" role="Sprecher" ref="#LohmannHeiner">Lohmann</name>: Die Alternatividee mit dem Treck finde er flexibler und weniger kostenintensiv. Ein »Meerestribunal« sei bereits beschlossen, der AKN übernehme die Trägerschaft. Margret <name type="Person" role="Erwaehnung" ref="#ReymersMargret">Reymers</name> habe die gute Idee einer Petitionssammlung gehabt, um diese dann in den Bundestag einzubringen. Die Aktionen müßten mit den Umweltverbänden koordiniert werden.</p>
				<p>Dietrich <name type="Person" role="Sprecher" ref="#WetzelDietrich_1987-02-18">Wetzel</name>:</p>
				<p>1. Der hessische Landesverband<seg type="note"><note xml:id="gruene-11_1988-06-15-t0000_EP_FN027" type="comment"><p>Vom Bearbeiter korrigiert aus: »Kreisverband«.</p></note></seg> sei dabei, eine Broschüre zu erarbeiten, nach dem Vorbild des Klimaschutzprogramms.<seg type="note"><note xml:id="gruene-11_1988-06-15-t0000_EP_FN028" type="comment"><p>Zu verschiedenen Unterlagen und Berichten betr. die Klimaschutzkonzeption der GRÜNEN in Hessen vgl. AGG, B.II.1, 789 und 5084.</p></note></seg> Man könne evtl. eine Umweltreihe entstehen lassen über Nord- und Ostsee, Forschung und Technik, Landwirtschaft. Die Gliederung müsse besprochen und ganz kurzfristig der Bedarf abgefragt werden.</p>
				<p>2. Wissenschaftliches Personal an Unis und Hochschulen ansprechen, ihre Vorschläge über das offizielle Programm hinaus zu entwickeln und in Norddeutschland eine Initiative von Hochschul-Forschung zu gründen, die zur Lösung dieser Problematik beitrage.</p>
				<p>Charlotte <name type="Person" role="Sprecher" ref="#GarbeCharlotte_1987-02-18">Garbe</name>: Geforscht sei auf diesem Gebiet schon sehr viel. Die Wissenschaftler legten alles auf den Tisch. Daß sich Niedersachsen gegen eine Beteiligung an der Schiffsaktion ausgesprochen habe, sei auch eine Frage des Geldes. Sie finde diese Idee stümperhaft, der Treck sei besser.</p>
				<p>Marieluise <name type="Person" role="Sprecher" ref="#Beck-OberdorfBeckMarieluise_1983-03-29">Beck-Oberdorf</name>: Die Hilflosigkeit sei vermutlich bei allen gleich, daß man nichts tun könne, obwohl alle Fakten auf dem Tisch lägen. Die Konsumentenbewegung müsse mobilisiert werden und ein Bezug hergestellt werden zu dem, was wir konsumieren und produzieren, z. B. Waschmittel. Das setze voraus: Eine zentrale Kampagne »Stoff des Monats« von Bonn aus, Faltblätter in Verbindung mit den Initiativen vor Ort, wo Alternativprodukte zu haben sind. Eine Verzahnung sei notwendig, um die Akzeptanz der Bevölkerung für solche Produkte zu erweitern.</p>
				<p>Halo <name type="Person" role="Sprecher" ref="#SaiboldHannelore_1987-02-18">Saibold</name>: Es sei wichtig, die Macht der VerbraucherInnen herauszustellen. Sie habe Probleme, das voranzutreiben, wenn sie nicht wisse, wer aus den eigenen Reihen dahinterstehe. Sie finde es gut, daß Marieluise [<name type="Person" role="Erwaehnung" ref="#Beck-OberdorfBeckMarieluise_1983-03-29">Beck-Oberdorf</name>] das eingebracht habe.</p>
				<p>Wilhelm <name type="Person" role="Sprecher" ref="#KnabeWilhelm_1987-02-18">Knabe</name>: Wir müßten die Partei auffordern, mit uns ein Programm zu entwickeln. Die internationale Komponente sei mit zu berücksichtigen.</p>
				<p>Christa <name type="Person" role="Sprecher" ref="#NickelsChrista_1983-03-29">Nickels</name>: Sie werde von vielen angesprochen, was sie selbst machten könnten, weil die Politiker nichts unternähmen. Ein Flugblatt mit Stoffen, auf die man ersatzlos verzichten könne und wo man bestimmte Stoffe bekommen könne, fände sie wichtig.</p>
				<p>Marieluise <name type="Person" role="Sprecher" ref="#Beck-OberdorfBeckMarieluise_1983-03-29">Beck-Oberdorf</name>: Sie möchte noch einmal auf den Konsumentenboykott eingehen. Ein Agieren nur auf der individuellen Ebene sei nicht ausreichend, aber das müsse ein Teil davon sein. Wir könnten uns nicht aus der Verantwortung stehlen. Die Produktkampagne müßte aufzeigen, daß bestimmte Sachen aus Gewinngründen hergestellt würden. Die Industrieinteressen müßten mit vermittelt werden.</p>
				<p>Wilhelm <name type="Person" role="Sprecher" ref="#KnabeWilhelm_1987-02-18">Knabe</name>: Er schlage eine Flugblattaktion vor, die über die Gründe informiere und was die einzelnen machen könnten. Die Nordseeurlauber müßten entsprechend informiert werden.</p>
				<p>Christine <name type="Person" role="Sprecher" ref="#BernbacherChristine">Bernbacher</name>: Eine Kampagne an der Küste könne viel Resonanz haben. Gegenüber der Schiffsaktion bestünden Bedenken. Wenn finanzielle Unterstützung der Fraktion und des BuVo möglich sei, müsse man überlegen, was organisatorisch machbar sei.</p>
				<p>Charlotte <name type="Person" role="Sprecher" ref="#GarbeCharlotte_1987-02-18">Garbe</name>: Die Schiffsaktion werde begraben, einerseits wegen der Messungen, andererseits, weil sie den finanziellen Rahmen überschreite. Wir müßten heute eine Aktion starten, da ein Maßnahmenkatalog angekündigt wurde.</p>
				<p>Halo <name type="Person" role="Sprecher" ref="#SaiboldHannelore_1987-02-18">Saibold</name>: Zur Verbraucheraktion sei die Unterstützung der Leute dringend notwendig. Weichspüler und WC-Steine sollten nicht gekauft werden, weiße Dispersionsfarbe eine Weile nicht benutzt werden wegen der Dünnsäure. Man könnte noch ein Produkt aus dem Lebensmittelbereich raussuchen, was besonders energie- und chemiereich hergestellt werde. Zum jetzigen Zeitpunkt sollten wir einsteigen und ein Zeichen setzen.</p>
				<p>Waltraud <name type="Person" role="Sprecher" ref="#SchoppeWaltraud_1983-03-29">Schoppe</name>: Das sei alles nichts Neues und laufe seit Jahren von Umweltverbänden. Sie finde es wichtig, wenn Grüne (BuVo und Fraktion) Gespräche führten mit der Fischindustrie, die enorm gefährdet sei. Da hingen Arbeitsplätze dran.</p>
				<p>Halo <name type="Person" role="Sprecher" ref="#SaiboldHannelore_1987-02-18">Saibold</name>: Neu wäre, daß es eine Partei mache.</p>
				<p>Christine <name type="Person" role="Sprecher" ref="#BernbacherChristine">Bernbacher</name>: Rolf <name type="Person" role="Erwaehnung" ref="#GröschRolf">Grösch</name> habe sie beauftragt zu sagen, daß die Niedersachsen eine große Informationskampagne machten, mit organisatorischer und finanzieller Unterstützung des AK Umwelt. Spektakuläre Aktionen sollten es sein. Bäderverwaltungen sollten mit einbezogen werden. Sie möchte gern was Größeres in Gang bringen und wünsche sich, daß das möglich sei.</p>
				<p>Jochen <name type="Person" role="Sprecher" ref="#BrauerHans-Jochim_1987-02-18">Brauer</name>: Auf die Sommerpause sollten wir uns konzentrieren. Es wäre gut, wenn MdBs und MdLs das unterstützen könnten. Den Tourismus sollten wir nicht aus den Augen verlieren.</p>
				<p>Charlotte <name type="Person" role="Sprecher" ref="#GarbeCharlotte_1987-02-18">Garbe</name>: Ein Info-Auto sei vorgesehen. Die PVC-Ausstiegskampagne müsse groß angelegt werden.</p>
				<p>Marieluise <name type="Person" role="Sprecher" ref="#Beck-OberdorfBeckMarieluise_1983-03-29">Beck-Oberdorf</name> fragt, welche Kontakte in die skandinavischen Länder bestünden. Das Problem mache an der Grenze nicht halt.</p>
				<p>Charlotte <name type="Person" role="Sprecher" ref="#GarbeCharlotte_1987-02-18">Garbe</name>: Im Mai habe sie sich mit Leuten aus Norwegen, Belgien und den Niederlanden getroffen. Es sei um Friedenspolitik und um die Nordseeverschmutzung gegangen.</p>
				<p>Peter <name type="Person" role="Sprecher" ref="#SellinPeter_1987-02-18">Sellin</name>: Eine Sache, die man nicht sofort umsetzen könne: Es gab Ankündigungen großer Chemiefirmen, daß diese ihre Einleitungen veröffentlichten. Grüne KVs sollten diese Mengen überprüfen.</p>
				<p>Charlotte <name type="Person" role="Sprecher" ref="#GarbeCharlotte_1987-02-18">Garbe</name>: Margret <name type="Person" role="Erwaehnung" ref="#ReymersMargret">Reymers</name> habe mit allen relevanten Umweltverbänden Kontakt. Aufgrund des Drucks sagten Chemiefirmen, daß sie veränderte Techniken anwenden würden und damit eine Reduzierung der Schadstoffe erfolge; das sei jedoch noch nicht nachweisbar.</p>
				<p>Christa <name type="Person" role="Sprecher" ref="#VennegertsChrista_1987-02-18">Vennegerts</name> (zum Ablauf heute nachmittag): Ca. 600 Personen würde der Kursaal aufnehmen und sie hoffe auf eine gute Beteiligung.<seg type="note"><note xml:id="gruene-11_1988-06-15-t0000_EP_FN029" type="comment"><p>Zum Konzept für die Fraktionssitzung auf Sylt vgl. hier Anlage A.</p></note></seg> Es seien Wissenschaftler und VertreterInnen von Umweltverbänden eingeladen. Die Begrüßung erfolge durch Bürgermeister <name type="Person" role="Erwaehnung" ref="#HoppeVolker">Hoppe</name>. Das Notprogramm<seg type="note"><note xml:id="gruene-11_1988-06-15-t0000_EP_FN030" type="comment"><p>Das von den GRÜNEN eingebrachte »Notprogramm gegen das Nordsee- und Ostseesterben« wurde am 10. Juni 1988 gegen die Stimmen der GRÜNEN vom Bundestag abgelehnt. Vgl. BT Drs. 11/2399; 11/2462; BT Plenarprotokoll 11/84, S. 5699 f.</p></note></seg> und das Gesetz zum Schutz der Nordsee<seg type="note"><note xml:id="gruene-11_1988-06-15-t0000_EP_FN031" type="comment"><p>Gemeint ist vermutlich der Antrag vom 7. Mai 1987 zum Schutz der Nordsee. Vgl. BT Drs. 11/247.</p></note></seg> solle verteilt und die Maßnahmen mit der Bevölkerung diskutiert werden.</p>
				<p>Heiner <name type="Person" role="Sprecher" ref="#LohmannHeiner">Lohmann</name> stellt die Einzelheiten des Programms auf Sylt vor und daß zunächst eine Demonstration durch die Fußgängerzone zum Strand geplant sei.</p>
				<p>Thomas <name type="Person" role="Sprecher" ref="#EbermannThomas_1987-02-18">Ebermann</name>: Aus Sicht der örtlichen Grünen sei es eine Beleidigung, den Bürgermeister zu bejubeln. Die Regierungsparteien betrieben einen großen Flugplatz, der zu Lärmbelästigungen führen werde. Es gebe den Widerspruch, daß das Tourismusgeschäft der Einheimischen konzernmäßig verdrängt werde. Die Zersiedelung habe Fauna und Flora immer mehr eingeschränkt. Der Bürgermeister sei sicher ein Repräsentant dafür. Ein Teil derer, die sich über die Katastrophe ereiferten, gingen aber nicht besser mit der Landschaft um. Das müsse dort auch reflektiert werden, z. B. auch die Wattenmeerpolitik.</p>
				<p>Christine <name type="Person" role="Sprecher" ref="#BernbacherChristine">Bernbacher</name>: Tiefflieger, auch über Seehundgebieten, stellten eine weitere Gefährdung dar, abgesehen davon, daß davon ja auch die Menschen betroffen seien. Das sollte auch angesprochen werden.</p>
				<p>Claudia <name type="Person" role="Sprecher" ref="#RothClaudia_1998-10-26">Roth</name> verliest ein Telex der Stadt Norderney, die die Aktion der Grünen begrüßt und unterstreicht, daß die Forderungen aus dem Gutachten beschleunigt in die Tat umgesetzt werden müßten.</p>
				<p>Jochen <name type="Person" role="Sprecher" ref="#BrauerHans-Jochim_1987-02-18">Brauer</name>: Es wurde ein Werkauftrag vergeben zu dem Thema Umwelt und Tourismus. Interessierte könnten sich an ihn oder Halo <name type="Person" role="Erwaehnung" ref="#SaiboldHannelore_1987-02-18">Saibold</name> wenden.</p>
				<p>Die Diskussion über den weiteren Verlauf faßt Christa <name type="Person" role="Sprecher" ref="#VennegertsChrista_1987-02-18">Vennegerts</name> zusammen:</p>
				<p>Wir bleiben zusammen, teilen uns nicht auf, verteilen Flugblätter, gehen durch die Fußgängerzone und zum Meer, so daß wir gegen 16.30 Uhr den Kursaal erreichen.</p>
				<p>Protokoll: Gundi <name type="Person" role="Erwaehnung" ref="#GörgGundi">Görg</name></p>
			</div>
			<div type="SVP" xml:id="gruene-11_1988-06-15-t0000_EP_div_SVP-2">
				<head>B.</head>
				<p>Anlage A</p>
				<p>[Juni 1988]: Konzept des Fraktionsvorstands zur Durchführung einer Fraktionssitzung auf Sylt. AGG, B.II.1, 2142.</p>
				<p>Konzept der Fraktionssitzung auf Sylt</p>
				<p>Die Sitzung sollte in erster Linie eine öffentlichkeitswirksame Veranstaltung sein, die entsprechend angekündigt wird und Informationen von Betroffenen, von der Arbeit der GRÜNEN und von Umweltverbänden vermittelt.</p>
				<p>I. Information der Gäste und der Fraktion über die Situation der Menschen an der Nordsee</p>
				<p>Eingeladen werden:</p>
				<p>ein Kurdirektor von der Insel Sylt,</p>
				<p>Nordseefischer,</p>
				<p>Umweltverbände aus der Region und Green Peace,</p>
				<p>ein Kurdirektor von den ostfriesischen Inseln, die 1985 mit dem Gutachten »Umweltprobleme der ostfriesischen Inseln« an die Öffentlichkeit gingen (es wurde von den GRÜNEN in den Bundestag eingebracht).</p>
				<p>Jeweils ein Statement von 10 Min., insgesamt ca. 1 ½ Stunden.</p>
				<p>II. Information der Gäste über die Arbeit der GRÜNEN, Vorstellung des Sofortprogramms (s. auch Anlage)</p>
				<p>Unter diesem Punkt sollte auch ein Wissenschaftler sprechen; allerdings nicht, um die Situation der Nordsee wissenschaftlich darzulegen oder die Gefahren wissenschaftlich zu erklären, sondern um die Rolle der herrschenden Wissenschaft in der Umweltpolitik zu beleuchten.</p>
				<p>Information über die Arbeit von Umweltgruppen aus Dänemark, Holland, Norwegen (unsicher).</p>
				<p>III. Diskussion nötiger Konsequenzen für die Umweltpolitik insgesamt</p>
				<p>IV. Aktionen »Stein des Anstoßes«</p>
				<p>Am Mittwoch, den 15. 6. 88<seg type="note"><note xml:id="gruene-11_1988-06-15-t0000_EP_FN032" type="comment"><p>Vom Bearbeiter korrigiert aus: »15. 5. 88«.</p></note></seg>, finden angeregt von der Aktionskonferenz Nordsee und von Green Peace dezentrale Aktionen bei Einleitern an den Flüssen etc. statt.</p>
			</div>
			<div type="SVP" xml:id="gruene-11_1988-06-15-t0000_EP_div_SVP-3">
				<head>C.</head>
				<p>Anlage B</p>
				<p>14. Juni 1988: Schreiben des Abgeordneten Ludger <name type="Person" role="Erwaehnung" ref="#VolmerLudger_1985-04-10">Volmer</name> an die Mitglieder der Fraktion DIE GRÜNEN. AGG, B.II.1, 2142.</p>
				<p>Ihr Lieben,</p>
				<p>hiermit sage ich meine Teilnahme in Sylt aus politischen Gründen ab.</p>
				<p>Ursprünglich hatte ich mich für die Reise ausgesprochen, weil ich gehofft hatte, daß die Fraktion als Ganze ein positives Zeichen setzen könnte. Dieses Ziel ist fragwürdig geworden angesichts der öffentlichen Diffamierungskampagne wegen angeblicher/eventueller/vermut- oder unterstellbarer Finanzschmuddeleien. Die Hintergründe des Zustandekommens des Spiegelartikels lassen vermuten, daß dies eine gezielte Attacke von interessierter grüner Seite gegen den BuVo ist. Falls sich nun einige in der Fraktion die Hände reiben sollten, daß es dem BuVo wieder einmal an den Kragen geht, die Fraktion davon aber unbehelligt bleibt, so sei ihnen geantwortet, daß die Fraktion zumindest dadurch geschädigt wird, daß die Öffentlichkeit angesichts der neuen crime-story kein Interesse mehr an unserer Fahrt über den Kaiser-Wilhelm-Damm hat. Dies allein wäre schon ein Grund, die zugesagte Teilnahme an der Fraktionssitzung abzusagen, wodurch die Fraktion dann auch in Mitleidenschaft gezogen wäre.</p>
				<p>Ich wäre dennoch mitgereist, wäre wie beschlossen das Gewaltpapier auf der Zugfahrt behandelt worden, das ich zu vertreten habe. Dies wird es nun aber nicht. Weil einige Damen und Herren im Vorstand in großer Koalition von Realos und Fundis beschlußwidrig und aus eigener Machtvollkommenheit die Befassung abgesetzt haben. Nicht, daß sie vorher einmal mit dem Antragsteller gesprochen hätten, der wochenlang größte Einsicht für jeden erdenklichen Verschiebungsgrund gezeigt hatte. Ich erfuhr es gerade durch einen zufälligen Blick auf die Tagesordnung.</p>
				<p>Es gibt ein gemeinsames Interesse der kleinen Cliquen um Fundis und Realos im Vorstand, die Frage nicht zu befassen. Die harten Realos wollen nicht, weil Otto [<name type="Person" role="Erwaehnung" ref="#SchilyOtto_1983-03-29">Schily</name>] sie sonst wieder zur Räson rufen müßte. Die Fundis wollen nicht erklären müssen, warum sie Vergewaltiger zwar zwei Jahre einbuchten wollten, gleichzeitig aber nicht den Satz in dem Papier unterschreiben wollen, daß der demokratische Staat das Recht zur Strafverfolgung habe.</p>
				<p>Da ich diese Kommentierung auch vom Schreibtisch aus vornehmen kann, spare ich mir den Ausflug nach Sylt.</p>
				<p>Gruß Ludger <name type="Person" role="Erwaehnung" ref="#VolmerLudger_1985-04-10">V[olmer]</name><seg type="note"><note xml:id="gruene-11_1988-06-15-t0000_EP_FN033" type="comment"><p>Handschriftliche Unterschrift.</p></note></seg></p>
			</div>
			<div type="SVP" xml:id="gruene-11_1988-06-15-t0000_EP_div_SVP-4">
				<head>D.</head>
				<p>Anlage C</p>
				<p>[Juni 1988]: Antrag der Abgeordneten Verena <name type="Person" role="Erwaehnung" ref="#KriegerVerena_1987-02-18">Krieger</name>, Ellen <name type="Person" role="Erwaehnung" ref="OlmsEllen_1987-02-18">Olms</name> und Ludger <name type="Person" role="Erwaehnung" ref="#VolmerLudger_1985-04-10">Volmer</name> zur Änderung der Geschäftsordnung der Fraktion. AGG, B.II.1, 2142.</p>
				<p>[1.]<seg type="note"><note xml:id="gruene-11_1988-06-15-t0000_EP_FN034" type="comment"><p>Die hier mit eckigen Klammern versehenen Punkte 1., 2. und 3. wurden in der Vorlage handschriftlich hinzugefügt und dienten zur Gliederung des Antrags für die Abstimmung in der Fraktion. Vgl. oben TOP 6.</p></note></seg></p>
				<p>§ 11 Abs. 3 wird dahingehend geändert, daß auf Wunsch eines Mitglieds der Fraktion nur noch geheim gewählt, nicht aber geheim abgestimmt wird. § 11 wird um einen Absatz 4 ergänzt, der besagt, daß auf Wunsch von mindestens zehn Prozent der Fraktionsmitglieder namentlich abgestimmt wird.</p>
				<p>§ 11 Abs. 3 und 4 lauten dann folgendermaßen:</p>
				<p>[2.]</p>
				<p>»Wünscht ein Mitglied der Fraktion geheime Wahl, so wird mit Stimmzetteln gewählt.«</p>
				<p>[3.]</p>
				<p>»Wünschen zehn Prozent der anwesenden Fraktionsmitglieder namentliche Abstimmung, so wird schriftlich und namentlich abgestimmt.«</p>
				<p>Begründung: Minderheiten innerhalb der Fraktion der Grünen sollten dieselben Rechte haben wie Die Grünen innerhalb des Bundestages.</p>
				<p>Verena <name type="Person" role="Erwaehnung" ref="#KriegerVerena_1987-02-18">Krieger</name><seg type="note"><note xml:id="gruene-11_1988-06-15-t0000_EP_FN035" type="comment"><p>35 Handschriftliche Unterschrift.</p></note></seg>35 – Ellen <name type="Person" role="Erwaehnung" ref="#OlmsEllen_1987-02-18">Olms</name><seg type="note"><note xml:id="gruene-11_1988-06-15-t0000_EP_FN036" type="comment"><p>36 Handschriftliche Unterschrift.</p></note></seg>36 – Ludger <name type="Person" role="Erwaehnung" ref="#VolmerLudger_1985-04-10">Volmer</name></p>
			</div>
		</body>
	</text>
</TEI>
